# Comparação de Médias {#sec-cap15-comparacao-medias}

::: callout-note
## Capítulo 15 - Comparação de Médias

Este capítulo explora as diversas maneiras de ***comparar médias*** ***entre grupos***, desde ***comparações simples*** de ***uma média com um valor hipotético*** até ***comparações de múltiplas médias*** usando **ANOVA**.
:::

```{r setup-cap15, message=FALSE, warning=FALSE}
# Carregando bibliotecas necessárias
library(tidyverse)
library(ggplot2)
library(knitr)
library(kableExtra)
library(patchwork)
library(broom)
library(lme4)
library(lmerTest)
library(effsize)
library(BayesFactor)

# Configurações globais
theme_set(theme_minimal(base_size = 12))
options(digits = 4)
# set.seed(2023)
set.seed(123) # set random seed to exactly replicate results
```

## 15.7 Objetivos de Aprendizagem {#sec-objetivos-aprendizagem}

Após a leitura deste capítulo, você deverá ser capaz de:

::: callout-tip
## Objetivos

1.  ▶ **Descrever** a lógica por trás do teste de sinais
2.  ▶ **Aplicar** o teste t para comparar uma única média com um valor hipotético
3.  ▶ **Comparar** as médias de dois grupos pareados ou não pareados usando teste t de duas amostras
4.  ▶ **Explicar** como o teste t pode ser visto como um modelo linear
5.  ▶ **Interpretar** Fator de Bayes para comparações de médias
6.  ▶ **Aplicar** ANOVA para testar diferenças entre mais de duas médias
7.  ▶ **Realizar** comparações *post-hoc* adequadas após ANOVA significativa
:::

## Introdução

Já nos deparamos com diversos casos em que desejávamos fazer perguntas sobre a média de uma amostra.

Neste capítulo, vamos explorar mais a fundo as várias maneiras de comparar médias entre grupos.

## 15.1 Testando o Valor de uma Única Média {#sec-teste-uma-media}

A pergunta mais simples que podemos fazer sobre uma média é se ela apresenta um valor específico. Digamos que queremos testar se o valor médio da pressão arterial diastólica em adultos é superior a 80, que é o limite para ***hipertensão*** de acordo com o Colégio Americano de Cardiologia (*American College of Cardiology*).

Suponha que queremos testar se a média da pressão arterial diastólica em adultos do conjunto de dados do NHANES está acima de 80, o *cutoff* para a ***hipertensão*** segundo a *American College of Cardiology*.

### Dados de Pressão Arterial

```{r dados-pressao-arterial}
# Seria possível simular dados de pressão arterial diastólica
# Baseado em distribuições realistas da população adulta
# Utilizar o data set NHANES disponível no R
# load the NHANES data library
library(NHANES)

# drop duplicated IDs within the NHANES dataset
NHANES <-
  NHANES %>%
  dplyr::distinct(ID,.keep_all=TRUE)

NHANES_adult <-
  NHANES %>%
  subset(Age>=18) # %>%
  # drop_na(BMI)

n_individuos <- 200 # tamanho da mostra

NHANES_sample <-
  NHANES_adult %>%
  drop_na(BPDiaAve) %>%
  mutate(Hypertensive = BPDiaAve > 80) %>%
  sample_n(n_individuos)

# Pressão arterial diastólica média (mmHg)
# cada indivíduo observado teve sua pressão medida 3 vezes
# a média dessas medidas foi registrada na coluna BPDiaAve
# Distribuição normal com média ~69.5 e desvio-padrão ~13.94
dados_pa <- data.frame(
  ID = 1:n_individuos,
  # BPDiaAve = rnorm(n_individuos, mean = 70, sd = 12)
  BPDiaAve = NHANES_sample$BPDiaAve
)

# Estatísticas descritivas
cat("Estatísticas Descritivas da Pressão Arterial Diastólica:\n")
cat("Média:", round(mean(dados_pa$BPDiaAve), 2), "mmHg\n")
cat("Mediana:", round(median(dados_pa$BPDiaAve), 2), "mmHg\n")
cat("Desvio-padrão:", round(sd(dados_pa$BPDiaAve), 2), "mmHg\n")
cat("N:", nrow(dados_pa), "\n")

# Visualização
ggplot(dados_pa, aes(x = BPDiaAve)) +
  geom_histogram(aes(y = ..density..), bins = 25, fill = "steelblue", alpha = 0.7) +
  geom_density(color = "red", size = 1) +
  geom_vline(xintercept = 80, color = "darkred", linetype = "dashed", size = 1) +
  geom_vline(xintercept = mean(dados_pa$BPDiaAve), color = "blue", 
             linetype = "dashed", size = 1) +
  labs(title = "Distribuição da Pressão Arterial Diastólica",
       subtitle = "Linha vermelha: limite de hipertensão (80); Linha azul: média observada",
       x = "Pressão Arterial Diastólica (mmHg)",
       y = "Densidade") +
  annotate("text", x = 80, y = 0.03, label = "Limite = 80", angle = 90, 
           vjust = -0.5, color = "darkred")
```

### Teste de Sinais

Uma maneira simples de testar essa diferença é usando um **teste de sinais**, que pergunta se a **proporção** de ***diferenças positivas*** entre o ***valor real e o valor hipotético*** é ***diferente*** do que ***esperaríamos por acaso***.

```{r teste-sinais-pa}
# Teste de sinais
# Contando quantos valores estão acima de 80
valor_hipotetico <- 80
npos <- sum(dados_pa$BPDiaAve > valor_hipotetico)
ntotal <- nrow(dados_pa)

cat("Número de valores acima de 80:", npos, "\n")
cat("Proporção acima de 80:", round(npos/ntotal, 3), "\n")

# Teste binomial
# H0: p ≤ 0.5 (proporção de valores acima de 80 é menor ou = 0.5)
# H1: p > 0.5 (proporção é maior que 0.5)
teste_binomial <- binom.test(npos, ntotal, p = 0.5, alternative = "greater")
print(teste_binomial)
```

Aqui vemos que a proporção de indivíduos com sinais positivos (17,5%) não é muito surpreendente sob a hipótese nula de p ≤ 0,5, o que não deve nos surpreender, visto que o valor observado (0,175) é, na verdade, menor que 0,5.

### Teste t para uma Média

Também podemos fazer essa pergunta usando o **teste t de Student**. Vamos nos referir à média com $\bar{X}$ e a média populacional hipotética como $\mu$. O teste t para uma única média é:

$$t = \frac{(\bar{X} - \mu)}{SEM}$$

onde SEM (erro padrão da média amostral - *Standar Error of the Mean*) é definido como:

$$SEM = \frac{\hat{\sigma}}{\sqrt{n}}$$

Em essência, a estatística t pergunta qual é a magnitude do desvio da média da amostra em relação à quantidade hipotética, considerando a variabilidade amostral da média amostral.

```{r teste-t-uma-media}
# Teste t para verificar se a média é superior a 80
teste_t_pa <- t.test(dados_pa$BPDiaAve,
                     mu = 80,
                     alternative = "greater")
print(teste_t_pa)

# Cálculo manual para demonstração
media_obs <- mean(dados_pa$BPDiaAve)
dp_obs <- sd(dados_pa$BPDiaAve)
n <- nrow(dados_pa)
sem <- dp_obs / sqrt(n)
t_stat <- (media_obs - 80) / sem

cat("\n=== Cálculos Manuais ===\n")
cat("Média observada:", round(media_obs, 2), "\n")
cat("Desvio-padrão:", round(dp_obs, 2), "\n")
cat("SEM:", round(sem, 3), "\n")
cat("Estatística t:", round(t_stat, 3), "\n")
cat("Graus de liberdade:", n - 1, "\n")

# Fator de Bayes
bf_pa <- ttestBF(dados_pa$BPDiaAve,
                 mu = 80,
                 nullInterval = c(-Inf, 80))
print(bf_pa)

cat("\nInterpretação: O fator de Bayes indica evidência",
    ifelse(extractBF(bf_pa)$bf[1] > 3,
           "a favor da", "muito fraca para a"),
    "hipótese alternativa.\n")
```

## 15.2 Comparando Duas Médias {#sec-comparar-duas-medias}

Uma questão mais comum que surge frequentemente em estatística é ***se existe diferença entre as médias de dois grupos diferentes***.

Digamos que gostaríamos de saber se os usuários regulares de maconha assistem mais televisão.

### Dados do NHANES

```{r dados-tv-maconha}
# Em vez de simular dados de horas de TV por uso de maconha
# create sample with tv watching and marijuana use
NHANES_sample_tvmj <-
  NHANES_adult %>%
  drop_na(TVHrsDay, RegularMarij) %>%
  mutate(
    TVHrsNum = recode( # recode character values into numerical values
      TVHrsDay,
      "More_4_hr" = 5,
      "4_hr" = 4,
      "2_hr" = 2,
      "1_hr" = 1,
      "3_hr" = 3,
      "0_to_1_hr" = 0.5,
      "0_hrs" = 0
    )
  ) %>%
  sample_n(200)

n_nao_usuarios <- sum(NHANES_sample_tvmj$RegularMarij == "No")
n_usuarios <- sum(NHANES_sample_tvmj$RegularMarij == "Yes")

# SCRIPT R: RECODIFICAR VARIÁVEL FACTOR RegularMarij
# Recodificando "Yes" para "sim" e "No" para "não"
#================================================================
# SCRIPT COMPACTO RECOMENDADO
#================================================================
# A forma mais simples e direta:
library(forcats)
NHANES_sample_tvmj$RegularMarij <- fct_recode(
  NHANES_sample_tvmj$RegularMarij,
  "sim" = "Yes",
  "não" = "No"
)
# Após a recodificação, verifique:
table(NHANES_sample_tvmj$RegularMarij)

dados_tv <- data.frame(
  RegularMarij = NHANES_sample_tvmj$RegularMarij,
  TVHrsNum = NHANES_sample_tvmj$TVHrsNum
)

# Garantir valores não negativos
dados_tv$TVHrsNum <- pmax(dados_tv$TVHrsNum, 0)

# Estatísticas descritivas
stats_tv <- dados_tv %>%
  group_by(RegularMarij) %>%
  summarise(
    n = n(),
    media = mean(TVHrsNum),
    mediana = median(TVHrsNum),
    dp = sd(TVHrsNum),
    .groups = "drop"
  )

kable(stats_tv, 
      caption = "Estatísticas de Horas de TV por Uso de Maconha",
      col.names = c("Uso Regular de Maconha", "n", "Média", "Mediana", "DP"),
      digits = 2) %>%
  kable_styling(bootstrap_options = c("striped", "hover"))
```

### Visualização dos Dados

```{r visualizacao-tv-maconha, fig.width=10, fig.height=5}
# Gráfico de violino
p1 <- ggplot(dados_tv, aes(x = RegularMarij, y = TVHrsNum, fill = RegularMarij)) +
  geom_violin(alpha = 0.7, draw_quantiles = c(0.25, 0.5, 0.75)) +
  geom_jitter(width = 0.1, alpha = 0.3, size = 1) +
  stat_summary(fun = mean, geom = "point", shape = 23, 
               size = 4, fill = "white", stroke = 1.5) +
  labs(title = "Distribuição do Tempo Assistindo TV",
       subtitle = "Separada pelo Uso Regular de Maconha",
       x = "Uso Regular de Maconha",
       y = "Horas de TV por Dia") +
  scale_fill_manual(values = c("lightblue", "lightcoral")) +
  theme(legend.position = "none")

# Modelo linear ajustado
modelo_tv <- lm(TVHrsNum ~ RegularMarij, data = dados_tv)
dados_tv$predicao <- predict(modelo_tv)

p2 <- ggplot(dados_tv, aes(x = RegularMarij, y = TVHrsNum, fill = RegularMarij)) +
  geom_violin(alpha = 0.5, draw_quantiles = c(0.5)) +
  geom_jitter(width = 0.1, alpha = 0.3, size = 1) +
  geom_point(aes(y = predicao), size = 4, shape = 23, 
             fill = "white", stroke = 1.5) +
  geom_line(aes(y = predicao, group = 1), linetype = "dashed", size = 1) +
  labs(title = "Valores Preditos para cada Grupo",
       x = "Uso Regular de Maconha",
       y = "Horas de TV por Dia") +
  scale_fill_manual(values = c("lightblue", "lightcoral")) +
  theme(legend.position = "none")

p1 | p2
```

### Teste t de Duas Amostras Independentes

Também podemos usar o teste t de Student para verificar diferenças entre dois grupos de observações independentes (como vimos em um capítulo anterior); mais adiante neste capítulo, abordaremos os casos em que as observações não são independentes. Relembrando, a estatística t para comparação de dois grupos independentes é calculada da seguinte forma:

$$
t = \frac{\bar{X_1}-\bar{X_2}}{\sqrt{\frac{S_1^2}{n_1} + \frac{S_2^2}{n_2} }}
$$

onde:

$\bar{X_1}$ e $\bar{X_2}$ são as ***médias*** dos dois grupos.

$S_1^2$ e $S_2^2$ são as ***variâncias*** para cada um dos grupos.

E $n_1$ e $n_2$ são os ***tamanhos amostrais*** dos dois grupos.

Sob a hipótese nula de que não há diferença entre as médias, essa estatística segue uma distribuição normal, com graus de liberdade calculados pelo teste de Welch (*gl* equivalente), visto que o número de indivíduos difere entre os dois grupos.

Neste caso, partimos da hipótese específica de que fumar maconha está associado a um maior tempo assistindo à televisão.

Logo, utilizaremos um ***teste unilateral***.

Seguem os resultados do nosso software estatístico R.

```{r teste-t-duas-amostras}
# Teste t de Welch (não assume variâncias iguais)
# Hipótese: usuários de maconha assistem MAIS TV (teste unilateral)
teste_t_tv <- t.test(TVHrsNum ~ RegularMarij, 
                     data = dados_tv,
                     alternative = "less")  # "Não" < "Sim" (ordem alfabética)

print(teste_t_tv)

# Interpretação
cat("\n=== Interpretação ===\n")
cat("Diferença de médias:", 
    round(diff(teste_t_tv$estimate), 2), "horas\n")
cat("Valor-p:", format.pval(teste_t_tv$p.value, digits = 3), "\n")
cat("Conclusão:", 
    ifelse(teste_t_tv$p.value < 0.05, 
           "Existe diferença estatisticamente significativa.",
           "Não há evidência suficiente de diferença."), "\n")
```

## 15.3 O Teste t como um Modelo Linear {#sec-teste-t-modelo-linear}

O teste t é frequentemente apresentado como uma ferramenta especializada para comparar médias, mas também pode ser visto como uma aplicação do **modelo linear geral**.

Nesse caso, o modelo seria:

$$\hat{TV} = \hat{\beta}_1 \cdot Maconha + \hat{\beta}_0$$

Como o uso de maconha é uma variável binária, tratamo-la como uma **variável dummy**, atribuindo-lhe o valor 1 para usuários e zero para não usuários.

```{r modelo-linear-tv}
# Ajustando modelo linear
modelo_lm_tv <- lm(TVHrsNum ~ RegularMarij, data = dados_tv)
summary(modelo_lm_tv)

# Extraindo coeficientes
coefs <- coef(modelo_lm_tv)

cat("\n=== Interpretação dos Coeficientes ===\n")
cat("β₀ (Intercepto):", round(coefs[1], 3), 
    "- Média para não usuários\n")
cat("β₁ (RegularMarijSim):", round(coefs[2], 3), 
    "- Diferença entre usuários e não usuários\n")
cat("Média prevista para usuários:", 
    round(coefs[1] + coefs[2], 3), "horas\n")

# Comparação de valores p
cat("\n=== Comparação de Valores-p ===\n")
cat("Teste t (unilateral):", format.pval(teste_t_tv$p.value, digits = 4), "\n")
cat("Modelo linear (bilateral):", 
    format.pval(summary(modelo_lm_tv)$coefficients[2, 4], digits = 4), "\n")
cat("Nota: O valor-p do modelo linear é exatamente o dobro do teste t,\n")
cat("      porque o modelo linear realiza um teste bicaudal.\n")
```

### Tamanhos de Efeito para Comparação de Duas Médias

A medida de efeito mais comumente usada para comparar duas médias é o **d de Cohen**, que expressa o tamanho do efeito em unidades de desvio padrão.

```{r tamanho-efeito-cohen}
# Calculando d de Cohen
cohen_d_tv <- cohen.d(dados_tv$TVHrsNum, dados_tv$RegularMarij)
print(cohen_d_tv)

# Interpretação
interpretar_cohen <- function(d) {
  abs_d <- abs(d)
  if (abs_d < 0.2) return("trivial")
  else if (abs_d < 0.5) return("pequeno")
  else if (abs_d < 0.8) return("médio")
  else return("grande")
}

cat("\nTamanho do efeito:", interpretar_cohen(cohen_d_tv$estimate), "\n")

# R² do modelo
r_squared <- summary(modelo_lm_tv)$r.squared
cat("R² =", round(r_squared, 4), "\n")
cat("Interpretação: O uso de maconha explica", 
    round(r_squared * 100, 2), "% da variação no tempo de TV.\n")
```

## 15.4 Fator de Bayes para Diferenças de Médias {#sec-fator-bayes-duas-medias}

Os fatores de Bayes fornecem uma maneira de quantificar melhor as evidências a favor ou contra a hipótese nula de nenhuma diferença.

```{r fator-bayes-tv}
# Fator de Bayes para comparação de duas médias
bf_tv <- ttestBF(formula = TVHrsNum ~ RegularMarij, data = dados_tv)
print(bf_tv)

# Interpretação
bf_valor <- extractBF(bf_tv)$bf[1]
cat("\n=== Interpretação do Fator de Bayes ===\n")
cat("BF₁₀ =", round(bf_valor, 2), "\n")

if (bf_valor > 100) {
  cat("Evidência extrema a favor da hipótese alternativa.\n")
} else if (bf_valor > 30) {
  cat("Evidência muito forte a favor da hipótese alternativa.\n")
} else if (bf_valor > 10) {
  cat("Evidência forte a favor da hipótese alternativa.\n")
} else if (bf_valor > 3) {
  cat("Evidência moderada a favor da hipótese alternativa.\n")
} else if (bf_valor > 1) {
  cat("Evidência fraca a favor da hipótese alternativa.\n")
} else {
  cat("Evidência a favor da hipótese nula.\n")
}
```

## 15.5 Comparando Observações Pareadas {#sec-observacoes-pareadas}

Em pesquisas experimentais, frequentemente utilizamos delineamentos **intra-sujeitos**, nos quais comparamos a mesma pessoa em múltiplas medições. As medições resultantes desse tipo de delineamento são geralmente chamadas de **medidas repetidas**.

### Simulando Dados de Pressão Arterial Repetida

```{r dados-pa-pareados}
# Simulando medições repetidas de pressão arterial sistólica
set.seed(789)

n_pessoas <- 200

# Criando efeito individual (cada pessoa tem sua própria "baseline")
efeito_individual <- rnorm(n_pessoas, mean = 120, sd = 15)

# Primeira medição
BPSys1 <- efeito_individual + rnorm(n_pessoas, mean = 0, sd = 4)

# Segunda medição (ligeiramente menor devido à familiarização)
BPSys2 <- efeito_individual + rnorm(n_pessoas, mean = -1, sd = 4)

# Criando dataset no formato longo
dados_pa_pareado <- data.frame(
  ID = rep(1:n_pessoas, 2),
  timepoint = factor(rep(c("BPSys1", "BPSys2"), each = n_pessoas)),
  BPsys = c(BPSys1, BPSys2)
)

# Dataset no formato largo para análise pareada
dados_pa_largo <- data.frame(
  ID = 1:n_pessoas,
  BPSys1 = BPSys1,
  BPSys2 = BPSys2,
  diferenca = BPSys1 - BPSys2
)

# Estatísticas
cat("=== Estatísticas Descritivas ===\n")
cat("Média BPSys1:", round(mean(BPSys1), 2), "mmHg\n")
cat("Média BPSys2:", round(mean(BPSys2), 2), "mmHg\n")
cat("Diferença média:", round(mean(dados_pa_largo$diferenca), 2), "mmHg\n")
cat("DP das diferenças:", round(sd(dados_pa_largo$diferenca), 2), "mmHg\n")
```

### Visualização dos Dados Pareados

```{r visualizacao-pareados, fig.width=10, fig.height=5}
# Gráfico de violino sem conexões
p1_pareado <- ggplot(dados_pa_pareado, aes(x = timepoint, y = BPsys, fill = timepoint)) +
  geom_violin(alpha = 0.7, draw_quantiles = c(0.25, 0.5, 0.75)) +
  geom_jitter(width = 0.1, alpha = 0.2, size = 1) +
  stat_summary(fun = mean, geom = "point", shape = 23, 
               size = 4, fill = "white", stroke = 1.5) +
  labs(title = "Pressão Arterial Sistólica",
       subtitle = "Primeira e Segunda Medição",
       x = "Momento da Medição",
       y = "Pressão Arterial Sistólica (mmHg)") +
  scale_fill_manual(values = c("lightblue", "lightcoral")) +
  theme(legend.position = "none")

# Gráfico com linhas conectando os pares
# Amostrando apenas 50 indivíduos para melhor visualização
amostra_ids <- sample(unique(dados_pa_pareado$ID), 50)
dados_amostra <- dados_pa_pareado %>% filter(ID %in% amostra_ids)

p2_pareado <- ggplot(dados_amostra, aes(x = timepoint, y = BPsys)) +
  geom_violin(aes(fill = timepoint), alpha = 0.3, draw_quantiles = c(0.5)) +
  geom_line(aes(group = ID), alpha = 0.3, color = "gray50") +
  geom_point(aes(color = timepoint), alpha = 0.6, size = 2) +
  stat_summary(fun = mean, geom = "point", shape = 23, 
               size = 4, fill = "white", stroke = 1.5) +
  labs(title = "Dados Pareados (amostra de 50 indivíduos)",
       subtitle = "Linhas conectam medições do mesmo indivíduo",
       x = "Momento da Medição",
       y = "Pressão Arterial Sistólica (mmHg)") +
  scale_fill_manual(values = c("lightblue", "lightcoral")) +
  scale_color_manual(values = c("steelblue", "coral")) +
  theme(legend.position = "none")

p1_pareado | p2_pareado
```

### Teste t de Amostras Independentes (Inadequado)

```{r teste-independente-inadequado}
# Teste INADEQUADO tratando como amostras independentes
teste_independente <- t.test(BPsys ~ timepoint, data = dados_pa_pareado)
print(teste_independente)

cat("\n⚠️ ATENÇÃO: Esta análise é INADEQUADA porque assume independência\n")
cat("entre as amostras, quando na verdade são medições da mesma pessoa.\n")
```

### Histograma das Diferenças

```{r histograma-diferencas}
# Visualizando as diferenças
ggplot(dados_pa_largo, aes(x = diferenca)) +
  geom_histogram(aes(y = ..density..), bins = 25, fill = "steelblue", alpha = 0.7) +
  geom_density(color = "red", size = 1) +
  geom_vline(xintercept = mean(dados_pa_largo$diferenca), 
             color = "blue", linetype = "dashed", size = 1) +
  geom_vline(xintercept = 0, color = "black", linetype = "dotted", size = 0.8) +
  labs(title = "Diferenças entre Primeira e Segunda Medição",
       subtitle = "Linha azul: diferença média; Linha preta: zero",
       x = "Diferença (BPSys1 - BPSys2) em mmHg",
       y = "Densidade") +
  annotate("text", x = mean(dados_pa_largo$diferenca), y = 0.08,
           label = paste("Média =", round(mean(dados_pa_largo$diferenca), 2)),
           hjust = -0.1, color = "blue")
```

### Teste de Sinais para Dados Pareados

```{r teste-sinais-pareado}
# Teste de sinais
npos_pareado <- sum(dados_pa_largo$diferenca > 0)
ntotal_pareado <- nrow(dados_pa_largo)

cat("Número de diferenças positivas:", npos_pareado, "\n")
cat("Proporção de diferenças positivas:", 
    round(npos_pareado / ntotal_pareado, 3), "\n")

# Teste binomial
teste_sinais_pareado <- binom.test(npos_pareado, ntotal_pareado, p = 0.5)
print(teste_sinais_pareado)

cat("\nInterpretação: O teste de sinais", 
    ifelse(teste_sinais_pareado$p.value < 0.05, "indica", "não indica"),
    "diferença significativa.\n")
cat("Problema: Este teste descarta informações sobre a magnitude das diferenças.\n")
```

### Teste t Pareado

```{r teste-t-pareado}
# Teste t pareado (CORRETO)
teste_pareado <- t.test(dados_pa_largo$BPSys1, dados_pa_largo$BPSys2, 
                       paired = TRUE)
print(teste_pareado)

# Equivalente: teste t de uma amostra nas diferenças
teste_diferencas <- t.test(dados_pa_largo$diferenca, mu = 0)
cat("\n=== Verificação: Teste t nas diferenças ===\n")
cat("Estatística t:", round(teste_diferencas$statistic, 4), "\n")
cat("Valor-p:", format.pval(teste_diferencas$p.value, digits = 4), "\n")
cat("(Deve ser idêntico ao teste pareado acima)\n")

# Fator de Bayes
bf_pareado <- ttestBF(x = dados_pa_largo$diferenca, mu = 0)
print(bf_pareado)

bf_valor_pareado <- extractBF(bf_pareado)$bf[1]
cat("\n=== Interpretação ===\n")
cat("O teste t pareado", 
    ifelse(teste_pareado$p.value < 0.05, "mostra", "não mostra"),
    "diferença significativa.\n")
cat("Fator de Bayes:", round(bf_valor_pareado, 2), "\n")

if (bf_valor_pareado > 3) {
  cat("Há evidência moderada ou maior a favor da hipótese alternativa.\n")
} else if (bf_valor_pareado > 1) {
  cat("Há evidência fraca a favor da hipótese alternativa.\n")
} else {
  cat("A evidência favorece a hipótese nula.\n")
}
```

## 15.6 Comparando Mais de Duas Médias {#sec-anova}

Frequentemente, desejamos comparar mais de duas médias para determinar se alguma delas difere das demais. Por exemplo, em um ensaio clínico para tratamento da hipertensão com voluntários alocados aleatoriamente a uma de três condições: Medicamento 1, Medicamento 2 ou placebo.

### Simulando Dados de Ensaio Clínico

```{r dados-ensaio-clinico}
# Simulando dados de um ensaio clínico
set.seed(2023)

n_por_grupo <- 36

# Criando dados com diferentes efeitos de tratamento
dados_ensaio <- data.frame(
  tratamento = factor(rep(c("Placebo", "Medicamento 1", "Medicamento 2"), 
                         each = n_por_grupo)),
  sysBP = c(
    rnorm(n_por_grupo, mean = 141.6, sd = 10),   # Placebo
    rnorm(n_por_grupo, mean = 131.4, sd = 10),   # Medicamento 1 (reduz 10 mmHg)
    rnorm(n_por_grupo, mean = 139.6, sd = 10)    # Medicamento 2 (reduz 2 mmHg)
  )
)

# Estatísticas por grupo
stats_ensaio <- dados_ensaio %>%
  group_by(tratamento) %>%
  summarise(
    n = n(),
    media = mean(sysBP),
    dp = sd(sysBP),
    .groups = "drop"
  )

kable(stats_ensaio,
      caption = "Pressão Arterial Sistólica por Grupo de Tratamento",
      col.names = c("Tratamento", "n", "Média (mmHg)", "DP"),
      digits = 2) %>%
  kable_styling(bootstrap_options = c("striped", "hover"))

# Visualização
ggplot(dados_ensaio, aes(x = tratamento, y = sysBP, fill = tratamento)) +
  geom_boxplot(alpha = 0.7, width = 0.6) +
  geom_jitter(width = 0.2, alpha = 0.3, size = 2) +
  stat_summary(fun = mean, geom = "point", shape = 23, 
               size = 4, fill = "white", stroke = 1.5) +
  labs(title = "Pressão Arterial Sistólica por Grupo de Tratamento",
       subtitle = "Losango branco representa a média",
       x = "Grupo de Tratamento",
       y = "Pressão Arterial Sistólica (mmHg)") +
  scale_fill_manual(values = c("lightgray", "lightblue", "lightcoral")) +
  theme(legend.position = "none")
```

### Análise de Variância (ANOVA)

A **Análise de Variância (ANOVA)** testa a hipótese nula de que as médias de todos os grupos são iguais. A ideia básica é particionar a variância total nos dados:

-   $SS_{total}$: Soma dos quadrados total
-   $SS_{modelo}$: Soma dos quadrados explicada pelo modelo\
-   $SS_{erro}$: Soma dos quadrados não explicada (erro)

O **quadrado médio** é calculado dividindo pela quantidade de graus de liberdade:

$$MS_{modelo} = \frac{SS_{modelo}}{df_{modelo}} = \frac{SS_{modelo}}{p-1}$$

$$MS_{erro} = \frac{SS_{erro}}{df_{erro}} = \frac{SS_{erro}}{N-p}$$

onde $p$ é o número de grupos e $N$ é o número total de observações.

A **estatística F** é a razão dos quadrados médios:

$$F = \frac{MS_{modelo}}{MS_{erro}}$$

```{r anova-ensaio}
# Análise de Variância (ANOVA)
modelo_anova <- aov(sysBP ~ tratamento, data = dados_ensaio)
summary(modelo_anova)

# Modelo linear equivalente
modelo_lm_ensaio <- lm(sysBP ~ tratamento, data = dados_ensaio)
summary(modelo_lm_ensaio)

# ANOVA do modelo linear
anova_lm <- anova(modelo_lm_ensaio)
print(anova_lm)

cat("\n=== Interpretação da ANOVA ===\n")
cat("Estatística F:", round(anova_lm$`F value`[1], 2), "\n")
cat("Valor-p:", format.pval(anova_lm$`Pr(>F)`[1], digits = 4), "\n")
cat("Conclusão:", 
    ifelse(anova_lm$`Pr(>F)`[1] < 0.05,
           "Há diferença significativa entre pelo menos dois grupos.",
           "Não há evidência de diferença entre os grupos."), "\n")
```

### Codificação Dummy para ANOVA

```{r codificacao-dummy-anova}
# Criando variáveis dummy manualmente
# Placebo é a categoria de referência (baseline)
dados_ensaio <- dados_ensaio %>%
  mutate(
    d1 = ifelse(tratamento == "Medicamento 1", 1, 0),
    d2 = ifelse(tratamento == "Medicamento 2", 1, 0)
  )

# Modelo com dummies explícitas
modelo_dummy <- lm(sysBP ~ d1 + d2, data = dados_ensaio)
summary(modelo_dummy)

cat("\n=== Interpretação dos Coeficientes ===\n")
coefs_dummy <- coef(modelo_dummy)
cat("Intercepto (β₀):", round(coefs_dummy[1], 2), "- Média do Placebo\n")
cat("d1 (β₁):", round(coefs_dummy[2], 2), "- Efeito do Medicamento 1 vs Placebo\n")
cat("d2 (β₂):", round(coefs_dummy[3], 2), "- Efeito do Medicamento 2 vs Placebo\n")

# Verificando as médias previstas
cat("\nMédias previstas:\n")
cat("Placebo:", round(coefs_dummy[1], 2), "\n")
cat("Medicamento 1:", round(coefs_dummy[1] + coefs_dummy[2], 2), "\n")
cat("Medicamento 2:", round(coefs_dummy[1] + coefs_dummy[3], 2), "\n")
```

### Visualização da Distribuição F

```{r distribuicao-f, fig.width=10, fig.height=6}
# Visualizando a distribuição F
df1 <- 2  # graus de liberdade do numerador (p - 1)
df2 <- 105  # graus de liberdade do denominador (N - p)

x_vals <- seq(0, 6, length.out = 500)
f_vals <- df(x_vals, df1, df2)

# Valor crítico para α = 0.05
f_critico <- qf(0.95, df1, df2)
f_observado <- anova_lm$`F value`[1]

dados_f <- data.frame(x = x_vals, y = f_vals)

ggplot(dados_f, aes(x = x, y = y)) +
  geom_line(size = 1, color = "steelblue") +
  geom_area(data = subset(dados_f, x >= f_critico), 
            aes(x = x, y = y), fill = "red", alpha = 0.3) +
  geom_vline(xintercept = f_critico, color = "red", 
             linetype = "dashed", size = 1) +
  geom_vline(xintercept = f_observado, color = "darkgreen", 
             linetype = "solid", size = 1.2) +
  labs(title = "Distribuição F sob a Hipótese Nula",
       subtitle = paste("df1 =", df1, ", df2 =", df2),
       x = "Valor F",
       y = "Densidade",
       caption = "Linha vermelha: valor crítico (α=0.05); Linha verde: F observado") +
  annotate("text", x = f_critico, y = 0.5, 
           label = paste("F crítico =", round(f_critico, 2)),
           hjust = -0.1, color = "red") +
  annotate("text", x = f_observado, y = 0.6,
           label = paste("F obs =", round(f_observado, 2)),
           hjust = -0.1, color = "darkgreen")
```

### Comparações Post-Hoc

```{r comparacoes-post-hoc}
# Quando a ANOVA é significativa, queremos saber QUAIS grupos diferem
# Teste de Tukey HSD (Honest Significant Difference)
tukey_result <- TukeyHSD(modelo_anova)
print(tukey_result)

# Visualização das comparações
par(mar = c(5, 10, 4, 2))
plot(tukey_result, las = 1, cex.axis = 0.8)

# Formatando resultados
tukey_df <- as.data.frame(tukey_result$tratamento)
tukey_df$comparacao <- rownames(tukey_df)

kable(tukey_df[, c("comparacao", "diff", "lwr", "upr", "p adj")],
      caption = "Teste de Tukey HSD - Comparações Múltiplas",
      col.names = c("Comparação", "Diferença", "IC Inf", "IC Sup", "p-valor ajustado"),
      digits = 3,
      row.names = FALSE) %>%
  kable_styling(bootstrap_options = c("striped", "hover"))
```

## 15.8 Apêndice

### Teste t Pareado como Modelo Linear Misto

O teste t pareado também pode ser definido em termos de um modelo linear geral. Para isso, incluímos todas as medições de cada sujeito como pontos de dados e incluímos no modelo uma variável que codifica a identidade de cada indivíduo.

Isso é conhecido como **modelo misto**, pois inclui os efeitos das variáveis independentes (efeitos fixos), bem como os efeitos dos indivíduos (efeitos aleatórios).

```{r modelo-misto-pareado}
# Modelo misto usando lmer()
# (1|ID) indica um intercepto aleatório para cada indivíduo
modelo_misto <- lmer(BPsys ~ timepoint + (1 | ID), 
                    data = dados_pa_pareado)

summary(modelo_misto)

cat("\n=== Comparação de Resultados ===\n")
cat("Teste t pareado - estatística t:", 
    round(teste_pareado$statistic, 3), "\n")
cat("Teste t pareado - valor-p:", 
    format.pval(teste_pareado$p.value, digits = 4), "\n")

# Extraindo coeficiente do modelo misto
coef_misto <- summary(modelo_misto)$coefficients
cat("\nModelo misto - estatística t:", 
    round(coef_misto[2, "t value"], 3), "\n")
cat("Modelo misto - valor-p:", 
    format.pval(coef_misto[2, "Pr(>|t|)"], digits = 4), "\n")

cat("\nNota: Os valores p são muito próximos, confirmando a equivalência.\n")
```

### Visualização dos Efeitos Aleatórios

```{r efeitos-aleatorios, fig.width=10, fig.height=6}
# Extraindo efeitos aleatórios (interceptos por indivíduo)
ranef_valores <- ranef(modelo_misto)$ID
ranef_df <- data.frame(
  ID = rownames(ranef_valores),
  intercepto_aleatorio = ranef_valores[, 1]
)

# Visualização
ggplot(ranef_df, aes(x = intercepto_aleatorio)) +
  geom_histogram(bins = 30, fill = "steelblue", alpha = 0.7) +
  geom_vline(xintercept = 0, color = "red", linetype = "dashed", size = 1) +
  labs(title = "Distribuição dos Efeitos Aleatórios (Interceptos por Indivíduo)",
       subtitle = "Modelo Misto para Dados Pareados",
       x = "Desvio do Intercepto Médio",
       y = "Frequência") +
  theme_minimal()
```

------------------------------------------------------------------------

::: callout-note
## Resumo do Capítulo

Este capítulo apresentou diversos métodos para comparar médias:

-   **Teste t de uma amostra**: comparar média com valor hipotético
-   **Teste t de duas amostras**: comparar médias de dois grupos independentes
-   **Teste t pareado**: comparar médias de observações relacionadas
-   **ANOVA**: comparar médias de três ou mais grupos
-   **Modelo linear**: framework unificado para todos os testes acima

Também discutimos: - Fatores de Bayes para quantificar evidências - Tamanhos de efeito (d de Cohen, R²) - Comparações post-hoc após ANOVA - Modelos mistos para dados com estrutura hierárquica
:::