# Duas Variáveis Categóricas: Teste Qui-Quadrado {#sec-duas-var-categ}

## Introdução {#sec-intro-qui-quadrado}

Quando trabalhamos com duas variáveis categóricas, frequentemente queremos saber se existe uma associação entre elas. Por exemplo:

-   Existe relação entre sexo e preferência por determinado produto?
-   Há associação entre nível de escolaridade e opinião sobre uma política pública?
-   O tratamento aplicado está relacionado com o resultado obtido?

O **teste qui-quadrado** (χ²) é uma das ferramentas estatísticas mais utilizadas para responder a essas questões.

## Tabelas de Contingência {#sec-tabelas-contingencia}

Antes de realizar o teste qui-quadrado, organizamos os dados em uma **tabela de contingência** (ou tabela cruzada), que mostra as frequências observadas para cada combinação de categorias das duas variáveis.

### Exemplo 1: Preferência de Curso e Gênero

```{r}
#| label: tbl-exemplo-curso-genero
#| tbl-cap: "Distribuição de estudantes por curso e gênero"

library(tidyverse)
library(knitr)

# Criando dados de exemplo
dados_curso <- data.frame(
  Curso = c(rep("Direito", 120), rep("Economia", 80), rep("Administração", 100)),
  Genero = c(rep("Feminino", 75), rep("Masculino", 45),
             rep("Feminino", 35), rep("Masculino", 45),
             rep("Feminino", 50), rep("Masculino", 50))
)

# Tabela de contingência
tabela_cont <- table(dados_curso$Genero, dados_curso$Curso)
kable(tabela_cont, caption = "Frequências Observadas")

# Adicionar totais marginais
tabela_com_totais <- addmargins(tabela_cont)
kable(tabela_com_totais, caption = "Frequências Observadas com Totais")
```

### Proporções

Também é útil examinar as proporções:

```{r}
#| label: tbl-proporcoes
#| tbl-cap: "Proporções por linha e coluna"

# Proporções por linha
prop_linha <- prop.table(tabela_cont, margin = 1)
kable(round(prop_linha, 3), caption = "Proporções por Linha (Gênero)")

# Proporções por coluna
prop_coluna <- prop.table(tabela_cont, margin = 2)
kable(round(prop_coluna, 3), caption = "Proporções por Coluna (Curso)")
```

## O Teste Qui-Quadrado de Independência {#sec-teste-qui-quadrado}

### Hipóteses

-   **H₀** (Hipótese Nula): As duas variáveis são independentes (não há associação)
-   **H₁** (Hipótese Alternativa): As duas variáveis são dependentes (há associação)

### Estatística do Teste

A estatística qui-quadrado é calculada como:

$$
\chi^2 = \sum_{i=1}^{r} \sum_{j=1}^{c} \frac{(O_{ij} - E_{ij})^2}{E_{ij}}
$$

Onde:

-   $O_{ij}$ = frequência observada na célula (i,j)
-   $E_{ij}$ = frequência esperada na célula (i,j)
-   r = número de linhas
-   c = número de colunas

### Frequências Esperadas

Sob a hipótese de independência, a frequência esperada para cada célula é:

$$
E_{ij} = \frac{(\text{Total da linha i}) \times (\text{Total da coluna j})}{\text{Total geral}}
$$

```{r}
#| label: tbl-freq-esperadas
#| tbl-cap: "Frequências esperadas sob H₀"

# Calcular frequências esperadas
teste_qui <- chisq.test(tabela_cont)
freq_esperadas <- teste_qui$expected

kable(round(freq_esperadas, 2), caption = "Frequências Esperadas")
```

### Realizando o Teste

```{r}
#| label: teste-qui-quadrado-exemplo1

# Teste qui-quadrado
resultado_teste <- chisq.test(tabela_cont)
print(resultado_teste)

# Componentes do teste
cat("\nEstatística Qui-quadrado:", round(resultado_teste$statistic, 4), "\n")
cat("Graus de liberdade:", resultado_teste$parameter, "\n")
cat("Valor-p:", format(resultado_teste$p.value, scientific = FALSE), "\n")
```

### Graus de Liberdade

Os graus de liberdade para o teste qui-quadrado são:

$$
gl = (r - 1) \times (c - 1)
$$

Onde r é o número de linhas e c é o número de colunas.

### Interpretação

Se o **valor-p \< α** (geralmente 0,05):

\- Rejeitamos H₀

\- Concluímos que [***há evidência***]{.underline} de [***associação***]{.underline} entre as [***duas variáveis categóricas***]{.underline},

Se o **valor-p ≥ α**:

\- Não rejeitamos H₀

\- Não [***há evidência***]{.underline} suficiente de [***associação***]{.underline}.

## Visualização {#sec-visualizacao}

### Gráfico de Barras Agrupadas

```{r}
#| label: fig-barras-agrupadas
#| fig-cap: "Distribuição de estudantes por curso e gênero"

library(ggplot2)

# Preparar dados para visualização
dados_viz <- as.data.frame(tabela_cont)
names(dados_viz) <- c("Genero", "Curso", "Frequencia")

ggplot(dados_viz, aes(x = Curso, y = Frequencia, fill = Genero)) +
  geom_bar(stat = "identity", position = "dodge") +
  labs(title = "Distribuição de Estudantes por Curso e Gênero",
       x = "Curso",
       y = "Frequência",
       fill = "Gênero") +
  theme_minimal() +
  scale_fill_brewer(palette = "Set2")
```

### Gráfico de Mosaico

```{r}
#| label: fig-mosaico
#| fig-cap: "Gráfico de mosaico mostrando a relação entre curso e gênero"

# Gráfico de mosaico
mosaicplot(tabela_cont, 
           main = "Gráfico de Mosaico: Curso vs Gênero",
           color = c("#66C2A5", "#FC8D62"),
           las = 1)
```

## Resíduos Padronizados {#sec-residuos}

Os resíduos padronizados (ou resíduos de Pearson) ajudam a identificar quais células contribuem mais para o valor da estatística qui-quadrado:

$$
r_{ij} = \frac{O_{ij} - E_{ij}}{\sqrt{E_{ij}}}
$$

```{r}
#| label: tbl-residuos
#| tbl-cap: "Resíduos padronizados"

residuos <- resultado_teste$residuals
kable(round(residuos, 2), caption = "Resíduos Padronizados")

# Interpretação: valores > 2 ou < -2 são considerados significativos
```

**Interpretação dos Resíduos:**

-   Valores **\> +2**: Frequência observada muito maior que a esperada
-   Valores **\< -2**: Frequência observada muito menor que a esperada
-   Valores entre **-2 e +2**: Diferença não significativa

## Exemplo 2: Tratamento e Resultado {#sec-exemplo-tratamento}

```{r}
#| label: exemplo-tratamento

# Dados: Efeito de um tratamento
tratamento_resultado <- matrix(
  c(45, 15,   # Grupo Tratamento: Melhora, Não melhora
    30, 30),  # Grupo Controle: Melhora, Não melhora
  nrow = 2, byrow = TRUE,
  dimnames = list(
    Grupo = c("Tratamento", "Controle"),
    Resultado = c("Melhora", "Não Melhora")
  )
)

kable(tratamento_resultado, caption = "Resultados por Grupo")

# Teste qui-quadrado
teste_tratamento <- chisq.test(tratamento_resultado)
print(teste_tratamento)
```

### Visualização dos Resultados

```{r}
#| label: fig-tratamento
#| fig-cap: "Comparação de resultados entre grupos"

# Converter para formato longo
dados_trat <- as.data.frame(as.table(tratamento_resultado))
names(dados_trat) <- c("Grupo", "Resultado", "Frequencia")

ggplot(dados_trat, aes(x = Grupo, y = Frequencia, fill = Resultado)) +
  geom_bar(stat = "identity", position = "fill") +
  labs(title = "Proporção de Resultados por Grupo",
       x = "Grupo",
       y = "Proporção",
       fill = "Resultado") +
  scale_y_continuous(labels = scales::percent) +
  theme_minimal() +
  scale_fill_manual(values = c("#8DD3C7", "#FB8072"))
```

## Pressupostos do Teste Qui-Quadrado {#sec-pressupostos}

Para que o teste qui-quadrado seja válido:

1.  **Observações independentes**: Cada observação deve pertencer a apenas uma célula da tabela

2.  **Frequências esperadas adequadas**:

    -   Todas as frequências esperadas devem ser ≥ 1
    -   Pelo menos 80% das frequências esperadas devem ser ≥ 5

3.  **Amostra aleatória**: Os dados devem vir de uma amostra aleatória

### Verificando os Pressupostos

```{r}
#| label: verificar-pressupostos

# Verificar frequências esperadas
cat("Frequências Esperadas:\n")
print(round(teste_tratamento$expected, 2))

# Verificar se alguma frequência esperada é < 5
freq_baixas <- sum(teste_tratamento$expected < 5)
cat("\nNúmero de células com frequência esperada < 5:", freq_baixas, "\n")

if(freq_baixas > 0) {
  cat("ATENÇÃO: Existem células com frequência esperada < 5\n")
  cat("Considere usar o teste exato de Fisher\n")
}
```

## Teste Exato de Fisher {#sec-fisher}

Para tabelas 2×2 com frequências esperadas baixas, use o teste exato de Fisher:

```{r}
#| label: teste-fisher

# Teste exato de Fisher (exemplo com dados pequenos)
dados_pequenos <- matrix(
  c(8, 2,
    3, 7),
  nrow = 2,
  dimnames = list(
    Grupo = c("A", "B"),
    Resultado = c("Sucesso", "Falha")
  )
)

kable(dados_pequenos, caption = "Exemplo com Frequências Baixas")

# Teste de Fisher
fisher.test(dados_pequenos)
```

## Medidas de Associação {#sec-medidas-associacao}

### V de Cramér

Para medir a força da associação (independente do tamanho da amostra):

$$
V = \sqrt{\frac{\chi^2}{n \times \min(r-1, c-1)}}
$$

```{r}
#| label: cramer-v

# Função para calcular V de Cramér
cramer_v <- function(qui_quadrado_test) {
  chi2 <- qui_quadrado_test$statistic
  n <- sum(qui_quadrado_test$observed)
  min_dim <- min(dim(qui_quadrado_test$observed)) - 1
  
  v <- sqrt(chi2 / (n * min_dim))
  return(as.numeric(v))
}

v_cramér <- cramer_v(resultado_teste)
cat("V de Cramér:", round(v_cramér, 3), "\n")

# Interpretação
cat("\nInterpretação do V de Cramér:\n")
cat("0.00 - 0.10: Associação fraca\n")
cat("0.10 - 0.30: Associação moderada\n")
cat("0.30 - 1.00: Associação forte\n")
```

### Odds Ratio (para tabelas 2×2)

```{r}
#| label: odds-ratio

# Calcular Odds Ratio para tabela 2x2
if(all(dim(tratamento_resultado) == c(2, 2))) {
  # Odds de melhora no grupo tratamento
  odds_tratamento <- tratamento_resultado[1,1] / tratamento_resultado[1,2]
  
  # Odds de melhora no grupo controle
  odds_controle <- tratamento_resultado[2,1] / tratamento_resultado[2,2]
  
  # Odds Ratio
  or <- odds_tratamento / odds_controle
  
  cat("Odds Ratio:", round(or, 3), "\n")
  cat("\nInterpretação:\n")
  cat("OR = 1: Sem associação\n")
  cat("OR > 1: Tratamento aumenta chances de melhora\n")
  cat("OR < 1: Tratamento diminui chances de melhora\n")
  
  # Intervalo de confiança (usando método de Woolf)
  log_or <- log(or)
  se_log_or <- sqrt(sum(1/tratamento_resultado))
  ic_inf <- exp(log_or - 1.96 * se_log_or)
  ic_sup <- exp(log_or + 1.96 * se_log_or)
  
  cat("\nIC 95% para OR: [", round(ic_inf, 3), ",", round(ic_sup, 3), "]\n")
}
```

## Exemplo 3: Tabela com Mais de Duas Categorias {#sec-exemplo-multiplo}

```{r}
#| label: exemplo-educacao-opiniao

# Dados: Nível de educação e opinião sobre uma política
educacao_opiniao <- matrix(
  c(20, 30, 15,   # Fundamental
    35, 40, 25,   # Médio
    45, 30, 20),  # Superior
  nrow = 3, byrow = TRUE,
  dimnames = list(
    Educacao = c("Fundamental", "Médio", "Superior"),
    Opiniao = c("Favorável", "Neutro", "Contrário")
  )
)

kable(educacao_opiniao, caption = "Educação vs Opinião")

# Teste qui-quadrado
teste_edu <- chisq.test(educacao_opiniao)
print(teste_edu)

# Resíduos padronizados
cat("\nResíduos Padronizados:\n")
print(round(teste_edu$residuals, 2))

# V de Cramér
v_edu <- cramer_v(teste_edu)
cat("\nV de Cramér:", round(v_edu, 3), "\n")
```

### Visualização com Heatmap

```{r}
#| label: fig-heatmap-residuos
#| fig-cap: "Mapa de calor dos resíduos padronizados"

library(reshape2)

# Preparar dados dos resíduos
residuos_df <- melt(teste_edu$residuals)
names(residuos_df) <- c("Educacao", "Opiniao", "Residuo")

ggplot(residuos_df, aes(x = Opiniao, y = Educacao, fill = Residuo)) +
  geom_tile(color = "white") +
  geom_text(aes(label = round(Residuo, 2)), color = "black", size = 4) +
  scale_fill_gradient2(low = "#2166AC", mid = "white", high = "#B2182B",
                       midpoint = 0, name = "Resíduo\nPadronizado") +
  labs(title = "Mapa de Calor dos Resíduos Padronizados",
       x = "Opinião",
       y = "Nível de Educação") +
  theme_minimal() +
  theme(axis.text.x = element_text(angle = 45, hjust = 1))
```

## Relatando os Resultados {#sec-relatorio}

Ao relatar os resultados de um teste qui-quadrado, inclua:

1.  **Estatística qui-quadrado** e **graus de liberdade**
2.  **Valor-p**
3.  **Medida de associação** (V de Cramér, Odds Ratio)
4.  **Interpretação substantiva**

**Exemplo de redação:**

> Foi realizado um teste qui-quadrado para avaliar a associação entre nível de educação e opinião sobre a política pública. Os resultados indicaram uma associação significativa entre as variáveis (χ² = `r round(teste_edu$statistic, 2)`, gl = `r teste_edu$parameter`, p `r ifelse(teste_edu$p.value < 0.001, "< 0.001", paste("=", round(teste_edu$p.value, 3)))`). A força da associação, medida pelo V de Cramér, foi de `r round(v_edu, 3)`, indicando uma associação `r ifelse(v_edu < 0.1, "fraca", ifelse(v_edu < 0.3, "moderada", "forte"))`. A análise dos resíduos padronizados revelou que...

## Exercícios Práticos {#sec-exercicios}

### Exercício 1

Uma pesquisa foi realizada para avaliar se há relação entre o tipo de mídia preferido e a faixa etária:

```{r}
#| label: exercicio-1

# Dados do exercício
midia_idade <- matrix(
  c(30, 45, 25,   # 18-30 anos
    25, 35, 40,   # 31-50 anos
    15, 20, 45),  # 51+ anos
  nrow = 3, byrow = TRUE,
  dimnames = list(
    Idade = c("18-30", "31-50", "51+"),
    Midia = c("Digital", "TV", "Impressa")
  )
)

kable(midia_idade, caption = "Preferência de Mídia por Faixa Etária")

# Realize o teste qui-quadrado
teste_ex1 <- chisq.test(midia_idade)
print(teste_ex1)

# Calcule o V de Cramér
v_ex1 <- cramer_v(teste_ex1)
cat("\nV de Cramér:", round(v_ex1, 3))
```

**Questões:**

1.  Há evidência de associação entre faixa etária e preferência de mídia?
2.  Qual a força dessa associação?
3.  Quais células contribuem mais para o qui-quadrado?

## Resumo {#sec-resumo}

**Quando usar o teste qui-quadrado:**

-   Duas variáveis categóricas
-   Observações independentes
-   Frequências esperadas adequadas

**Passos para análise:**

1.  Criar tabela de contingência
2.  Verificar pressupostos
3.  Calcular estatística qui-quadrado
4.  Comparar com distribuição qui-quadrado
5.  Calcular medidas de associação
6.  Examinar resíduos padronizados
7.  Interpretar resultados

**Alternativas:**

-   Teste exato de Fisher (tabelas 2×2 com n pequeno)
-   Teste G (Teste de Razão de Verossimilhança - TRV)
-   Teste de McNemar (dados pareados)

## Referências {#sec-referencias}

-   Moore, D. S., Notz, W. I., & Fligner, M. A. (2023). *A Estatística Básica e Sua Prática* (9ª ed.)
-   Agresti, A. (2018). *Categorical Data Analysis* (3rd ed.)
-   Field, A., Miles, J., & Field, Z. (2012). *Discovering Statistics Using R.*