# Comparação de Duas Médias {#sec-cap21-comparacao-duas-medias}

::: callout-note
## Capítulo 21 - Comparação de Duas Médias

Este capítulo apresenta métodos estatísticos para comparar médias de dois grupos independentes, incluindo procedimentos t de duas amostras, testes de Welch e análise da igualdade de variâncias.
:::

## Introdução

A comparação de duas médias populacionais é um dos problemas mais comuns em estatística aplicada. Frequentemente, precisamos determinar se:

-   Dois tratamentos produzem resultados diferentes
-   Dois grupos têm características diferentes
-   Uma mudança de política teve efeito significativo
-   Dois métodos de ensino são igualmente eficazes

```{r setup-duas-medias, message=FALSE, warning=FALSE}
# Carregando bibliotecas necessárias
library(tidyverse)
library(ggplot2)
library(scales)
library(knitr)
library(kableExtra)
library(gridExtra)
library(patchwork)
library(broom)
library(car)

# Configurações globais
theme_set(theme_minimal(base_size = 12))
options(digits = 4)
set.seed(2023)
```

## 21.1 Configuração do Problema {#sec-configuracao-problema}

### Parâmetros e Estatísticas

Sejam duas populações com:

-   **População 1**: média μ₁ e desvio-padrão σ₁
-   **População 2**: média μ₂ e desvio-padrão σ₂

**Amostras independentes**: - Amostra 1: x̄₁, s₁, n₁ - Amostra 2: x̄₂, s₂, n₂

**Objetivo**: Fazer inferência sobre μ₁ - μ₂

### Condições para Procedimentos t de Duas Amostras

::: callout-important
## Condições de Aplicação

1.  **Dados**: Duas amostras de observações quantitativas
2.  **Independência**: As observações em cada amostra são independentes
3.  **Amostras independentes**: As duas amostras são independentes entre si
4.  **Normalidade**: Cada população tem distribuição aproximadamente Normal, ou amostras grandes (n \> 30)
:::

```{r condicoes-visualizacao}
# Simulando dados para demonstrar as condições
set.seed(123)

# Duas amostras independentes com distribuições normais
amostra1 <- rnorm(25, mean = 75, sd = 8)
amostra2 <- rnorm(30, mean = 70, sd = 10)

# Criando dataset
dados_exemplo <- data.frame(
  valor = c(amostra1, amostra2),
  grupo = factor(rep(c("Grupo 1", "Grupo 2"), c(25, 30)))
)

# Verificando normalidade visualmente
p1 <- ggplot(dados_exemplo, aes(sample = valor)) +
  stat_qq() +
  stat_qq_line() +
  facet_wrap(~ grupo) +
  labs(title = "Q-Q Plot para Verificação de Normalidade",
       x = "Quantis Teóricos", y = "Quantis Amostrais")

# Histogramas
p2 <- ggplot(dados_exemplo, aes(x = valor, fill = grupo)) +
  geom_histogram(alpha = 0.7, bins = 12, position = "identity") +
  facet_wrap(~ grupo) +
  labs(title = "Distribuição dos Dados por Grupo",
       x = "Valores", y = "Frequência") +
  scale_fill_manual(values = c("steelblue", "orange")) +
  theme(legend.position = "none")

# Boxplots comparativos
p3 <- ggplot(dados_exemplo, aes(x = grupo, y = valor, fill = grupo)) +
  geom_boxplot(alpha = 0.7) +
  geom_jitter(width = 0.2, alpha = 0.5) +
  labs(title = "Comparação dos Grupos",
       x = "Grupo", y = "Valores") +
  scale_fill_manual(values = c("steelblue", "orange")) +
  theme(legend.position = "none")

# Estatísticas descritivas
estat_descr <- dados_exemplo %>%
  group_by(grupo) %>%
  summarise(
    n = n(),
    media = mean(valor),
    mediana = median(valor),
    desvio_padrao = sd(valor),
    variancia = var(valor),
    .groups = "drop"
  )

print("Estatísticas Descritivas por Grupo:")
kable(estat_descr, 
      caption = "Estatísticas Descritivas",
      col.names = c("Grupo", "n", "Média", "Mediana", "Desvio-Padrão", "Variância"),
      digits = 2) %>%
  kable_styling(bootstrap_options = c("striped", "hover"))

# Exibindo gráficos
(p1 | p2) / p3
```

## 21.2 Teste t de Duas Amostras {#sec-teste-t-duas-amostras}

### Caso 1: Variâncias Populacionais Iguais (Teste t Pooled)

Quando σ₁ = σ₂ = σ (desconhecido), usamos o **teste t pooled**.

**Estatística de teste**: $$t = \frac{(\bar{x_1} - \bar{x_2}) - (\mu_1 - \mu_2)}{s_p \sqrt{\frac{1}{n_1} + \frac{1}{n_2}}}$$

onde o **desvio-padrão pooled** é: $$s_p = \sqrt{\frac{(n_1-1)s_1^2 + (n_2-1)s_2^2}{n_1 + n_2 - 2}}$$

**Graus de liberdade**: df = n₁ + n₂ - 2

```{r teste-t-pooled}
# Exemplo prático: Eficácia de dois métodos de ensino jurídico

# Simulando dados realistas
set.seed(456)

# Método tradicional (aulas expositivas)
metodo_tradicional <- rnorm(20, mean = 72, sd = 12)

# Método inovador (aprendizagem ativa)
metodo_inovador <- rnorm(18, mean = 78, sd = 11)

# Criando dataset
ensino_juridico <- data.frame(
  nota = c(metodo_tradicional, metodo_inovador),
  metodo = factor(rep(c("Tradicional", "Inovador"), c(20, 18)))
)

# Estatísticas descritivas
stats_ensino <- ensino_juridico %>%
  group_by(metodo) %>%
  summarise(
    n = n(),
    media = mean(nota),
    dp = sd(nota),
    variancia = var(nota),
    .groups = "drop"
  )

print("Estatísticas por Método de Ensino:")
kable(stats_ensino,
      digits = 2,
      col.names = c("Método", "n", "Média", "Desvio-Padrão", "Variância")) %>%
  kable_styling(bootstrap_options = c("striped", "hover"))

# Verificando igualdade de variâncias (Teste F)
var_test <- var.test(nota ~ metodo, data = ensino_juridico)
print("Teste F para Igualdade de Variâncias:")
print(var_test)

# Teste t pooled (assumindo variâncias iguais)
t_test_pooled <- t.test(nota ~ metodo, 
                       data = ensino_juridico, 
                       var.equal = TRUE,
                       alternative = "two.sided")

print("Teste t Pooled (Variâncias Iguais):")
print(t_test_pooled)

# Cálculos manuais para demonstração
n1 <- stats_ensino$n[2]  # Inovador
n2 <- stats_ensino$n[1]  # Tradicional
x1_bar <- stats_ensino$media[2]
x2_bar <- stats_ensino$media[1]
s1 <- stats_ensino$dp[2]
s2 <- stats_ensino$dp[1]

# Desvio-padrão pooled
sp <- sqrt(((n1-1)*s1^2 + (n2-1)*s2^2) / (n1 + n2 - 2))
cat("Desvio-padrão pooled (sp):", round(sp, 3), "\n")

# Erro padrão da diferença
se_diff <- sp * sqrt(1/n1 + 1/n2)
cat("Erro padrão da diferença:", round(se_diff, 3), "\n")

# Estatística t
t_stat <- (x1_bar - x2_bar) / se_diff
cat("Estatística t:", round(t_stat, 3), "\n")

# Graus de liberdade
df <- n1 + n2 - 2
cat("Graus de liberdade:", df, "\n")

# Valor p (bilateral)
p_valor <- 2 * pt(abs(t_stat), df, lower.tail = FALSE)
cat("Valor p:", round(p_valor, 4), "\n")

# Visualização
p_ensino <- ggplot(ensino_juridico, aes(x = metodo, y = nota, fill = metodo)) +
  geom_boxplot(alpha = 0.7, width = 0.6) +
  geom_jitter(width = 0.2, alpha = 0.6, size = 2) +
  stat_summary(fun = mean, geom = "point", 
               shape = 23, size = 4, fill = "white", stroke = 1.5) +
  labs(title = "Comparação das Notas por Método de Ensino",
       subtitle = paste("Teste t pooled: t =", round(t_stat, 2), 
                       ", p-valor =", round(p_valor, 4)),
       x = "Método de Ensino", 
       y = "Nota Final",
       caption = "Losango branco = média") +
  scale_fill_manual(values = c("lightcoral", "lightblue")) +
  theme(legend.position = "none")

print(p_ensino)
```

### Caso 2: Variâncias Populacionais Diferentes (Teste de Welch)

Quando σ₁ ≠ σ₂, usamos o **teste t de Welch** (mais robusto):

**Estatística de teste**: $$t = \frac{(\bar{x_1} - \bar{x_2}) - (\mu_1 - \mu_2)}{\sqrt{\frac{s_1^2}{n_1} + \frac{s_2^2}{n_2}}}$$

**Graus de liberdade** (fórmula de Welch-Satterthwaite): $$df = \frac{\left(\frac{s_1^2}{n_1} + \frac{s_2^2}{n_2}\right)^2}{\frac{(s_1^2/n_1)^2}{n_1-1} + \frac{(s_2^2/n_2)^2}{n_2-1}}$$

```{r teste-welch}
# Exemplo: Tempo de processamento de dois tribunais

set.seed(789)

# Tribunal A (mais consistente)
tribunal_a <- rnorm(25, mean = 45, sd = 8)

# Tribunal B (mais variável) 
tribunal_b <- rnorm(22, mean = 40, sd = 18)

# Dataset
processamento <- data.frame(
  tempo = c(tribunal_a, tribunal_b),
  tribunal = factor(rep(c("Tribunal A", "Tribunal B"), c(25, 22)))
)

# Estatísticas descritivas
stats_tribunal <- processamento %>%
  group_by(tribunal) %>%
  summarise(
    n = n(),
    media = mean(tempo),
    dp = sd(tempo),
    variancia = var(tempo),
    cv = sd(tempo)/mean(tempo),  # Coeficiente de variação
    .groups = "drop"
  )

print("Estatísticas por Tribunal:")
kable(stats_tribunal,
      digits = 2,
      col.names = c("Tribunal", "n", "Média", "Desvio-Padrão", 
                   "Variância", "CV")) %>%
  kable_styling(bootstrap_options = c("striped", "hover"))

# Teste F para igualdade de variâncias
var_test_tribunal <- var.test(tempo ~ tribunal, data = processamento)
print("Teste F para Igualdade de Variâncias:")
print(var_test_tribunal)

# Teste de Welch (variâncias diferentes)
t_test_welch <- t.test(tempo ~ tribunal, 
                      data = processamento, 
                      var.equal = FALSE,  # Welch
                      alternative = "two.sided")

print("Teste t de Welch (Variâncias Diferentes):")
print(t_test_welch)

# Comparando os dois testes
t_test_pooled_trib <- t.test(tempo ~ tribunal, 
                           data = processamento, 
                           var.equal = TRUE)

comparacao <- data.frame(
  Teste = c("Pooled", "Welch"),
  Estatistica_t = c(t_test_pooled_trib$statistic, t_test_welch$statistic),
  GL = c(t_test_pooled_trib$parameter, t_test_welch$parameter),
  Valor_p = c(t_test_pooled_trib$p.value, t_test_welch$p.value)
)

print("Comparação dos Testes:")
kable(comparacao, digits = 4) %>%
  kable_styling(bootstrap_options = c("striped", "hover"))

# Visualização com foco na variabilidade
p_tribunais <- processamento %>%
  ggplot(aes(x = tribunal, y = tempo, fill = tribunal)) +
  geom_violin(alpha = 0.7, draw_quantiles = c(0.25, 0.5, 0.75)) +
  geom_jitter(width = 0.2, alpha = 0.5) +
  stat_summary(fun = mean, geom = "point", 
               shape = 23, size = 4, fill = "white", stroke = 1.5) +
  labs(title = "Tempo de Processamento por Tribunal",
       subtitle = paste("Welch t-test: t =", round(t_test_welch$statistic, 2),
                       ", df =", round(t_test_welch$parameter, 1),
                       ", p =", round(t_test_welch$p.value, 4)),
       x = "Tribunal", 
       y = "Tempo (dias)",
       caption = "Violin plot mostra densidade; losango = média") +
  scale_fill_manual(values = c("lightgreen", "lightpink")) +
  theme(legend.position = "none")

print(p_tribunais)
```

## 21.3 Intervalos de Confiança para a Diferença de Médias {#sec-ic-diferenca-medias}

### Intervalo de Confiança (Variâncias Iguais)

$$(\bar{x_1} - \bar{x_2}) \pm t^*_{df} \cdot s_p \sqrt{\frac{1}{n_1} + \frac{1}{n_2}}$$

### Intervalo de Confiança (Variâncias Diferentes)

$$(\bar{x_1} - \bar{x_2}) \pm t^*_{df} \cdot \sqrt{\frac{s_1^2}{n_1} + \frac{s_2^2}{n_2}}$$

```{r intervalos-confianca}
# Exemplo: Efetividade de dois programas de reabilitação criminal

set.seed(101)

# Programa A: Terapia cognitivo-comportamental
programa_a <- rnorm(30, mean = 12.5, sd = 4.2)  # meses sem reincidência

# Programa B: Programa tradicional
programa_b <- rnorm(28, mean = 9.8, sd = 3.8)

# Dataset
reabilitacao <- data.frame(
  meses_sem_reincidencia = c(programa_a, programa_b),
  programa = factor(rep(c("TCC", "Tradicional"), c(30, 28)))
)

# Análise exploratória
stats_reab <- reabilitacao %>%
  group_by(programa) %>%
  summarise(
    n = n(),
    media = mean(meses_sem_reincidencia),
    dp = sd(meses_sem_reincidencia),
    mediana = median(meses_sem_reincidencia),
    q1 = quantile(meses_sem_reincidencia, 0.25),
    q3 = quantile(meses_sem_reincidencia, 0.75),
    .groups = "drop"
  )

kable(stats_reab, digits = 2, 
      caption = "Estatísticas dos Programas de Reabilitação") %>%
  kable_styling(bootstrap_options = c("striped", "hover"))

# Teste de igualdade de variâncias
var_test_reab <- var.test(meses_sem_reincidencia ~ programa, data = reabilitacao)
print(paste("Teste F - valor p:", round(var_test_reab$p.value, 4)))

# Como p > 0.05, assumimos variâncias iguais
# Teste t pooled com IC
t_test_reab <- t.test(meses_sem_reincidencia ~ programa, 
                     data = reabilitacao, 
                     var.equal = TRUE,
                     conf.level = 0.95)

print("Teste t Pooled com Intervalo de Confiança (95%):")
print(t_test_reab)

# Extraindo informações do IC
ic_lower <- t_test_reab$conf.int[1]
ic_upper <- t_test_reab$conf.int[2]
diferenca <- t_test_reab$estimate[1] - t_test_reab$estimate[2]

cat("\nInterpretação do Intervalo de Confiança:\n")
cat("Diferença estimada (TCC - Tradicional):", round(diferenca, 2), "meses\n")
cat("IC 95%: [", round(ic_lower, 2), ";", round(ic_upper, 2), "] meses\n")
cat("Como o IC não contém 0, há evidência de diferença significativa.\n")

# Diferentes níveis de confiança
niveis_conf <- c(0.90, 0.95, 0.99)
resultados_ic <- map_dfr(niveis_conf, function(nivel) {
  test_temp <- t.test(meses_sem_reincidencia ~ programa, 
                     data = reabilitacao, 
                     var.equal = TRUE,
                     conf.level = nivel)
  
  tibble(
    Confianca = paste0(nivel * 100, "%"),
    Limite_Inferior = test_temp$conf.int[1],
    Limite_Superior = test_temp$conf.int[2],
    Largura = test_temp$conf.int[2] - test_temp$conf.int[1]
  )
})

print("Intervalos de Confiança para Diferentes Níveis:")
kable(resultados_ic, digits = 3) %>%
  kable_styling(bootstrap_options = c("striped", "hover"))

# Visualização dos resultados
p_reab1 <- ggplot(reabilitacao, aes(x = programa, y = meses_sem_reincidencia, 
                                   fill = programa)) +
  geom_boxplot(alpha = 0.7, width = 0.6) +
  geom_jitter(width = 0.2, alpha = 0.6, size = 2) +
  stat_summary(fun = mean, geom = "point", 
               shape = 23, size = 4, fill = "white", stroke = 1.5) +
  labs(title = "Meses sem Reincidência por Programa",
       x = "Programa de Reabilitação", 
       y = "Meses sem Reincidência") +
  scale_fill_manual(values = c("lightblue", "lightcoral")) +
  theme(legend.position = "none")

# Gráfico do intervalo de confiança
p_reab2 <- ggplot(resultados_ic, aes(x = Confianca, y = (Limite_Inferior + Limite_Superior)/2)) +
  geom_point(size = 3) +
  geom_errorbar(aes(ymin = Limite_Inferior, ymax = Limite_Superior), 
                width = 0.2, size = 1) +
  geom_hline(yintercept = 0, linetype = "dashed", color = "red") +
  labs(title = "Intervalos de Confiança para a Diferença de Médias",
       subtitle = "TCC - Tradicional",
       x = "Nível de Confiança", 
       y = "Diferença (meses)") +
  theme(axis.text.x = element_text(angle = 0))

p_reab1 | p_reab2
```

## 21.4 Robustez e Diagnósticos {#sec-robustez-diagnosticos}

### Verificação das Suposições

```{r diagnosticos}
# Função para diagnósticos completos
diagnosticar_teste_t <- function(dados, variavel, grupo) {
  
  # Separando os grupos
  grupo1 <- dados[dados[[grupo]] == unique(dados[[grupo]])[1], variavel]
  grupo2 <- dados[dados[[grupo]] == unique(dados[[grupo]])[2], variavel]
  
  # 1. Testes de normalidade
  shapiro1 <- shapiro.test(grupo1)
  shapiro2 <- shapiro.test(grupo2)
  
  # 2. Teste de igualdade de variâncias
  var_test <- var.test(dados[[variavel]] ~ dados[[grupo]])
  
  # 3. Teste de Levene (mais robusto)
  levene_test <- car::leveneTest(dados[[variavel]] ~ dados[[grupo]])
  
  # Resultados
  list(
    normalidade_grupo1 = shapiro1,
    normalidade_grupo2 = shapiro2,
    var_test_f = var_test,
    levene_test = levene_test
  )
}

# Aplicando diagnósticos ao exemplo de reabilitação
diagnosticos_reab <- diagnosticar_teste_t(reabilitacao, 
                                         "meses_sem_reincidencia", 
                                         "programa")

print("=== DIAGNÓSTICOS DAS SUPOSIÇÕES ===")
print("\n1. Teste de Normalidade - Programa TCC:")
print(diagnosticos_reab$normalidade_grupo1)

print("\n2. Teste de Normalidade - Programa Tradicional:")
print(diagnosticos_reab$normalidade_grupo2)

print("\n3. Teste F para Igualdade de Variâncias:")
print(diagnosticos_reab$var_test_f)

print("\n4. Teste de Levene para Igualdade de Variâncias:")
print(diagnosticos_reab$levene_test)

# Gráficos diagnósticos
p_diag1 <- reabilitacao %>%
  ggplot(aes(sample = meses_sem_reincidencia)) +
  stat_qq() +
  stat_qq_line(color = "red") +
  facet_wrap(~ programa) +
  labs(title = "Q-Q Plots para Verificação de Normalidade",
       x = "Quantis Teóricos", y = "Quantis Observados")

p_diag2 <- reabilitacao %>%
  ggplot(aes(x = meses_sem_reincidencia, fill = programa)) +
  geom_histogram(alpha = 0.7, bins = 12) +
  facet_wrap(~ programa) +
  labs(title = "Histogramas por Grupo",
       x = "Meses sem Reincidência", y = "Frequência") +
  theme(legend.position = "none")

p_diag3 <- reabilitacao %>%
  group_by(programa) %>%
  mutate(residuos = scale(meses_sem_reincidencia)[,1]) %>%
  ggplot(aes(x = programa, y = residuos, fill = programa)) +
  geom_boxplot(alpha = 0.7) +
  geom_jitter(width = 0.2, alpha = 0.5) +
  labs(title = "Resíduos Padronizados por Grupo",
       x = "Programa", y = "Resíduos Padronizados") +
  theme(legend.position = "none")

(p_diag1 | p_diag2) / p_diag3
```

### Alternativas Não-Paramétricas

Quando as suposições não são atendidas:

```{r alternativas-nao-parametricas}
# Teste de Mann-Whitney (Wilcoxon de duas amostras)
# Não assume normalidade, apenas que as distribuições têm a mesma forma

mann_whitney <- wilcox.test(meses_sem_reincidencia ~ programa, 
                           data = reabilitacao,
                           alternative = "two.sided",
                           exact = FALSE)

print("Teste de Mann-Whitney (Wilcoxon):")
print(mann_whitney)

# Bootstrap para intervalos de confiança robustos
library(boot)

# Função para bootstrap da diferença de médias
boot_diff_means <- function(data, indices) {
  sample_data <- data[indices, ]
  group1 <- sample_data[sample_data$programa == "TCC", "meses_sem_reincidencia"]
  group2 <- sample_data[sample_data$programa == "Tradicional", "meses_sem_reincidencia"]
  return(mean(group1) - mean(group2))
}

# Bootstrap
set.seed(123)
boot_results <- boot(reabilitacao, boot_diff_means, R = 2000)

# IC bootstrap
boot_ci <- boot.ci(boot_results, type = "perc")

print("Intervalo de Confiança Bootstrap (95%):")
print(boot_ci)

# Visualização dos resultados bootstrap
boot_df <- data.frame(diferenca = boot_results$t)

p_boot <- ggplot(boot_df, aes(x = diferenca)) +
  geom_histogram(aes(y = ..density..), bins = 50, alpha = 0.7, fill = "steelblue") +
  geom_density(color = "red", size = 1) +
  geom_vline(xintercept = boot_results$t0, color = "orange", size = 1, linetype = "dashed") +
  geom_vline(xintercept = boot_ci$percent[4], color = "green", linetype = "dotted") +
  geom_vline(xintercept = boot_ci$percent[5], color = "green", linetype = "dotted") +
  labs(title = "Distribuição Bootstrap da Diferença de Médias",
       subtitle = "Laranja: estimativa original; Verde: IC 95%",
       x = "Diferença de Médias (TCC - Tradicional)", 
       y = "Densidade")

print(p_boot)

# Resumo comparativo de todos os métodos
metodos_comparacao <- data.frame(
  Metodo = c("t pooled", "t Welch", "Mann-Whitney", "Bootstrap IC"),
  Estatistica = c(
    paste("t =", round(t_test_reab$statistic, 3)),
    paste("t =", round(t_test_welch$statistic, 3)),
    paste("W =", round(mann_whitney$statistic, 0)),
    paste("diff =", round(boot_results$t0, 3))
  ),
  Valor_p = c(
    round(t_test_reab$p.value, 4),
    "N/A", 
    round(mann_whitney$p.value, 4),
    "N/A"
  ),
  IC_Inferior = c(
    round(t_test_reab$conf.int[1], 3),
    "N/A",
    "N/A",
    round(boot_ci$percent[4], 3)
  ),
  IC_Superior = c(
    round(t_test_reab$conf.int[2], 3),
    "N/A", 
    "N/A",
    round(boot_ci$percent[5], 3)
  )
)

print("Comparação de Métodos:")
kable(metodos_comparacao, 
      col.names = c("Método", "Estatística", "Valor-p", "IC Inf.", "IC Sup.")) %>%
  kable_styling(bootstrap_options = c("striped", "hover"))
```

## 21.5 Tamanho do Efeito e Poder Estatístico {#sec-tamanho-efeito-poder}

### Tamanho do Efeito (d de Cohen)

O **d de Cohen** mede a magnitude da diferença em termos de desvios-padrão:

$$d = \frac{\mu_1 - \mu_2}{\sigma_{pooled}}$$

Interpretação: - d = 0.2: efeito pequeno - d = 0.5: efeito médio\
- d = 0.8: efeito grande

```{r tamanho-efeito}
# Calculando d de Cohen para o exemplo de reabilitação
library(effsize)

# d de Cohen
cohen_d <- cohen.d(meses_sem_reincidencia ~ programa, data = reabilitacao)
print("d de Cohen:")
print(cohen_d)

# Cálculo manual
media_tcc <- mean(reabilitacao$meses_sem_reincidencia[reabilitacao$programa == "TCC"])
media_trad <- mean(reabilitacao$meses_sem_reincidencia[reabilitacao$programa == "Tradicional"])
dp_tcc <- sd(reabilitacao$meses_sem_reincidencia[reabilitacao$programa == "TCC"])
dp_trad <- sd(reabilitacao$meses_sem_reincidencia[reabilitacao$programa == "Tradicional"])

# Desvio-padrão pooled
n_tcc <- sum(reabilitacao$programa == "TCC")
n_trad <- sum(reabilitacao$programa == "Tradicional")
dp_pooled <- sqrt(((n_tcc-1)*dp_tcc^2 + (n_trad-1)*dp_trad^2) / (n_tcc + n_trad - 2))

d_manual <- (media_tcc - media_trad) / dp_pooled

cat("\nCálculo Manual do d de Cohen:\n")
cat("Média TCC:", round(media_tcc, 2), "\n")
cat("Média Tradicional:", round(media_trad, 2), "\n")
cat("Desvio-padrão pooled:", round(dp_pooled, 2), "\n")
cat("d de Cohen:", round(d_manual, 3), "\n")

# Interpretação
interpretar_cohen_d <- function(d) {
  if (abs(d) < 0.2) return("Efeito trivial")
  else if (abs(d) < 0.5) return("Efeito pequeno")
  else if (abs(d) < 0.8) return("Efeito médio")
  else return("Efeito grande")
}

cat("Interpretação:", interpretar_cohen_d(d_manual), "\n")
```

### Análise de Poder Estatístico

```{r poder-estatistico}
library(pwr)

# Poder observado (post-hoc)
poder_obs <- pwr.t2n.test(n1 = n_tcc, n2 = n_trad, d = abs(d_manual), 
                         sig.level = 0.05, power = NULL)
print("Poder Estatístico Observado:")
print(poder_obs)

# Tamanho de amostra necessário para diferentes poderes
poderes <- c(0.80, 0.85, 0.90, 0.95)
tamanhos_amostra <- map_dfr(poderes, function(poder) {
  n_calc <- pwr.t.test(d = abs(d_manual), sig.level = 0.05, 
                      power = poder, type = "two.sample")
  tibble(
    Poder = paste0(poder * 100, "%"),
    n_por_grupo = ceiling(n_calc$n),
    n_total = ceiling(n_calc$n) * 2
  )
})

print("Tamanho de Amostra Necessário:")
kable(tamanhos_amostra) %>%
  kable_styling(bootstrap_options = c("striped", "hover"))

# Curva de poder
efeitos <- seq(0.1, 1.5, 0.1)
poder_curva <- map_dbl(efeitos, function(d) {
  pwr.t2n.test(n1 = n_tcc, n2 = n_trad, d = d, sig.level = 0.05)$power
})

poder_df <- data.frame(
  d_cohen = efeitos,
  poder = poder_curva
)

p_poder <- ggplot(poder_df, aes(x = d_cohen, y = poder)) +
  geom_line(size = 1.2, color = "steelblue") +
  geom_hline(yintercept = 0.8, linetype = "dashed", color = "red") +
  geom_vline(xintercept = abs(d_manual), linetype = "dotted", color = "orange") +
  geom_point(x = abs(d_manual), y = poder_obs$power, 
             size = 4, color = "orange") +
  labs(title = "Curva de Poder Estatístico",
       subtitle = paste("n₁ =", n_tcc, ", n₂ =", n_trad, ", α = 0.05"),
       x = "Tamanho do Efeito (d de Cohen)",
       y = "Poder Estatístico",
       caption = "Linha vermelha: poder = 0.8; Ponto laranja: efeito observado") +
  scale_y_continuous(labels = scales::percent_format()) +
  theme_minimal()

print(p_poder)
```

## 21.6 Exemplo Completo: Análise de Salários por Gênero {#sec-exemplo-salarios}

```{r exemplo-salarios}
# Simulando dados realistas de salários
set.seed(2023)

# Dados baseados em estudos reais (com viés salarial)
salarios_homens <- rlnorm(45, meanlog = log(85000), sdlog = 0.35)
salarios_mulheres <- rlnorm(52, meanlog = log(78000), sdlog = 0.32)

# Dataset
salarios <- data.frame(
  salario = c(salarios_homens, salarios_mulheres),
  genero = factor(rep(c("Masculino", "Feminino"), c(45, 52)))
)

# Análise exploratória
print("=== ANÁLISE EXPLORATÓRIA ===")
stats_salarios <- salarios %>%
  group_by(genero) %>%
  summarise(
    n = n(),
    media = mean(salario),
    mediana = median(salario),
    dp = sd(salario),
    cv = sd(salario)/mean(salario),
    q1 = quantile(salario, 0.25),
    q3 = quantile(salario, 0.75),
    .groups = "drop"
  )

kable(stats_salarios, digits = 0, 
      caption = "Estatísticas Salariais por Gênero",
      format.args = list(big.mark = ".")) %>%
  kable_styling(bootstrap_options = c("striped", "hover"))

# Visualização inicial
p_sal1 <- ggplot(salarios, aes(x = genero, y = salario, fill = genero)) +
  geom_boxplot(alpha = 0.7, width = 0.6) +
  geom_jitter(width = 0.2, alpha = 0.5) +
  scale_y_continuous(labels = scales::dollar_format(prefix = "R$ ")) +
  labs(title = "Distribuição Salarial por Gênero",
       x = "Gênero", y = "Salário Anual") +
  scale_fill_manual(values = c("lightpink", "lightblue")) +
  theme(legend.position = "none")

p_sal2 <- ggplot(salarios, aes(x = salario, fill = genero)) +
  geom_histogram(alpha = 0.7, bins = 20, position = "identity") +
  scale_x_continuous(labels = scales::dollar_format(prefix = "R$ ")) +
  labs(title = "Histograma dos Salários",
       x = "Salário Anual", y = "Frequência") +
  scale_fill_manual(values = c("lightpink", "lightblue"))

p_sal1 | p_sal2

# Diagnósticos
print("\n=== VERIFICAÇÃO DAS SUPOSIÇÕES ===")

# Como são salários, dados podem ser assimétricos - verificar com log
salarios$log_salario <- log(salarios$salario)

# Teste de normalidade nos dados originais
shapiro_masc_orig <- shapiro.test(salarios$salario[salarios$genero == "Masculino"])
shapiro_fem_orig <- shapiro.test(salarios$salario[salarios$genero == "Feminino"])

print("Normalidade - Dados Originais:")
print(paste("Masculino p-valor:", round(shapiro_masc_orig$p.value, 4)))
print(paste("Feminino p-valor:", round(shapiro_fem_orig$p.value, 4)))

# Teste de normalidade nos dados log-transformados
shapiro_masc_log <- shapiro.test(salarios$log_salario[salarios$genero == "Masculino"])
shapiro_fem_log <- shapiro.test(salarios$log_salario[salarios$genero == "Feminino"])

print("Normalidade - Dados Log-transformados:")
print(paste("Masculino p-valor:", round(shapiro_masc_log$p.value, 4)))
print(paste("Feminino p-valor:", round(shapiro_fem_log$p.value, 4)))

# Teste de igualdade de variâncias
var_test_sal <- var.test(salario ~ genero, data = salarios)
var_test_log <- var.test(log_salario ~ genero, data = salarios)

print("Igualdade de Variâncias:")
print(paste("Dados originais p-valor:", round(var_test_sal$p.value, 4)))
print(paste("Dados log p-valor:", round(var_test_log$p.value, 4)))

# Análise nos dados originais (Welch devido à heterocedasticidade)
print("\n=== ANÁLISE NOS DADOS ORIGINAIS ===")
t_test_sal <- t.test(salario ~ genero, data = salarios, var.equal = FALSE)
print(t_test_sal)

# Análise nos dados log-transformados
print("\n=== ANÁLISE NOS DADOS LOG-TRANSFORMADOS ===")
t_test_log <- t.test(log_salario ~ genero, data = salarios, var.equal = TRUE)
print(t_test_log)

# Convertendo resultado log para escala original
diff_log <- t_test_log$estimate[2] - t_test_log$estimate[1] # Fem - Masc
diff_percent <- (exp(diff_log) - 1) * 100
ic_log <- t_test_log$conf.int
ic_percent <- (exp(ic_log) - 1) * 100

cat("\nInterpretação na Escala Original:\n")
cat("Diferença percentual estimada:", round(diff_percent, 1), "%\n")
cat("IC 95% para a diferença percentual: [", 
    round(ic_percent[1], 1), "%; ", round(ic_percent[2], 1), "%]\n")

# Teste não-paramétrico
mann_whitney_sal <- wilcox.test(salario ~ genero, data = salarios)
print("\n=== TESTE NÃO-PARAMÉTRICO ===")
print(mann_whitney_sal)

# Tamanho do efeito
cohen_d_sal <- cohen.d(salario ~ genero, data = salarios)
cohen_d_log <- cohen.d(log_salario ~ genero, data = salarios)

print("\n=== TAMANHO DO EFEITO ===")
print("Dados originais:")
print(cohen_d_sal)
print("Dados log-transformados:")
print(cohen_d_log)

# Resumo final
cat("\n=== RESUMO EXECUTIVO ===\n")
cat("1. Diferença de médias (dados originais):\n")
cat("   Masculino: R$", format(round(mean(salarios_homens), 0), big.mark = "."), "\n")
cat("   Feminino: R$", format(round(mean(salarios_mulheres), 0), big.mark = "."), "\n")
cat("   Diferença: R$", format(round(mean(salarios_homens) - mean(salarios_mulheres), 0), big.mark = "."), "\n")

cat("\n2. Testes estatísticos:\n")
cat("   Welch t-test p-valor:", round(t_test_sal$p.value, 4), "\n")
cat("   Mann-Whitney p-valor:", round(mann_whitney_sal$p.value, 4), "\n")

cat("\n3. Conclusão:\n")
if (t_test_sal$p.value < 0.05) {
  cat("   Há evidência estatística significativa de diferença salarial por gênero.\n")
} else {
  cat("   Não há evidência estatística significativa de diferença salarial por gênero.\n")
}

cat("   Tamanho do efeito:", interpretar_cohen_d(abs(cohen_d_sal$estimate)), "\n")
```

## 21.7 Resumo e Diretrizes Práticas {#sec-resumo-diretrizes}

### Fluxograma de Decisão

```{r fluxograma, echo=FALSE, fig.cap="Fluxograma para Escolha do Teste"}
# Criar um diagrama conceitual em texto
cat("
=== FLUXOGRAMA PARA COMPARAÇÃO DE DUAS MÉDIAS ===

1. VERIFICAR PRESSUPOSTOS
   ├─ Normalidade (Shapiro-Wilk, Q-Q plots)
   ├─ Independência (design do estudo)
   └─ Igualdade de variâncias (Teste F, Levene)

2. ESCOLHER TESTE
   ├─ Se NORMAL + VARIÂNCIAS IGUAIS → t pooled
   ├─ Se NORMAL + VARIÂNCIAS DIFERENTES → Welch t-test  
   ├─ Se NÃO NORMAL → Mann-Whitney
   └─ Se INCERTO → Bootstrap

3. INTERPRETAR RESULTADOS
   ├─ Valor-p < α → Diferença significativa
   ├─ Intervalo de confiança
   ├─ Tamanho do efeito (d de Cohen)
   └─ Relevância prática

4. RELATAR RESULTADOS
   ├─ Estatísticas descritivas
   ├─ Teste utilizado e justificativa
   ├─ Resultados (estatística, p-valor, IC)
   └─ Conclusão em contexto
")
```

### Checklist para Análise Completa

::: callout-tip
## Checklist - Comparação de Duas Médias

**Antes da Análise:** - \[ \] Definir hipóteses (H₀ e H₁) - \[ \] Verificar independência das observações - \[ \] Calcular estatísticas descritivas - \[ \] Criar visualizações exploratórias

**Verificação de Pressupostos:** - \[ \] Testar normalidade (Shapiro-Wilk, Q-Q plots) - \[ \] Testar igualdade de variâncias (F-test, Levene) - \[ \] Considerar transformações se necessário

**Análise Principal:** - \[ \] Escolher teste apropriado (pooled, Welch, não-paramétrico) - \[ \] Calcular estatística de teste - \[ \] Determinar valor-p - \[ \] Construir intervalo de confiança

**Análise Complementar:** - \[ \] Calcular tamanho do efeito - \[ \] Analisar poder estatístico - \[ \] Considerar relevância prática - \[ \] Verificar robustez dos resultados

**Comunicação:** - \[ \] Reportar métodos utilizados - \[ \] Apresentar resultados claramente - \[ \] Discutir limitações - \[ \] Dar recomendações práticas
:::

### Interpretação de Resultados

```{r interpretacao-resultados}
# Função para interpretação automatizada
interpretar_teste_duas_medias <- function(teste_resultado, alpha = 0.05, contexto = "") {
  
  p_valor <- teste_resultado$p.value
  ic <- teste_resultado$conf.int
  
  cat("=== INTERPRETAÇÃO DOS RESULTADOS ===\n")
  cat("Contexto:", contexto, "\n\n")
  
  # Decisão estatística
  if (p_valor < alpha) {
    cat("DECISÃO: Rejeitar H₀ (p-valor =", round(p_valor, 4), "< α =", alpha, ")\n")
    cat("CONCLUSÃO ESTATÍSTICA: Há evidência de diferença significativa entre os grupos.\n")
  } else {
    cat("DECISÃO: Não rejeitar H₀ (p-valor =", round(p_valor, 4), "≥ α =", alpha, ")\n")
    cat("CONCLUSÃO ESTATÍSTICA: Não há evidência suficiente de diferença entre os grupos.\n")
  }
  
  # Intervalo de confiança
  cat("\nINTERVALO DE CONFIANÇA", paste0((1-alpha)*100, "%"), "para a diferença:\n")
  cat("[", round(ic[1], 3), ";", round(ic[2], 3), "]\n")
  
  if (0 >= ic[1] && 0 <= ic[2]) {
    cat("O IC contém 0, consistente com não rejeição de H₀.\n")
  } else {
    cat("O IC não contém 0, consistente com rejeição de H₀.\n")
  }
  
  cat("\nIMPLICAÇÕES PRÁTICAS:\n")
  cat("A diferença estimada entre os grupos é de", round(teste_resultado$estimate[1] - teste_resultado$estimate[2], 3), "unidades.\n")
}

# Aplicando ao exemplo de salários
cat("Exemplo: Análise Salarial por Gênero\n")
interpretar_teste_duas_medias(t_test_sal, contexto = "Diferença salarial entre gêneros")
```

------------------------------------------------------------------------

::: callout-note
## Considerações Finais

A comparação de duas médias é uma ferramenta fundamental em estatística aplicada ao direito e políticas públicas. A escolha adequada do método estatístico, verificação cuidadosa dos pressupostos e interpretação contextualizada dos resultados são essenciais para conclusões válidas e úteis.

**Pontos-chave:** - Sempre verificar pressupostos antes de aplicar o teste - O teste de Welch é mais robusto quando há dúvida sobre igualdade de variâncias - Reportar tanto significância estatística quanto relevância prática - Considerar métodos alternativos quando pressupostos são violados
:::