# Reamostragem: Testes de Permutação e Bootstrap {#sec-reamostragem}

## Introdução {#sec-intro-reamostragem}

Os métodos de **reamostragem** são técnicas computacionalmente intensivas que permitem fazer inferências estatísticas quando os métodos tradicionais são inadequados ou suas suposições não são atendidas. Dois métodos principais são:

-   **Testes de Permutação**: Para testar hipóteses
-   **Bootstrap**: Para estimar distribuições amostrais e intervalos de confiança

```{r}
#| label: setup
#| message: false
#| warning: false

library(tidyverse)
library(knitr)
library(boot)
library(infer)
set.seed(2025)
```

## Testes de Permutação {#sec-testes-permutacao}

### Conceito Básico

Um **teste de permutação** (ou teste de randomização) funciona da seguinte forma:

1.  Calcule a estatística de teste nos dados observados
2.  Reorganize (permute) os dados muitas vezes
3.  Calcule a estatística para cada permutação
4.  Compare a estatística observada com a distribuição das permutações

### Exemplo Introdutório: Comparação de Dois Grupos

```{r}
#| label: exemplo-intro-permutacao

# Dados: Pontuações de dois grupos
grupo_A <- c(78, 82, 85, 79, 81, 83, 80, 84)
grupo_B <- c(72, 75, 71, 73, 74, 76, 70, 77)

# Combinar dados
dados_grupos <- data.frame(
  pontuacao = c(grupo_A, grupo_B),
  grupo = rep(c("A", "B"), each = 8)
)

# Visualizar
ggplot(dados_grupos, aes(x = grupo, y = pontuacao, fill = grupo)) +
  geom_boxplot(alpha = 0.7) +
  geom_jitter(width = 0.1, alpha = 0.5) +
  labs(title = "Pontuações por Grupo",
       x = "Grupo", y = "Pontuação") +
  theme_minimal() +
  scale_fill_brewer(palette = "Set2")
```

### Implementação Manual do Teste de Permutação

```{r}
#| label: permutacao-manual

# Diferença observada nas médias
diff_observada <- mean(grupo_A) - mean(grupo_B)
cat("Diferença observada:", round(diff_observada, 2), "\n")

# Teste de permutação
n_permutacoes <- 10000
todas_pontuacoes <- c(grupo_A, grupo_B)
n_A <- length(grupo_A)
n_total <- length(todas_pontuacoes)

# Armazenar diferenças das permutações
difs_permutadas <- numeric(n_permutacoes)

for(i in 1:n_permutacoes) {
  # Permutar os dados
  indices_permutados <- sample(n_total)
  pontuacoes_permutadas <- todas_pontuacoes[indices_permutados]
  
  # Dividir em dois grupos
  novo_A <- pontuacoes_permutadas[1:n_A]
  novo_B <- pontuacoes_permutadas[(n_A+1):n_total]
  
  # Calcular diferença
  difs_permutadas[i] <- mean(novo_A) - mean(novo_B)
}

# Valor-p bilateral
p_valor <- mean(abs(difs_permutadas) >= abs(diff_observada))
cat("Valor-p (bilateral):", round(p_valor, 4), "\n")
```

### Visualização da Distribuição Nula

```{r}
#| label: fig-dist-permutacao
#| fig-cap: "Distribuição das diferenças sob a hipótese nula"

# Criar dataframe para visualização
df_perm <- data.frame(diferenca = difs_permutadas)

ggplot(df_perm, aes(x = diferenca)) +
  geom_histogram(bins = 50, fill = "lightblue", color = "black", alpha = 0.7) +
  geom_vline(xintercept = diff_observada, color = "red", 
             linewidth = 1.5, linetype = "dashed") +
  geom_vline(xintercept = -diff_observada, color = "red", 
             linewidth = 1.5, linetype = "dashed") +
  labs(title = "Distribuição de Permutação da Diferença de Médias",
       subtitle = paste("Valor-p =", round(p_valor, 4)),
       x = "Diferença de Médias",
       y = "Frequência") +
  theme_minimal()
```

## Exercício 32.21 {#sec-exercicio-32-21}

### Enunciado

**Exercício 32.21**: Um pesquisador deseja testar se há diferença no tempo de reação entre usuários de dois tipos diferentes de interfaces. Foram coletados os seguintes dados (tempo em milissegundos):

-   **Interface A**: 245, 268, 252, 271, 259, 264, 255, 248
-   **Interface B**: 289, 275, 292, 281, 286, 294, 278, 283

Use um teste de permutação para verificar se há evidência de diferença significativa no tempo médio de reação entre as interfaces (use α = 0.05).

### Solução

```{r}
#| label: ex-32-21-dados

# Dados do exercício
interface_A <- c(245, 268, 252, 271, 259, 264, 255, 248)
interface_B <- c(289, 275, 292, 281, 286, 294, 278, 283)

# Organizar dados
dados_interfaces <- data.frame(
  tempo = c(interface_A, interface_B),
  interface = factor(rep(c("A", "B"), each = 8))
)

# Estatísticas descritivas
cat("Interface A - Média:", round(mean(interface_A), 2), 
    "DP:", round(sd(interface_A), 2), "\n")
cat("Interface B - Média:", round(mean(interface_B), 2), 
    "DP:", round(sd(interface_B), 2), "\n")
```

#### Visualização dos Dados

```{r}
#| label: fig-ex-32-21-boxplot
#| fig-cap: "Tempo de reação por interface"

ggplot(dados_interfaces, aes(x = interface, y = tempo, fill = interface)) +
  geom_boxplot(alpha = 0.7) +
  geom_jitter(width = 0.15, size = 2, alpha = 0.6) +
  stat_summary(fun = mean, geom = "point", shape = 23, 
               size = 3, fill = "red") +
  labs(title = "Tempo de Reação por Interface",
       x = "Interface", 
       y = "Tempo de Reação (ms)",
       caption = "Losango vermelho indica a média") +
  theme_minimal() +
  scale_fill_brewer(palette = "Pastel1")
```

#### Teste de Permutação

```{r}
#| label: ex-32-21-permutacao

# Diferença observada
diff_obs_ex21 <- mean(interface_A) - mean(interface_B)
cat("Diferença observada (A - B):", round(diff_obs_ex21, 2), "ms\n\n")

# Teste de permutação usando o pacote infer
set.seed(32210)
resultado_perm_ex21 <- dados_interfaces %>%
  specify(tempo ~ interface) %>%
  hypothesize(null = "independence") %>%
  generate(reps = 10000, type = "permute") %>%
  calculate(stat = "diff in means", order = c("A", "B"))

# Valor-p
p_valor_ex21 <- resultado_perm_ex21 %>%
  get_p_value(obs_stat = diff_obs_ex21, direction = "two-sided")

cat("Valor-p:", p_valor_ex21$p_value, "\n")
```

#### Visualização da Distribuição de Permutação

```{r}
#| label: fig-ex-32-21-permutacao
#| fig-cap: "Distribuição de permutação para diferença de médias (Exercício 32.21)"

resultado_perm_ex21 %>%
  visualize() +
  shade_p_value(obs_stat = diff_obs_ex21, direction = "two-sided") +
  labs(title = "Distribuição de Permutação - Exercício 32.21",
       subtitle = paste("Diferença observada:", round(diff_obs_ex21, 2), 
                       "ms | Valor-p:", round(p_valor_ex21$p_value, 4)),
       x = "Diferença de Médias (A - B)",
       y = "Contagem") +
  theme_minimal()
```

#### Conclusão do Exercício 32.21

```{r}
#| label: ex-32-21-conclusao

cat("CONCLUSÃO DO EXERCÍCIO 32.21\n")
cat("============================\n\n")
cat("Hipóteses:\n")
cat("H₀: Não há diferença no tempo médio de reação entre as interfaces\n")
cat("H₁: Há diferença no tempo médio de reação entre as interfaces\n\n")
cat("Resultados:\n")
cat("- Diferença observada:", round(diff_obs_ex21, 2), "ms\n")
cat("- Valor-p:", round(p_valor_ex21$p_value, 4), "\n")
cat("- Nível de significância: α = 0.05\n\n")

if(p_valor_ex21$p_value < 0.05) {
  cat("Decisão: Rejeitar H₀\n")
  cat("Conclusão: Há evidência significativa de diferença no tempo de reação\n")
  cat("entre as interfaces (p < 0.05). A Interface B apresenta tempo médio\n")
  cat("significativamente maior que a Interface A.\n")
} else {
  cat("Decisão: Não rejeitar H₀\n")
  cat("Conclusão: Não há evidência suficiente para afirmar que existe\n")
  cat("diferença significativa no tempo de reação entre as interfaces.\n")
}
```

## Bootstrap {#sec-bootstrap}

### Conceito do Bootstrap

O **Bootstrap** é um método de reamostragem com reposição usado para:

-   Estimar a distribuição amostral de uma estatística
-   Calcular erros padrão
-   Construir intervalos de confiança

### Procedimento Bootstrap

1.  Tire uma amostra aleatória **com reposição** do tamanho original
2.  Calcule a estatística de interesse
3.  Repita os passos 1-2 muitas vezes (B vezes, tipicamente B ≥ 1000)
4.  Use a distribuição das B estatísticas para fazer inferências

### Exemplo: IC Bootstrap para a Média

```{r}
#| label: exemplo-bootstrap-media

# Dados de exemplo
dados_exemplo <- c(23, 25, 27, 24, 26, 28, 22, 25, 27, 24)

# Estatística observada
media_obs <- mean(dados_exemplo)
cat("Média observada:", round(media_obs, 2), "\n")

# Bootstrap
n_boot <- 10000
medias_boot <- numeric(n_boot)

for(i in 1:n_boot) {
  amostra_boot <- sample(dados_exemplo, replace = TRUE)
  medias_boot[i] <- mean(amostra_boot)
}

# Intervalo de confiança (método percentil)
ic_boot <- quantile(medias_boot, probs = c(0.025, 0.975))
cat("\nIC 95% Bootstrap:", round(ic_boot[1], 2), "-", round(ic_boot[2], 2), "\n")

# Erro padrão bootstrap
ep_boot <- sd(medias_boot)
cat("Erro Padrão Bootstrap:", round(ep_boot, 3), "\n")
```

## Exercício 32.24 {#sec-exercicio-32-24}

### Enunciado

**Exercício 32.24**: Um economista coletou dados sobre o salário médio (em mil reais) de uma amostra de 15 trabalhadores em determinada região:

3.2, 3.8, 4.1, 3.5, 4.5, 3.9, 4.2, 3.7, 4.8, 3.6, 4.0, 3.4, 4.3, 3.9, 4.1

a)  Use o método bootstrap para estimar o erro padrão da média salarial.
b)  Construa um intervalo de confiança de 95% para a média salarial usando o método percentil do bootstrap.
c)  Construa um histograma da distribuição bootstrap da média.

### Solução

```{r}
#| label: ex-32-24-dados

# Dados do exercício
salarios <- c(3.2, 3.8, 4.1, 3.5, 4.5, 3.9, 4.2, 3.7, 
              4.8, 3.6, 4.0, 3.4, 4.3, 3.9, 4.1)

# Estatísticas descritivas
cat("Estatísticas Descritivas dos Salários\n")
cat("======================================\n")
cat("n =", length(salarios), "\n")
cat("Média =", round(mean(salarios), 3), "mil reais\n")
cat("Mediana =", round(median(salarios), 3), "mil reais\n")
cat("Desvio Padrão =", round(sd(salarios), 3), "mil reais\n")
cat("Mínimo =", min(salarios), "mil reais\n")
cat("Máximo =", max(salarios), "mil reais\n")
```

#### (a) Erro Padrão Bootstrap

```{r}
#| label: ex-32-24-parte-a

# Bootstrap manual
set.seed(32240)
B <- 10000
medias_boot_ex24 <- numeric(B)

for(i in 1:B) {
  amostra_boot <- sample(salarios, replace = TRUE)
  medias_boot_ex24[i] <- mean(amostra_boot)
}

# Erro padrão bootstrap
ep_boot_ex24 <- sd(medias_boot_ex24)

cat("\n(a) ERRO PADRÃO BOOTSTRAP\n")
cat("=========================\n")
cat("Erro Padrão da Média (Bootstrap):", round(ep_boot_ex24, 4), "mil reais\n")

# Comparar com erro padrão tradicional
ep_tradicional <- sd(salarios) / sqrt(length(salarios))
cat("Erro Padrão (Fórmula tradicional):", round(ep_tradicional, 4), "mil reais\n")
```

#### (b) Intervalo de Confiança Bootstrap

```{r}
#| label: ex-32-24-parte-b

# Método Percentil
ic_percentil <- quantile(medias_boot_ex24, probs = c(0.025, 0.975))

# Método Normal Bootstrap
media_boot <- mean(medias_boot_ex24)
ic_normal <- media_boot + c(-1, 1) * qnorm(0.975) * ep_boot_ex24

# Método BCa (Bias-Corrected and Accelerated) usando pacote boot
boot_func <- function(data, indices) {
  return(mean(data[indices]))
}

boot_result <- boot(salarios, boot_func, R = B)
ic_bca <- boot.ci(boot_result, type = "bca")

cat("\n(b) INTERVALOS DE CONFIANÇA 95%\n")
cat("================================\n")
cat("Método Percentil: [", round(ic_percentil[1], 3), ",", 
    round(ic_percentil[2], 3), "] mil reais\n")
cat("Método Normal:    [", round(ic_normal[1], 3), ",", 
    round(ic_normal[2], 3), "] mil reais\n")
cat("Método BCa:       [", round(ic_bca$bca[4], 3), ",", 
    round(ic_bca$bca[5], 3), "] mil reais\n")
```

#### (c) Histograma da Distribuição Bootstrap

```{r}
#| label: fig-ex-32-24-histograma
#| fig-cap: "Distribuição bootstrap da média salarial (Exercício 32.24)"

# Criar dataframe
df_boot_ex24 <- data.frame(media = medias_boot_ex24)

# Visualização
ggplot(df_boot_ex24, aes(x = media)) +
  geom_histogram(bins = 50, fill = "steelblue", color = "white", alpha = 0.7) +
  geom_vline(xintercept = mean(salarios), color = "red", 
             linewidth = 1.5, linetype = "solid") +
  geom_vline(xintercept = ic_percentil[1], color = "darkgreen", 
             linewidth = 1, linetype = "dashed") +
  geom_vline(xintercept = ic_percentil[2], color = "darkgreen", 
             linewidth = 1, linetype = "dashed") +
  labs(title = "Distribuição Bootstrap da Média Salarial",
       subtitle = paste("B = 10.000 reamostragens | IC 95%: [",
                       round(ic_percentil[1], 2), ",",
                       round(ic_percentil[2], 2), "] mil reais"),
       x = "Média Salarial (mil reais)",
       y = "Frequência",
       caption = "Linha vermelha: média observada | Linhas verdes: limites do IC 95%") +
  theme_minimal() +
  theme(plot.caption = element_text(hjust = 0))
```

#### Conclusão do Exercício 32.24

```{r}
#| label: ex-32-24-conclusao

cat("\nCONCLUSÃO DO EXERCÍCIO 32.24\n")
cat("=============================\n\n")
cat("Resumo dos Resultados:\n")
cat("- Média amostral:", round(mean(salarios), 3), "mil reais\n")
cat("- Erro padrão bootstrap:", round(ep_boot_ex24, 4), "mil reais\n")
cat("- IC 95% (percentil): [", round(ic_percentil[1], 3), ",", 
    round(ic_percentil[2], 3), "] mil reais\n\n")
cat("Interpretação:\n")
cat("Com 95% de confiança, a média salarial verdadeira dos trabalhadores\n")
cat("nesta região está entre", round(ic_percentil[1], 2), "e", 
    round(ic_percentil[2], 2), "mil reais.\n")
```

## Exercício 32.26 {#sec-exercicio-32-26}

### Enunciado

**Exercício 32.26**: Uma pesquisadora está interessada em comparar a mediana de dois grupos. Os dados são:

-   **Grupo 1** (tratamento novo): 15, 18, 22, 19, 25, 21, 17, 23, 20
-   **Grupo 2** (tratamento padrão): 12, 14, 16, 13, 17, 15, 11, 16, 14

a)  Calcule a diferença observada entre as medianas dos dois grupos.
b)  Use um teste de permutação para avaliar se há diferença significativa entre as medianas (α = 0.05).
c)  Construa intervalos de confiança bootstrap (95%) para a mediana de cada grupo separadamente.

### Solução

```{r}
#| label: ex-32-26-dados

# Dados do exercício
grupo1 <- c(15, 18, 22, 19, 25, 21, 17, 23, 20)
grupo2 <- c(12, 14, 16, 13, 17, 15, 11, 16, 14)

# Organizar dados
dados_ex26 <- data.frame(
  valor = c(grupo1, grupo2),
  grupo = factor(rep(c("Novo", "Padrão"), c(length(grupo1), length(grupo2))))
)

# Estatísticas descritivas
cat("ESTATÍSTICAS DESCRITIVAS\n")
cat("========================\n")
cat("\nGrupo 1 (Tratamento Novo):\n")
cat("  n =", length(grupo1), "\n")
cat("  Mediana =", median(grupo1), "\n")
cat("  Média =", round(mean(grupo1), 2), "\n")
cat("  IQR =", IQR(grupo1), "\n")

cat("\nGrupo 2 (Tratamento Padrão):\n")
cat("  n =", length(grupo2), "\n")
cat("  Mediana =", median(grupo2), "\n")
cat("  Média =", round(mean(grupo2), 2), "\n")
cat("  IQR =", IQR(grupo2), "\n")
```

#### Visualização dos Dados

```{r}
#| label: fig-ex-32-26-boxplot
#| fig-cap: "Comparação dos grupos (Exercício 32.26)"

ggplot(dados_ex26, aes(x = grupo, y = valor, fill = grupo)) +
  geom_boxplot(alpha = 0.7, outlier.shape = NA) +
  geom_jitter(width = 0.15, size = 3, alpha = 0.6) +
  stat_summary(fun = median, geom = "point", shape = 23, 
               size = 4, fill = "red", color = "darkred") +
  labs(title = "Comparação dos Tratamentos",
       x = "Tratamento", 
       y = "Valor Observado",
       caption = "Losango vermelho indica a mediana") +
  theme_minimal() +
  scale_fill_manual(values = c("#8DD3C7", "#FFFFB3")) +
  theme(legend.position = "none")
```

#### (a) Diferença Observada entre Medianas

```{r}
#| label: ex-32-26-parte-a

# Diferença observada
diff_mediana_obs <- median(grupo1) - median(grupo2)

cat("\n(a) DIFERENÇA OBSERVADA\n")
cat("=======================\n")
cat("Mediana Grupo 1:", median(grupo1), "\n")
cat("Mediana Grupo 2:", median(grupo2), "\n")
cat("Diferença (Grupo 1 - Grupo 2):", diff_mediana_obs, "\n")
```

#### (b) Teste de Permutação para Diferença de Medianas

```{r}
#| label: ex-32-26-parte-b

# Teste de permutação manual para mediana
set.seed(32260)
n_perm_ex26 <- 10000
todos_valores <- c(grupo1, grupo2)
n1 <- length(grupo1)
n_total_ex26 <- length(todos_valores)

difs_mediana_perm <- numeric(n_perm_ex26)

for(i in 1:n_perm_ex26) {
  # Permutar
  indices_perm <- sample(n_total_ex26)
  valores_perm <- todos_valores[indices_perm]
  
  # Dividir em grupos
  perm_g1 <- valores_perm[1:n1]
  perm_g2 <- valores_perm[(n1+1):n_total_ex26]
  
  # Calcular diferença de medianas
  difs_mediana_perm[i] <- median(perm_g1) - median(perm_g2)
}

# Valor-p bilateral
p_valor_ex26 <- mean(abs(difs_mediana_perm) >= abs(diff_mediana_obs))

cat("\n(b) TESTE DE PERMUTAÇÃO\n")
cat("=======================\n")
cat("H₀: Não há diferença entre as medianas dos grupos\n")
cat("H₁: Há diferença entre as medianas dos grupos\n\n")
cat("Diferença observada:", diff_mediana_obs, "\n")
cat("Número de permutações:", format(n_perm_ex26, big.mark = "."), "\n")
cat("Valor-p (bilateral):", round(p_valor_ex26, 4), "\n")
cat("Nível de significância: α = 0.05\n\n")

if(p_valor_ex26 < 0.05) {
  cat("Decisão: Rejeitar H₀\n")
  cat("Conclusão: Há evidência significativa de diferença entre as medianas.\n")
} else {
  cat("Decisão: Não rejeitar H₀\n")
  cat("Conclusão: Não há evidência suficiente de diferença entre as medianas.\n")
}
```

#### Visualização da Distribuição de Permutação

```{r}
#| label: fig-ex-32-26-permutacao
#| fig-cap: "Distribuição de permutação da diferença de medianas (Exercício 32.26)"

df_perm_ex26 <- data.frame(diferenca = difs_mediana_perm)

ggplot(df_perm_ex26, aes(x = diferenca)) +
  geom_histogram(bins = 40, fill = "lightcoral", color = "white", alpha = 0.7) +
  geom_vline(xintercept = diff_mediana_obs, color = "darkred", 
             linewidth = 1.5, linetype = "solid") +
  geom_vline(xintercept = -diff_mediana_obs, color = "darkred", 
             linewidth = 1.5, linetype = "solid") +
  labs(title = "Distribuição de Permutação - Diferença de Medianas",
       subtitle = paste("Diferença observada:", diff_mediana_obs, 
                       "| Valor-p:", round(p_valor_ex26, 4)),
       x = "Diferença de Medianas (Grupo 1 - Grupo 2)",
       y = "Frequência") +
  theme_minimal()
```

#### (c) Intervalos de Confiança Bootstrap para as Medianas

```{r}
#| label: ex-32-26-parte-c

# Bootstrap para Grupo 1
set.seed(32261)
B_ex26 <- 10000
medianas_boot_g1 <- numeric(B_ex26)
medianas_boot_g2 <- numeric(B_ex26)

for(i in 1:B_ex26) {
  # Bootstrap Grupo 1
  amostra_boot_g1 <- sample(grupo1, replace = TRUE)
  medianas_boot_g1[i] <- median(amostra_boot_g1)
  
  # Bootstrap Grupo 2
  amostra_boot_g2 <- sample(grupo2, replace = TRUE)
  medianas_boot_g2[i] <- median(amostra_boot_g2)
}

# Intervalos de confiança
ic_g1 <- quantile(medianas_boot_g1, probs = c(0.025, 0.975))
ic_g2 <- quantile(medianas_boot_g2, probs = c(0.025, 0.975))

cat("\n(c) INTERVALOS DE CONFIANÇA BOOTSTRAP 95%\n")
cat("==========================================\n")
cat("\nGrupo 1 (Tratamento Novo):\n")
cat("  Mediana observada:", median(grupo1), "\n")
cat("  IC 95%: [", ic_g1[1], ",", ic_g1[2], "]\n")

cat("\nGrupo 2 (Tratamento Padrão):\n")
cat("  Mediana observada:", median(grupo2), "\n")
cat("  IC 95%: [", ic_g2[1], ",", ic_g2[2], "]\n")
```

#### Visualização das Distribuições Bootstrap

```{r}
#| label: fig-ex-32-26-bootstrap
#| fig-cap: "Distribuições bootstrap das medianas (Exercício 32.26)"
#| fig-width: 10
#| fig-height: 5

# Combinar dados para visualização
df_boot_combined <- data.frame(
  mediana = c(medianas_boot_g1, medianas_boot_g2),
  grupo = rep(c("Tratamento Novo", "Tratamento Padrão"), each = B_ex26)
)

# ICs para anotação
ic_data <- data.frame(
  grupo = c("Tratamento Novo", "Tratamento Padrão"),
  mediana_obs = c(median(grupo1), median(grupo2)),
  ic_inf = c(ic_g1[1], ic_g2[1]),
  ic_sup = c(ic_g1[2], ic_g2[2])
)

ggplot(df_boot_combined, aes(x = mediana, fill = grupo)) +
  geom_histogram(bins = 30, alpha = 0.6, color = "white") +
  geom_vline(data = ic_data, aes(xintercept = mediana_obs, color = grupo),
             linewidth = 1.5, linetype = "solid") +
  geom_vline(data = ic_data, aes(xintercept = ic_inf, color = grupo),
             linewidth = 1, linetype = "dashed") +
  geom_vline(data = ic_data, aes(xintercept = ic_sup, color = grupo),
             linewidth = 1, linetype = "dashed") +
  facet_wrap(~grupo, scales = "free_y") +
  labs(title = "Distribuições Bootstrap das Medianas",
       subtitle = "Linhas sólidas: medianas observadas | Linhas tracejadas: limites do IC 95%",
       x = "Mediana",
       y = "Frequência") +
  theme_minimal() +
  theme(legend.position = "none") +
  scale_fill_manual(values = c("#8DD3C7", "#FFFFB3")) +
  scale_color_manual(values = c("#8DD3C7", "#FFFFB3"))
```

#### Conclusão Geral do Exercício 32.26

```{r}
#| label: ex-32-26-conclusao-geral

cat("\nCONCLUSÃO GERAL DO EXERCÍCIO 32.26\n")
cat("===================================\n\n")

cat("1. Diferença entre medianas:\n")
cat("   - Diferença observada:", diff_mediana_obs, "\n")
cat("   - Valor-p do teste de permutação:", round(p_valor_ex26, 4), "\n")
if(p_valor_ex26 < 0.05) {
  cat("   - Conclusão: Diferença SIGNIFICATIVA (p < 0.05)\n")
} else {
  cat("   - Conclusão: Diferença NÃO significativa (p ≥ 0.05)\n")
}

cat("\n2. Intervalos de Confiança (95%):\n")
cat("   - Grupo 1 (Novo): [", ic_g1[1], ",", ic_g1[2], "]\n")
cat("   - Grupo 2 (Padrão): [", ic_g2[1], ",", ic_g2[2], "]\n")

cat("\n3. Interpretação:\n")
if(p_valor_ex26 < 0.05) {
  cat("   O tratamento novo apresenta mediana significativamente diferente\n")
  cat("   do tratamento padrão. Os intervalos de confiança não se sobrepõem,\n")
  cat("   reforçando a evidência de diferença entre os tratamentos.\n")
} else {
  cat("   Não há evidência estatística suficiente para afirmar que os\n")
  cat("   tratamentos produzem resultados com medianas diferentes.\n")
}
```

## Comparação: Testes de Permutação vs Bootstrap {#sec-comparacao}

### Diferenças Principais

```{r}
#| label: tbl-comparacao
#| tbl-cap: "Comparação entre Testes de Permutação e Bootstrap"

comparacao <- data.frame(
  Característica = c(
    "Objetivo Principal",
    "Reamostragem",
    "Hipótese Nula",
    "Uso Típico",
    "O que produz"
  ),
  `Teste de Permutação` = c(
    "Testar hipóteses",
    "Sem reposição (permutação)",
    "Necessária",
    "Comparar grupos",
    "Valor-p"
  ),
  Bootstrap = c(
    "Estimar parâmetros",
    "Com reposição",
    "Não necessária",
    "IC e erro padrão",
    "Distribuição amostral"
  ),
  check.names = FALSE
)

kable(comparacao, align = c("l", "l", "l"))
```

## Vantagens e Limitações {#sec-vantagens-limitacoes}

### Vantagens dos Métodos de Reamostragem

1.  **Não requerem suposições de distribuição**: Não assumem normalidade
2.  **Aplicáveis a estatísticas complexas**: Mediana, razão, correlação, etc.
3.  **Amostras pequenas**: Funcionam com tamanhos amostrais pequenos
4.  **Intuitivos**: Fáceis de entender conceitualmente

### Limitações

1.  **Computacionalmente intensivos**: Requerem muitas iterações
2.  **Dependem da amostra original**: Se a amostra não é representativa, os resultados também não serão
3.  **Não criam novos dados**: Apenas reorganizam os dados existentes

## Boas Práticas {#sec-boas-praticas}

### Número de Reamostragens

```{r}
#| label: boas-praticas

cat("RECOMENDAÇÕES PARA NÚMERO DE REAMOSTRAGENS\n")
cat("===========================================\n\n")

cat("Testes de Permutação:\n")
cat("  - Mínimo: 1.000 permutações\n")
cat("  - Recomendado: 10.000 permutações\n")
cat("  - Para publicação: ≥ 10.000 permutações\n\n")

cat("Bootstrap:\n")
cat("  - Mínimo: 1.000 reamostragens\n")
cat("  - Recomendado: 5.000-10.000 reamostragens\n")
cat("  - Para IC precisos: ≥ 10.000 reamostragens\n")
```

### Estabelecendo a Semente Aleatória

Sempre use `set.seed()` para reprodutibilidade:

```{r}
#| label: reproducibilidade
#| eval: false

# Exemplo de reprodutibilidade
set.seed(123)
resultado1 <- sample(1:10, 5, replace = TRUE)

set.seed(123)
resultado2 <- sample(1:10, 5, replace = TRUE)

identical(resultado1, resultado2)  # TRUE
```

## Resumo do Capítulo {#sec-resumo}

### Conceitos-Chave

1.  **Testes de Permutação**:
    -   Permutam os dados sob H₀
    -   Geram distribuição nula empiricamente
    -   Calculam valor-p pela proporção de permutações tão ou mais extremas
2.  **Bootstrap**:
    -   Reamostra com reposição
    -   Estima distribuição amostral
    -   Constrói intervalos de confiança
3.  **Aplicações**:
    -   Quando suposições paramétricas não são atendidas
    -   Para estatísticas sem fórmulas conhecidas
    -   Amostras pequenas ou moderadas

### Fluxograma de Decisão

```{r}
#| label: tbl-decisao
#| tbl-cap: "Quando usar cada método"

decisao <- data.frame(
  Situação = c(
    "Comparar dois grupos",
    "Estimar IC para média",
    "Estimar IC para mediana",
    "Testar independência",
    "Dados não-normais",
    "Amostra pequena"
  ),
  `Método Sugerido` = c(
    "Teste de Permutação",
    "Bootstrap ou t-test",
    "Bootstrap",
    "Teste de Permutação",
    "Bootstrap ou Permutação",
    "Bootstrap (com cautela)"
  ),
  check.names = FALSE
)

kable(decisao, align = c("l", "l"))
```

## Referências {#sec-referencias-cap32}

-   Efron, B., & Tibshirani, R. J. (1993). *An Introduction to the Bootstrap*. Chapman and Hall/CRC.
-   Good, P. I. (2005). *Permutation, Parametric, and Bootstrap Tests of Hypotheses* (3rd ed.). Springer.
-   Davison, A. C., & Hinkley, D. V. (1997). *Bootstrap Methods and Their Application*. Cambridge University Press.
-   Manly, B. F. J. (2006). *Randomization, Bootstrap and Monte Carlo Methods in Biology* (3rd ed.). Chapman and Hall/CRC.