# Introdução à Reamostragem

```{r setup, include=FALSE}
# Configuração inicial
knitr::opts_chunk$set(
  echo = TRUE,
  warning = FALSE,
  message = FALSE,
  fig.width = 8,
  fig.height = 6,
  fig.align = "center"
)

# Pacotes necessários
library(tidyverse)
library(infer)
library(boot)
library(knitr)
library(kableExtra)

# Configuração de tema para gráficos
theme_set(theme_minimal(base_size = 12))

# Seed para reprodutibilidade
set.seed(2025)
```

## Objetivos de Aprendizagem

Após leitura do capítulo, você será capaz de:

1.  **Calcular** a **distribuição de permutação** e o valor P associado para **dados emparelhados ou não emparelhados**, quando um **número bem pequeno de sujeitos** está associado a dois grupos de tratamento.

2.  **Usar programa** para **simular** a distribuição de permutação para dados emparelhados ou não emparelhados, quando sujeitos estão associados a dois grupos de tratamento.

3.  **Usar programa** para **gerar muitas amostras bootstrap** e usar a **distribuição bootstrap** para **aproximar** a **distribuição amostral de uma estatística**.

4.  **Calcular** o **intervalo de confiança bootstrap** percentílico para o **parâmetro** correspondente a **partir da distribuição bootstrap** para uma estatística.

## Reamostragem: Testes de Permutação e Bootstrap

[**Distribuições amostrais**]{.underline} fornecem uma importante ferramenta para a **inferência estatística**.

Elas respondem à questão: **"O que aconteceria em muitas amostras?"**

Quando nossos dados são [**medidas quantitativas**]{.underline} de [**uma única população**]{.underline}, respondemos a essa pergunta [**supondo**]{.underline}, primeiro, que nossos **dados** sejam [**umaamostra aleatória simples**]{.underline} de uma [**população Normal**]{.underline}.

Como nossas [**inferências**]{.underline} são sobre [**médias**]{.underline}, elas se baseiam na [**distribuição amostral**]{.underline} de $\bar{x}$, e, para a construção dessa distribuição amostral, consideramos nossos dados como ***uma das muitas possíveis amostras que poderíamos ter obtido dessa população Normal***.

Sob esse conjunto de suposições, existem [***fórmulas simples***]{.underline} para [**inferência**]{.underline} com base na **distribuição t**.

Essas inferências são úteis na prática porque são [**robustas**]{.underline}, embora [***não possamos usar esses métodos para dados fortemente assimétricos***]{.underline}, [***a menos que as amostras sejam grandes***]{.underline}.

[***Fortes valores atípicos também***]{.underline} podem afetar nossas conclusões.

### Métodos de Reamostragem

As técnicas deste capítulo nos permitem enfraquecer algumas dessas suposições.

Os **testes de permutação** e o **bootstrap** são exemplos de **métodos de reamostragem**.

::: callout-note
## Reamostragem

Na **reamostragem**, usamos as observações individuais em uma amostra para a [**construção**]{.underline} da [**distribuição amostral**]{.underline} relevante.
:::

[**Sem outras suposições sobre as populações das quais os dados são extraídos**]{.underline}, a construção dessas distribuições amostrais é específica para os dados amostrais observados e [***requer um programa para automatizar a computação exigida***]{.underline} em todos os exemplos, exceto os menores.

#### Testes de Permutação

Os **testes de permutação** são úteis para os experimentos planejados nos quais os tratamentos são associados aleatoriamente aos sujeitos.

Eles usam a aleatorização no planejamento do experimento para a [***construção da distribuição amostral***]{.underline}, e essas distribuições amostrais são [**válidas**]{.underline}:

-   [**Sem**]{.underline} a [**suposição**]{.underline} de [**distribuições Normais**]{.underline}
-   Para [**quaisquer tamanhos amostrais**]{.underline}

No entanto, [***não há mais fórmulas simples para a estatística de teste***]{.underline}, e é necessário um programa, exceto em situações com tamanhos amostrais muito pequenos.

#### Métodos Bootstrap

Os **métodos bootstrap** também nos [***permitem enfraquecer algumas das suposições tradicionais***]{.underline}, e podemos fazer [**inferências válidas**]{.underline} sobre a **população** da qual os [***dados são uma amostra aleatória***]{.underline}, [***independentemente***]{.underline} da ***forma*** da [***distribuição populacional***]{.underline}.

Além disso, o [***bootstrap***]{.underline} é um [***método muito geral***]{.underline} que nos permite fazer [**inferências válidas**]{.underline} sobre **parâmetros [diferentes]{.underline} de médias**, sem modificações na técnica básica do bootstrap.

# Aleatorização em Experimentos

## Experimento Comparativo Aleatorizado - ECA

Um experimento que usa tanto a comparação de dois ou mais tratamentos quanto a associação aleatória dos sujeitos aos tratamentos é chamado de **experimento comparativo aleatorizado**.

::: callout-important
[**Não fazemos quaisquer suposições**]{.underline} sobre como os sujeitos foram selecionados para participar do experimento e apenas usamos a [**aleatorização**]{.underline} **na associação dos sujeitos aos tratamentos**.
:::

Embora ***não tenhamos feito quaisquer suposições***, ***exceto*** a de ***associação aleatória dos sujeitos aos tratamentos***, nossas [**inferências**]{.underline} exigem [***uma suposição adicional***]{.underline}:

::: callout-warning
**Se não houver nenhuma diferença nos efeitos do novo tratamento e do placebo sobre a perda de peso**, então o peso perdido por qualquer sujeito deve ser o mesmo, independentemente de o sujeito ter recebido o novo tratamento ou um placebo.
:::

Enfatizamos que, se os efeitos do novo tratamento e do placebo sobre a perda de peso não diferissem, teríamos observado essas mesmas perdas de peso, independentemente de quem foi associado ao tratamento e quem foi associado ao placebo. Em particular, [**supomos**]{.underline} que as **distribuições das perdas de peso para os dois grupos sejam idênticas**.

## EXEMPLO 32.1: Um Planejamento Completamente Aleatorizado

### Descrição do Experimento

Suponha que você tenha: - **Três homens**: Ari, Luís e Troy - **Três mulheres**: Ana, Deb e Hui

**Objetivo**: Três dos seis sujeitos devem ser associados de maneira completamente aleatória a um novo tratamento experimental de perda de peso e três a um placebo.

### Todas as Possíveis Associações

Existem 20 maneiras possíveis de seleção de três desses sujeitos para o grupo de tratamento:

Com um planejamento completamente aleatorizado, cada um desses 20 possíveis grupos de tratamento é igualmente provável; assim, cada um tem probabilidade de **1/20** ser o real grupo associado ao tratamento.

### Dados Observados

Eis as quantidades de perda de peso (em libras) para os sujeitos:

| Sujeito                | Ari | Luis | Troy | Ana | Deb | Hui |
|------------------------|-----|------|------|-----|-----|-----|
| Perda de peso (libras) | 2   | 15   | 8    | 1   | 12  | 9   |

```{r exemplo-32-1-dados}
# Dados do Exemplo 32.1
sujeitos <- c("Ari", "Luis", "Troy", "Ana", "Deb", "Hui")
perda_peso <- c(2, 15, 8, 1, 12, 9)
sexo <- c("M", "M", "M", "F", "F", "F")

dados_perda <- data.frame(
  Sujeito = sujeitos,
  Perda_Peso = perda_peso,
  Sexo = sexo
)

kable(dados_perda, caption = "Perda de peso (libras) por sujeito") %>%
  kable_styling(bootstrap_options = c("striped", "hover"))
```

### Suposição Fundamental

Embora não tenhamos feito quaisquer suposições, exceto a de associação aleatória dos sujeitos aos tratamentos, nossas inferências exigem uma suposição adicional:

::: callout-warning
## Hipótese Nula

**Se não houver nenhuma diferença nos efeitos do novo tratamento e do placebo sobre a perda de peso**, então o peso perdido por qualquer sujeito deve ser o mesmo, independentemente de o sujeito ter recebido o novo tratamento ou um placebo.
:::

Enfatizamos que, se os efeitos do novo tratamento e do placebo sobre a perda de peso não diferissem, teríamos observado essas mesmas perdas de peso, independentemente de quem foi associado ao tratamento e quem foi associado ao placebo. Em particular, supomos que as **distribuições das perdas de peso para os dois grupos sejam idênticas**.

## EXEMPLO 32.2: Distribuição de Permutação

Usaremos a **perda média de peso** dos que receberam o tratamento menos a perda média de peso dos que receberam o placebo para o teste da hipótese nula.

### Cálculo da Diferença nas Médias

Se não há diferença entre o novo tratamento e o placebo, a diferença observada nas médias é o resultado do "acaso da extração" – ou seja, quais três sujeitos foram, por acaso, associados ao grupo de tratamento.

**Exemplo de cálculo:**

Se Ari, Luís e Troy são associados ao grupo de tratamento:

\- Perda média tratamento: $(2 + 15 + 8)/3 = 8,33$ libras

\- Perda média placebo (Ana, Deb, Hui): $(1 + 12 + 9)/3 = 7,33$ libras\
- **Diferença**: $8,33 - 7,33 = 1,00$ libra

### Distribuição de Permutação

Ordenando as diferenças nas perdas médias de peso da menor para a maior, com probabilidade $1/20 = 0,05$ para cada:

| Perda de peso | -8,33 | -7,67 | -5,67 | -3,67 | -3,00 | -1,67 | -1,00 | -0,33 |
|---------------|-------|-------|-------|-------|-------|-------|-------|-------|
| Probabilidade | 0,05  | 0,05  | 0,05  | 0,10  | 0,05  | 0,05  | 0,10  | 0,05  |

| Perda de peso | 0,33 | 1,00 | 1,67 | 3,00 | 3,67 | 5,67 | 7,67 | 8,33 |
|---------------|------|------|------|------|------|------|------|------|
| Probabilidade | 0,05 | 0,10 | 0,05 | 0,05 | 0,10 | 0,05 | 0,05 | 0,05 |

```{r exemplo-32-2-permutacao}
# Calcular todas as 20 permutações possíveis
perda_peso <- c(2, 15, 8, 1, 12, 9)

# Gerar todas as combinações de 3 sujeitos para tratamento
todas_combinacoes <- combn(1:6, 3)
n_permutacoes <- ncol(todas_combinacoes)

# Calcular diferença de médias para cada permutação
diferencas <- numeric(n_permutacoes)

for(i in 1:n_permutacoes) {
  tratamento_idx <- todas_combinacoes[, i]
  controle_idx <- setdiff(1:6, tratamento_idx)
  
  media_tratamento <- mean(perda_peso[tratamento_idx])
  media_controle <- mean(perda_peso[controle_idx])
  
  diferencas[i] <- media_tratamento - media_controle
}

# Criar tabela de distribuição de permutação
dist_permutacao <- data.frame(
  Diferenca = round(diferencas, 2)
) %>%
  group_by(Diferenca) %>%
  summarise(Frequencia = n(), .groups = "drop") %>%
  mutate(Probabilidade = Frequencia / n_permutacoes) %>%
  arrange(Diferenca)

kable(dist_permutacao, 
      caption = "Distribuição de Permutação Completa",
      col.names = c("Diferença nas Médias", "Frequência", "Probabilidade")) %>%
  kable_styling(bootstrap_options = c("striped", "hover"))

# Gráfico de pontos da distribuição
ggplot(data.frame(Diferenca = diferencas), aes(x = Diferenca)) +
  geom_dotplot(binwidth = 0.5, fill = "steelblue", color = "black") +
  geom_vline(xintercept = 3.67, color = "red", linetype = "dashed", size = 1) +
  labs(
    title = "Distribuição de Permutação - Diferença nas Médias",
    subtitle = "Linha vermelha: diferença observada (Troy, Deb, Hui no tratamento)",
    x = "Diferença nas perdas médias de peso (libras)",
    y = "Densidade"
  ) +
  theme_minimal()

# Calcular valor P para diferença observada de 3.67
diferenca_observada <- 3.67
valor_p <- mean(abs(diferencas) >= abs(diferenca_observada))
cat("\nDiferença observada:", diferenca_observada, "libras")
cat("\nValor P (bilateral):", valor_p)
```

### Interpretação

O que concluiríamos se Troy, Deb e Hui fossem destinados ao tratamento? A diferença seria 3,67 libras.

A chance de observar uma diferença tão grande quanto, ou maior que 3,67, é **0,25** (valor P).

::: callout-tip
## Interpretação do Valor P

***Um efeito que tem 0,25 de probabilidade de ocorrer por acaso*** [**não é**]{.underline} **considerado estatisticamente significante**.

Os tamanhos amostrais são muito pequenos para que todos os dados, exceto os mais extremos, alcancem significância estatística.
:::

# Testes de Permutação

## Suposições para um Teste de Permutação Simples

1.  Os **tratamentos são associados às unidades experimentais** com base em um **planejamento aleatorizado**. O método de aleatorização é importante quando avaliamos a significância do resultado.

2.  Testamos a **hipótese nula de nenhuma diferença no efeito dos tratamentos** sobre uma resposta.

3.  Se não há diferença nos efeitos dos tratamentos, então a **resposta medida para uma unidade será a mesma**, independentemente do tratamento recebido.

## Procedimento de Teste de Permutação Simples

Para realizar testes de permutação da hipótese nula de nenhuma diferença nos efeitos dos tratamentos:

1.  **Determine a probabilidade** de todas as possíveis associações dos tratamentos às unidades experimentais.

2.  Para cada associação possível, **calcule o valor da estatística** sob a hipótese nula.

3.  A probabilidade de cada possível associação e o valor da estatística para aquela associação é a **distribuição de permutação** da estatística sob a hipótese nula.

4.  Essa distribuição de permutação **determina o valor P** dos dados, resultante da associação realmente obtida.

## EXEMPLO 32.3: Teste de Permutação para Dados Emparelhados

### Contexto: Repelentes de Insetos

Os voluntários deixam seus braços na gaiola por cinco minutos.

Opracionalização do conceito de [**falha**]{.underline}: considerase que o repelente [***falhou***]{.underline} se um voluntário é picado duas ou mais vezes durante um período de cinco minutos, ou pelo menos uma vez nos períodos de cinco minutos durante duas sessões consecutivas de uma hora.

A **variável resposta** é o [*número*]{.underline} *de sessões de uma hora até que um repelente falhe*.

**Pergunta de pesquisa**: Qual repelente é mais eficaz: DEET (15%) ou óleo de eucalipto-limão?

**Planejamento experimental:**

\- 4 voluntários (Erin, Raj, Todd e Wanda)

\- Cada voluntário recebe um repelente no braço esquerdo e outro no direito

\- Aleatorização determina qual braço recebe qual repelente

\- Resposta: número de horas até a falha do repelente

**Dados coletados:**

Os quatro voluntários são Erin, Raj, Todd e Wanda. Eis os números de horas até a falha para os dois repelentes.

| Sujeito                 | Erin | Raj | Todd | Wanda |
|-------------------------|------|-----|------|-------|
| DEET                    | 5    | 7   | 4    | 4     |
| Óleo de eucalipto-limão | 8    | 7   | 6    | 7     |
| Diferença (DEET - Óleo) | -3   | 0   | -2   | -3    |

```{r exemplo-32-3-dados}
# Dados do Exemplo 32.3 - Repelentes de insetos
repelentes <- data.frame(
  Sujeito = c("Erin", "Raj", "Todd", "Wanda"),
  DEET = c(5, 7, 4, 4),
  Oleo_Eucalipto = c(8, 7, 6, 7)
) %>%
  mutate(Diferenca = DEET - Oleo_Eucalipto)

kable(repelentes, 
      caption = "Horas até falha do repelente por sujeito") %>%
  kable_styling(bootstrap_options = c("striped", "hover"))

# Visualização dos dados emparelhados
repelentes_long <- repelentes %>%
  select(Sujeito, DEET, Oleo_Eucalipto) %>%
  pivot_longer(cols = c(DEET, Oleo_Eucalipto), 
               names_to = "Repelente", 
               values_to = "Horas")

ggplot(repelentes_long, aes(x = Repelente, y = Horas, group = Sujeito)) +
  geom_line(color = "gray60") +
  geom_point(aes(color = Repelente), size = 3) +
  scale_color_manual(values = c("DEET" = "darkblue", "Oleo_Eucalipto" = "darkgreen")) +
  labs(
    title = "Comparação de Repelentes - Dados Emparelhados",
    subtitle = "Linhas conectam medidas do mesmo sujeito",
    x = "Repelente",
    y = "Horas até falha"
  ) +
  theme_minimal() +
  theme(legend.position = "none")
```

### Análise de Permutação

Este é um **planejamento de dados emparelhados**, com as duas observações para cada sujeito formando os pares.

**Hipótese Nula**: Se não houvesse diferença nos efeitos dos dois tratamentos, teríamos obtido as mesmas respostas independentemente de qual braço recebeu qual repelente.

Para cada sujeito, há **duas possíveis maneiras** de associar os repelentes aos braços (esquerdo/direito). Com 4 sujeitos, temos $2^4 = 16$ possíveis associações.

### Distribuição de Permutação

Considerando as magnitudes das diferenças como números fixos (0, 2, 3, 3), com os sinais determinados pela aleatorização:

| Diferença média | -2,0  | -1,0  | -0,5  | 0,5   | 1,0   | 2,0   |
|-----------------|-------|-------|-------|-------|-------|-------|
| Probabilidade   | 0,125 | 0,125 | 0,250 | 0,250 | 0,125 | 0,125 |

### Conclusão

A diferença média observada foi **-2,0**.

**Valor P** (bilateral): Probabilidade de obter valores tão extremos quanto ±2,0 = $0,125 + 0,125 = 0,250$

::: callout-note
## Interpretação

Um valor P de 0,250 **não é considerado estatisticamente significante**. Não há evidência suficiente de diferença entre os dois repelentes.

Note que com apenas 4 sujeitos, não é possível demonstrar significância estatística no nível de 0,1, mesmo com o resultado mais extremo possível.
:::

# Testes de Permutação com Programa

Para amostras maiores, o número de permutações possíveis cresce rapidamente, tornando impraticável enumerar todas. Usamos **simulação** para aproximar a distribuição de permutação.

## EXEMPLO 32.4: Perda de Peso com Programa

Usando os mesmos dados do Exemplo 32.1, mas agora com **10.000 permutações simuladas**:

-   A distribuição simulada concorda bem com a distribuição exata (20 permutações)
-   Valor P empírico: **0,2537** (muito próximo do valor teórico de 0,25)
-   Barras sombreadas incluem diferenças ≥ 3,67

::: callout-important
## Número de Simulações

**1.000 simulações** geralmente são suficientes para a maioria dos propósitos. Se maior precisão for necessária, use mais simulações (e.g., 10.000).

**100 simulações** tendem a ser muito poucas, produzindo resultados imprecisos que variam consideravelmente entre simulações.
:::

## EXEMPLO 32.6: Dor Compartilhada e Vínculo

### Contexto da Pesquisa

**Pergunta**: O compartilhamento de uma experiência dolorosa em pequenos grupos leva a maior vínculo entre os membros?

**Participantes**: 54 estudantes universitários em South Wales

**Grupos**:

\- **Grupo com dor** (n=27): Submergir mãos em água gelada; agachamento contra parede

\- **Grupo sem dor** (n=27): Água à temperatura ambiente; equilíbrio em um pé

**Medida**: Escore de vínculo (média de 7 afirmações em escala de 1-5)

### Resultados

**Comparação de médias**:

\- Diferença observada: 0,577

\- Valor P (10.000 permutações): **0,0231**

\- Teste t de duas amostras: p = 0,0240

**Comparação de medianas** (mais robusta):

\- Diferença observada: 0,86

\- Valor P: **0,0108**

::: callout-tip
## Escolha da Estatística

A mediana é preferível quando há valores atípicos. Neste caso, o grupo da dor tinha dois valores atípicos baixos, tornando a comparação de medianas mais apropriada.
:::

# Métodos Bootstrap

## Conceitos Fundamentais

### Amostragem com Reposição

::: callout-note
## Definição

Para a **amostragem com reposição** de ***uma população***, depois que uma observação é selecionada, **retorne-a para a população** antes que a próxima observação seja extraída. Assim, a [***mesma observação pode ser selecionada múltiplas vezes***]{.underline}.
:::

### Amostras Bootstrap

**Amostras bootstrap** são geradas pela amostragem com reposição a partir de uma amostra real observada. Consideramos a amostra original como representante da população.

## EXEMPLO 32.9: Distribuição Bootstrap da Média

### Dados: Tempos de Viagem na Carolina do Norte

15 trabalhadores, tempos em minutos.

Média original: **25,33 minutos**.

### Processo Bootstrap

1.  Gerar 1.000 amostras bootstrap (amostragem com reposição dos 15 tempos)
2.  Calcular a média de cada amostra bootstrap
3.  A distribuição dessas 1.000 médias é a **distribuição bootstrap**

### Resultados

**Distribuição bootstrap**:

\- Média: 25,55 minutos

\- Desvio-padrão (erro-padrão bootstrap): 4,22 minutos

\- Forma: ***Aproximadamente Normal*** com ***leve assimetria à direita***

**Comparação com teoria**:

\- Erro-padrão teórico: $s/\sqrt{n} = 16,969/\sqrt{15} = 4,38$

\- [**Muito próximo**]{.underline} do ***erro-padrão bootstrap***!

```{r exemplo-32-9-bootstrap-media}
# Exemplo 32.9: Bootstrap para média
tempos_nc <- c(5, 8, 10, 12, 15, 15, 20, 20, 25, 30, 30, 35, 40, 40, 70)

# Estatísticas da amostra original
media_original <- mean(tempos_nc)
ep_teorico <- sd(tempos_nc) / sqrt(length(tempos_nc))

cat("Média original:", media_original, "minutos")
cat("\nErro-padrão teórico:", ep_teorico)

# 1000 amostras bootstrap
n_boot <- 1000
set.seed(2025)

medias_boot <- replicate(n_boot, {
  amostra_boot <- sample(tempos_nc, replace = TRUE)
  mean(amostra_boot)
})

# Estatísticas da distribuição bootstrap
media_boot <- mean(medias_boot)
ep_boot <- sd(medias_boot)

cat("\n\nDistribuição Bootstrap:")
cat("\nMédia das médias bootstrap:", media_boot)
cat("\nErro-padrão bootstrap:", ep_boot)

# Visualização
ggplot(data.frame(Media = medias_boot), aes(x = Media)) +
  geom_histogram(aes(y = ..density..), bins = 30, 
                 fill = "steelblue", color = "black", alpha = 0.7) +
  geom_vline(xintercept = media_original, 
             color = "red", linetype = "dashed", size = 1) +
  stat_function(fun = dnorm, 
                args = list(mean = media_boot, sd = ep_boot),
                color = "darkblue", size = 1) +
  labs(
    title = "Distribuição Bootstrap da Média - Tempos NC",
    subtitle = paste("n = 1000 amostras bootstrap | Linha vermelha = média original"),
    x = "Média Bootstrap (minutos)",
    y = "Densidade"
  ) +
  theme_minimal()

# IC Bootstrap percentílico 95%
ic_boot <- quantile(medias_boot, c(0.025, 0.975))
cat("\n\nIC Bootstrap 95%: [", ic_boot[1], ";", ic_boot[2], "]")

# Comparar com IC t
ic_t <- t.test(tempos_nc)$conf.int
cat("\nIC t 95%: [", ic_t[1], ";", ic_t[2], "]")
```

## EXEMPLO 32.10: Bootstrap para Razão de Médias

### Tempos de Viagem: Nova York vs Carolina do Norte

**Objetivo**: Estimar a razão das médias populacionais (NY/CN)

**Processo**:

1\. Reamostrar independentemente de cada estado

2\. Calcular a razão das médias bootstrap para cada par de reamostras

3\. Repetir 1.000 vezes

### Resultados

-   Razão estimada: $\bar{x}_{NY}/\bar{x}_{CN} = 1,31$
-   Média das razões bootstrap: 1,34
-   Desvio-padrão: 0,30
-   Forma: **Assimétrica à direita** (não Normal)

::: callout-important
## Vantagem do Bootstrap

O método bootstrap funciona mesmo quando [***não temos fórmulas para a distribuição amostral***]{.underline} (como no caso da razão de médias).
:::

```{r exemplo-32-10-bootstrap-razao}
# Exemplo 32.10: Bootstrap para razão de médias
tempos_ny <- c(10, 10, 10, 10, 12, 15, 15, 20, 20, 30, 
               30, 35, 35, 40, 45, 50, 50, 60, 65, 75)
tempos_nc <- c(5, 8, 10, 12, 15, 15, 20, 20, 25, 30, 30, 35, 40, 40, 70)

# Razão observada
razao_obs <- mean(tempos_ny) / mean(tempos_nc)
cat("Razão observada (NY/NC):", razao_obs)

# Bootstrap
n_boot <- 1000
set.seed(2025)

razoes_boot <- replicate(n_boot, {
  boot_ny <- sample(tempos_ny, replace = TRUE)
  boot_nc <- sample(tempos_nc, replace = TRUE)
  mean(boot_ny) / mean(boot_nc)
})

# Estatísticas
cat("\n\nDistribuição Bootstrap da Razão:")
cat("\nMédia das razões bootstrap:", mean(razoes_boot))
cat("\nDP das razões bootstrap:", sd(razoes_boot))

# Visualização
ggplot(data.frame(Razao = razoes_boot), aes(x = Razao)) +
  geom_histogram(aes(y = ..density..), bins = 30, 
                 fill = "coral", color = "black", alpha = 0.7) +
  geom_vline(xintercept = razao_obs, 
             color = "red", linetype = "dashed", size = 1) +
  labs(
    title = "Distribuição Bootstrap da Razão de Médias (NY/NC)",
    subtitle = "Assimétrica à direita - não Normal",
    x = "Razão Bootstrap",
    y = "Densidade"
  ) +
  theme_minimal()

# IC Bootstrap 95%
ic_razao <- quantile(razoes_boot, c(0.025, 0.975))
cat("\n\nIC Bootstrap 95%: [", ic_razao[1], ";", ic_razao[2], "]")
cat("\nInterpretação: Tempo NY está entre", round(ic_razao[1]*100), 
    "% e", round(ic_razao[2]*100), "% do tempo NC")
```

# Intervalos de Confiança Bootstrap

## Intervalo de Confiança Bootstrap Percentílico

::: callout-tip
## Método Percentílico

Para um intervalo de confiança de **95%**, use os percentis **2,5** e **97,5** da distribuição bootstrap como pontos extremos.

Para um intervalo de **90%**, use os percentis **5** e **95**.
:::

## EXEMPLO 32.11: IC Bootstrap - Tempos de Viagem NC

**Dados**: 15 tempos de viagem, 1.000 amostras bootstrap

**Intervalo de confiança de 95%**: - Bootstrap: \[18,18; 34,13\] minutos - Teste t: \[15,94; 34,73\] minutos

**Observação**: O intervalo bootstrap **não está centrado** na média amostral devido à ligeira assimetria da distribuição.

## EXEMPLO 32.12: IC Bootstrap - Razão de Médias

**Razão NY/CN**: 1,31

**Intervalo de confiança de 95%**: \[0,86; 2,03\]

**Interpretação**: O tempo médio de viagem em Nova York é entre 86% e 203% do tempo na Carolina do Norte (ou seja, mais que 85% e menos que o dobro).

## EXEMPLO 32.13: Bootstrap para Média e Mediana

### Dados: Produção de Óleo (64 poços)

**Para a média**:

\- Intervalo bootstrap 95%: \[39,24; 58,26\] milhares de barris

\- Intervalo t: \[38,20; 58,30\] milhares de barris

\- Boa concordância devido ao ***grande tamanho amostral***

**Para a mediana** (preferível devido à assimetria):

\- Intervalo bootstrap 95%: \[32,70; 47,60\] milhares de barris

\- Distribuição bootstrap menos regular (não Normal)

::: callout-warning
## Importante

Os intervalos para média e mediana são para **parâmetros diferentes** e não podem ser comparados diretamente.
:::

# Considerações Práticas

## Quando Usar Bootstrap

**Vantagens**:

\- Não requer suposição de Normalidade

\- Funciona para diversos parâmetros (média, mediana, razão, etc.)

\- Apropriado para distribuições assimétricas

**Limitações**:

1\. Requer **tamanho amostral moderado a grande**

2\. Funciona melhor para **estatísticas suaves** (média) do que para medianas em amostras pequenas

3\. Algumas estatísticas podem ter **viés** que requer correção

## Número de Reamostras

-   **1.000 simulações**: Geralmente suficiente
-   **10.000 simulações**: Para maior precisão
-   **100 simulações**: Muito poucas (resultados instáveis)

# Exercícios Aplicados

## APLIQUE SEU CONHECIMENTO

### Exercício 32.1: Anotações à Mão vs Laptop

**Contexto**: 6 voluntários estudam estatística

**Dados**: Pontos totais em exames (de 500 possíveis)

| Anotação à mão | Laptop     |
|----------------|------------|
| Doug: 360      | Elly: 370  |
| Oksana: 400    | Xinyi: 320 |
| Sebastian: 420 | Steve: 390 |

**Tarefas**: a) Liste todas as 15 possíveis associações dos 6 sujeitos aos dois grupos b) Calcule a distribuição de permutação c) Calcule o valor P (teste bilateral) d) É possível demonstrar significância no nível de 5%? e) Compare com o procedimento t de duas amostras

### Exercício 32.2: Crescimento de Árvores com CO₂

**Contexto**: Efeito do CO₂ extra no crescimento de pinheiros

**Dados**: 3 pares de lotes florestais

| Par | Controle | Tratado | Diferença |
|-----|----------|---------|-----------|
| 1   | 9,752    | 10,587  | 0,835     |
| 2   | 7,263    | 9,244   | 1,981     |
| 3   | 5,742    | 8,675   | 2,933     |

**Tarefas**: a) Por que é um planejamento de dados emparelhados? b) Estabeleça H₀ e Hₐ (unilateral) c) Construa a distribuição de permutação d) Calcule o valor P unilateral

### Exercício 32.5: Bootstrap - Tempos de Viagem NY

**Tarefa**: Gere 1.000 amostras bootstrap dos tempos de viagem em Nova York

a)  Quais são a média e o desvio-padrão das médias bootstrap?
b)  Faça um histograma da distribuição bootstrap
c)  Descreva a forma da distribuição

### Exercício 32.7: Bootstrap - Partindo Madeira

**Dados**: Carga necessária para partir abeto-de-douglas (20 observações)

**Tarefas**: a) Gere 1.000 amostras bootstrap b) Calcule média e desvio-padrão das médias bootstrap c) Faça histograma da distribuição bootstrap d) Descreva a forma

## EXERCÍCIOS COMPLETOS

### Exercício 32.20: Tecidos que Não Amarrotam

**Contexto**: Comparação de dois processos comerciais de prensa durável

**Dados** (libras de esforço para rasgar):

| Permafresh                   | Hylite                       |
|------------------------------|------------------------------|
| 29,9; 30,7; 30,0; 29,5; 27,6 | 28,8; 23,9; 27,0; 22,1; 24,2 |

**Tarefa**: Use teste de permutação (há valor atípico moderado no grupo Permafresh)

### Exercício 32.21: Bons Odores Trazem Bons Negócios?

**Contexto**: Aromas de fundo em restaurante e gastos dos clientes

**Dados**: Quantias gastas em euros (30 clientes por grupo)

**Pergunta**: Há evidência significante de que o odor de lavanda encoraja clientes a gastarem mais?

**Tarefa**: Use teste de permutação para estimar o valor P apropriado

### Exercício 32.23: Obesidade na Adolescência

**Contexto**: Banda gástrica laparoscópica vs intervenção no estilo de vida

**Participantes**: 50 adolescentes (IMC \> 35) - 25 banda gástrica - 25 programa de intervenção

**Medida**: Perda de peso em kg após 2 anos

**Pergunta**: A banda gástrica resulta em perda de peso significantemente maior?

**Tarefa**: Use teste de permutação para estimar o valor P

### Exercício 32.25: E. coli em Áreas de Banho

**Contexto**: 24 praias no Lago Erie, Condado de Erie

**Medida**: Níveis de coliforme fecal (E. coli) por 100 ml de água

**Nível inseguro**: \> 400 bactérias por 100 ml

**Tarefa**: Construa intervalo de confiança bootstrap de 95% para o nível médio de coliformes fecais

# Resumo do Capítulo

## Testes de Permutação

**Conceitos-chave**: - Baseados na **aleatorização do experimento** - Válidos sem suposição de Normalidade - Requerem hipótese nula de nenhum efeito de tratamento

**Procedimento**: 1. Enumerar (ou simular) todas as possíveis associações de tratamentos 2. Calcular a estatística para cada associação 3. Determinar o valor P pela distribuição de permutação

## Métodos Bootstrap

**Conceitos-chave**: - **Amostragem com reposição** da amostra original - Aproximam a distribuição amostral de uma estatística - Funcionam para diversos parâmetros

**Aplicações**: - Erro-padrão bootstrap - Intervalos de confiança percentílicos - Não requerem fórmulas teóricas

## Habilidades Desenvolvidas

Após este capítulo, você deve ser capaz de:

1.  [x] Calcular distribuições de permutação para amostras pequenas
2.  [x] Usar programas para simular distribuições de permutação
3.  [x] Gerar amostras bootstrap
4.  [x] Construir distribuições bootstrap
5.  [x] Calcular erros-padrão bootstrap
6.  [x] Construir intervalos de confiança bootstrap percentílicos

------------------------------------------------------------------------

# Soluções Completas dos Exercícios em R

## Exercício 32.1: Anotações à Mão vs Laptop - COMPLETO

```{r exercicio-32-1-completo}
# Dados
todos_sujeitos <- c("Doug", "Elly", "Oksana", "Sebastian", "Steve", "Xinyi")
todas_notas <- c(360, 370, 400, 420, 320, 390)

# (a) e (b): 15 combinações possíveis
combinacoes <- combn(1:6, 4)
n_comb <- ncol(combinacoes)

diferencas_ex1 <- numeric(n_comb)
for(i in 1:n_comb) {
  idx_mao <- combinacoes[, i]
  idx_laptop <- setdiff(1:6, idx_mao)
  diferencas_ex1[i] <- mean(todas_notas[idx_mao]) - mean(todas_notas[idx_laptop])
}

# Distribuição
dist_perm_ex1 <- data.frame(Diferenca = round(diferencas_ex1, 2)) %>%
  group_by(Diferenca) %>%
  summarise(Frequencia = n(), .groups = "drop") %>%
  mutate(Probabilidade = Frequencia / n_comb) %>%
  arrange(Diferenca)

print(dist_perm_ex1)

# (c) Valor P
dif_obs <- mean(c(360, 400, 420)) - mean(c(370, 320, 390))
valor_p <- mean(abs(diferencas_ex1) >= abs(dif_obs))
cat("\nDiferença observada:", dif_obs)
cat("\nValor P:", valor_p)

# (d) Significância 5%
cat("\nSignificante a 5%?", ifelse(valor_p < 0.05, "SIM", "NÃO"))

# (e) Teste t
teste_t <- t.test(c(360, 400, 420), c(370, 320, 390))
cat("\n\nTeste t - Valor P:", teste_t$p.value)
```

## Exercício 32.2: Crescimento mais rápido de Árvores com CO₂ - COMPLETO

```{r exercicio-32-2-completo}
# Dados emparelhados
controle <- c(9.752, 7.263, 5.742)
tratado <- c(10.587, 9.244, 8.675)
diferencas <- tratado - controle

cat("(a) Planejamento emparelhado: 3 pares de lotes florestais")
cat("\n(b) H0: μ_diferença = 0 vs Ha: μ_diferença > 0 (unilateral)")

# (c) Todas as 8 permutações (2^3)
sinais_possiveis <- expand.grid(rep(list(c(-1, 1)), 3))
medias_perm <- apply(sinais_possiveis, 1, function(sinais) {
  mean(sinais * abs(diferencas))
})

cat("\n\n(c) Distribuição amostral:")
print(table(round(medias_perm, 3)))

# (d) Valor P unilateral
media_obs <- mean(diferencas)
valor_p_co2 <- mean(medias_perm >= media_obs)
cat("\n\n(d) Média observada:", media_obs)
cat("\n    Valor P (unilateral):", valor_p_co2)
cat("\n    Conclusão: CO₂ extra", 
    ifelse(valor_p_co2 < 0.05, "aumenta SIGNIFICANTEMENTE", "não aumenta significantemente"),
    "o crescimento")
```

## Exercício 32.21: Odores em Restaurante - COMPLETO

```{r exercicio-32-21-completo}
# Dados (30 clientes por grupo)
sem_odor <- c(15.9, 18.5, 15.9, 18.5, 18.5, 21.9, 15.9, 15.9, 15.9, 15.9,
              15.9, 18.5, 18.5, 18.5, 20.5, 18.5, 18.5, 15.9, 15.9, 15.9,
              18.5, 18.5, 15.9, 18.5, 15.9, 18.5, 15.9, 25.5, 12.9, 15.9)

lavanda <- c(21.9, 18.5, 22.3, 21.9, 18.5, 24.9, 18.5, 22.5, 21.5, 21.9,
             21.5, 18.5, 25.5, 18.5, 18.5, 21.9, 18.5, 18.5, 24.9, 21.9,
             25.9, 21.9, 18.5, 18.5, 22.8, 18.5, 21.9, 20.7, 21.9, 22.5)

# Estatísticas descritivas
cat("Grupo Sem Odor - Média:", mean(sem_odor), "euros")
cat("\nGrupo Lavanda - Média:", mean(lavanda), "euros")

# Teste de permutação (10.000 simulações)
set.seed(2025)
dados_todos <- c(sem_odor, lavanda)
n_perm <- 10000

dif_obs_odor <- mean(lavanda) - mean(sem_odor)

diferencas_perm <- replicate(n_perm, {
  indices_perm <- sample(60)
  mean(dados_todos[indices_perm[1:30]]) - mean(dados_todos[indices_perm[31:60]])
})

valor_p_odor <- mean(diferencas_perm >= dif_obs_odor)

cat("\n\nDiferença observada (Lavanda - Sem Odor):", dif_obs_odor, "euros")
cat("\nValor P (unilateral):", valor_p_odor)
cat("\nConclusão:", 
    ifelse(valor_p_odor < 0.05, 
           "Lavanda AUMENTA SIGNIFICANTEMENTE os gastos",
           "Não há evidência significante de aumento nos gastos"))

# Gráfico
ggplot(data.frame(Dif = diferencas_perm), aes(x = Dif)) +
  geom_histogram(bins = 50, fill = "purple", alpha = 0.6) +
  geom_vline(xintercept = dif_obs_odor, color = "red", 
             linetype = "dashed", size = 1) +
  labs(title = "Distribuição de Permutação - Exercício 32.21",
       subtitle = paste("Valor P =", round(valor_p_odor, 4)),
       x = "Diferença nas Médias (euros)") +
  theme_minimal()
```

## Exercício 32.23: Obesidade na Adolescência - COMPLETO

```{r exercicio-32-24-completo}
# Dados
banda_gastrica <- c(35.6, 81.4, 57.6, 32.8, 31.0, 37.6, 36.5, -5.4, 27.9, 49.0,
                    64.8, 39.0, 43.0, 33.9, 29.7, 20.2, 15.2, 41.7, 53.4, 13.4,
                    24.8, 19.4, 32.3, 22.0)

intervencao <- c(6.0, 2.0, -3.0, 20.6, 11.6, 15.5, -17.0, 1.4, 4.0, -4.6,
                 15.8, 34.6, 6.0, -3.1, -4.3, -16.7, -1.8, -12.8)

# Estatísticas
cat("Banda Gástrica (n=24) - Média:", mean(banda_gastrica), "kg")
cat("\nIntervenção (n=18) - Média:", mean(intervencao), "kg")

# Boxplot comparativo
dados_obes <- data.frame(
  Grupo = rep(c("Banda Gástrica", "Intervenção"), c(24, 18)),
  Perda_Peso = c(banda_gastrica, intervencao)
)

ggplot(dados_obes, aes(x = Grupo, y = Perda_Peso, fill = Grupo)) +
  geom_boxplot() +
  scale_fill_manual(values = c("lightblue", "lightgreen")) +
  labs(title = "Perda de Peso - Exercício 32.24",
       y = "Perda de Peso (kg)") +
  theme_minimal() +
  theme(legend.position = "none")

# Teste de permutação
set.seed(2025)
todos_pesos <- c(banda_gastrica, intervencao)
n_perm <- 10000

dif_obs_obes <- mean(banda_gastrica) - mean(intervencao)

diferencas_perm_obes <- replicate(n_perm, {
  indices <- sample(42)
  mean(todos_pesos[indices[1:24]]) - mean(todos_pesos[indices[25:42]])
})

valor_p_obes <- mean(diferencas_perm_obes >= dif_obs_obes)

cat("\n\nDiferença observada:", dif_obs_obes, "kg")
cat("\nValor P (unilateral):", valor_p_obes)
cat("\nConclusão:", 
    ifelse(valor_p_obes < 0.05, 
           "Banda gástrica resulta em SIGNIFICANTEMENTE maior perda de peso",
           "Não há diferença significante"))
```

## Exercício 32.25: *E. coli* em áreas de banho - COMPLETO

```{r exercicio-32-26-completo}
# Dados (24 praias)
ecoli_niveis <- c(18.7, 579.4, 1986.3, 517.2, 98.7, 45.7, 124.6, 201.4, 
                  19.9, 83.6, 365.4, 307.6, 285.1, 152.9, 18.7, 151.5, 
                  365.4, 238.2, 209.8, 290.9, 137.6, 1046.2, 127.4, 224.7)

# Estatísticas descritivas
cat("Estatísticas Descritivas - E. coli:")
cat("\nMédia:", mean(ecoli_niveis))
cat("\nMediana:", median(ecoli_niveis))
cat("\nDP:", sd(ecoli_niveis))
cat("\nMín:", min(ecoli_niveis))
cat("\nMáx:", max(ecoli_niveis))

# Histograma
ggplot(data.frame(Nivel = ecoli_niveis), aes(x = Nivel)) +
  geom_histogram(bins = 15, fill = "brown", color = "black", alpha = 0.7) +
  geom_vline(xintercept = 400, color = "red", 
             linetype = "dashed", size = 1) +
  annotate("text", x = 400, y = 5, label = "Nível inseguro (>400)", 
           angle = 90, vjust = -0.5, color = "red") +
  labs(title = "Níveis de E. coli - Exercício 32.26",
       subtitle = "24 praias no Lago Erie",
       x = "Nível de E. coli (por 100 ml)",
       y = "Frequência") +
  theme_minimal()

# Bootstrap IC 95%
set.seed(2025)
n_boot <- 1000

medias_boot_ecoli <- replicate(n_boot, {
  amostra_boot <- sample(ecoli_niveis, replace = TRUE)
  mean(amostra_boot)
})

ic_ecoli <- quantile(medias_boot_ecoli, c(0.025, 0.975))

cat("\n\nIC Bootstrap 95% para o nível médio de E. coli:")
cat("\n[", round(ic_ecoli[1], 2), ";", round(ic_ecoli[2], 2), "] por 100 ml")

cat("\n\nInterpretação:")
cat("\n- Nível médio estimado entre", round(ic_ecoli[1]), "e", round(ic_ecoli[2]))
cat("\n- Nível inseguro: > 400 bactérias por 100 ml")
cat("\n- O IC NÃO contém 400, mas alguns valores individuais excedem")
```

------------------------------------------------------------------------

**Referências**: [@Moore2023 , cap. 32, p. e-217 - e-241].

## Scripts Adicionais

Todos os códigos R apresentados neste capítulo também estão disponíveis no arquivo `cap32-scripts-completos.R` para execução independente e experimentação.
