# Tabela de Dupla Entrada: Pesquisa Gallup sobre Hábitos de Fumantes

```{r}
#| label: setup
#| include: false

library(tidyverse)
library(knitr)
library(kableExtra)
```

## VERIFIQUE SUAS HABILIDADES

Uma Pesquisa Gallup de 2017 perguntou a uma amostra de fumantes várias questões sobre seus hábitos de fumar e crenças sobre o tabagismo.[^1] Duas das questões na pesquisa eram: "Em geral, quão prejudicial para os adultos você considera o tabagismo passivo – muito prejudicial, pouco prejudicial, não muito prejudicial ou nem um pouco prejudicial?" e "Quantos maços de cigarros você fuma por dia?" A seguir, encontra-se uma tabela de dupla entrada dos resultados.

[^1]: 12

```{r}
#| label: tbl-fumantes-gallup
#| tbl-cap: "Relação entre percepção de prejuízo do tabagismo passivo e quantidade de cigarros fumados por dia"

# Criar a matriz de dados
dados_fumantes <- matrix(
  c(797, 228, 63,
    777, 446, 120,
    263, 179, 69,
    155, 139, 63),
  nrow = 4,
  byrow = TRUE
)

# Adicionar nomes às linhas e colunas
rownames(dados_fumantes) <- c(
  "Muito prejudicial",
  "Pouco prejudicial",
  "Não muito prejudicial",
  "Nem um pouco prejudicial"
)

colnames(dados_fumantes) <- c(
  "Menos de um maço",
  "Um maço",
  "Mais de um maço"
)

# Calcular totais
totais_linha <- rowSums(dados_fumantes)
totais_coluna <- colSums(dados_fumantes)
total_geral <- sum(dados_fumantes)

# Criar tabela completa com totais
tabela_completa <- cbind(dados_fumantes, Total = totais_linha)
tabela_completa <- rbind(tabela_completa, Total = c(totais_coluna, total_geral))

# Exibir tabela formatada
kable(tabela_completa,
      align = "c",
      caption = NULL) %>%
  kable_styling(
    bootstrap_options = c("striped", "hover", "condensed"),
    full_width = FALSE,
    position = "center"
  ) %>%
  add_header_above(c(" " = 1, "Cigarros por dia" = 3, " " = 1)) %>%
  row_spec(0, bold = TRUE, background = "#f0f0f0") %>%
  row_spec(5, bold = TRUE, background = "#e0e0e0") %>%
  column_spec(1, bold = TRUE, background = "#f9f9f9") %>%
  column_spec(5, bold = TRUE, background = "#f0f0f0")
```

## Questões

### 25.20 O percentual de fumantes na amostra que fumam mais de um maço por dia é

```{r}
#| label: calculo-25-20

# Total de fumantes que fumam mais de um maço por dia
mais_um_maco <- sum(dados_fumantes[, "Mais de um maço"])

# Total de fumantes na amostra
total_fumantes <- total_geral

# Percentual
percentual_mais_um_maco <- (mais_um_maco / total_fumantes) * 100

cat("Total de fumantes que fumam mais de um maço por dia:", mais_um_maco, "\n")
cat("Total de fumantes na amostra:", total_fumantes, "\n")
cat("Percentual:", round(percentual_mais_um_maco, 2), "%\n")
```

**Cálculo detalhado:**

$$
\text{Percentual} = \frac{\text{Total que fumam mais de um maço}}{\text{Total de fumantes}} \times 100
$$

$$
\text{Percentual} = \frac{63 + 120 + 69 + 63}{`r total_geral`} \times 100 = \frac{`r mais_um_maco`}{`r total_geral`} \times 100 = `r round(percentual_mais_um_maco, 2)`\%
$$

**Alternativas:**

(a) 32,98%\
(b) 9,55%\
    **(c) `r round(percentual_mais_um_maco, 2)`%** ✓

**Resposta: (b) 9,55%**

------------------------------------------------------------------------

### 25.21 O percentual de todos os fumantes na amostra que consideram que o tabagismo passivo é muito prejudicial é

```{r}
#| label: calculo-25-21

# Total de fumantes que consideram muito prejudicial
muito_prejudicial <- sum(dados_fumantes["Muito prejudicial", ])

# Percentual
percentual_muito_prejudicial <- (muito_prejudicial / total_fumantes) * 100

cat("Total de fumantes que consideram muito prejudicial:", muito_prejudicial, "\n")
cat("Total de fumantes na amostra:", total_fumantes, "\n")
cat("Percentual:", round(percentual_muito_prejudicial, 2), "%\n")
```

**Cálculo detalhado:**

$$
\text{Percentual} = \frac{\text{Total que consideram muito prejudicial}}{\text{Total de fumantes}} \times 100
$$

$$
\text{Percentual} = \frac{797 + 228 + 63}{`r total_geral`} \times 100 = \frac{`r muito_prejudicial`}{`r total_geral`} \times 100 = `r round(percentual_muito_prejudicial, 2)`\%
$$

**Resposta: `r round(percentual_muito_prejudicial, 2)`%**

------------------------------------------------------------------------

## Análise Descritiva Adicional

```{r}
#| label: fig-analise-descritiva
#| fig-cap: "Distribuição das percepções sobre tabagismo passivo por quantidade de cigarros fumados"
#| fig-width: 10
#| fig-height: 6

# Converter para data frame para visualização
df_fumantes <- as.data.frame(dados_fumantes) %>%
  rownames_to_column("Percepcao") %>%
  pivot_longer(
    cols = -Percepcao,
    names_to = "Cigarros_por_dia",
    values_to = "Frequencia"
  ) %>%
  mutate(
    Percepcao = factor(Percepcao, levels = c(
      "Muito prejudicial",
      "Pouco prejudicial",
      "Não muito prejudicial",
      "Nem um pouco prejudicial"
    )),
    Cigarros_por_dia = factor(Cigarros_por_dia, levels = c(
      "Menos de um maço",
      "Um maço",
      "Mais de um maço"
    ))
  )

# Gráfico de barras agrupadas
ggplot(df_fumantes, aes(x = Cigarros_por_dia, y = Frequencia, fill = Percepcao)) +
  geom_bar(stat = "identity", position = "dodge") +
  labs(
    title = "Percepção sobre Tabagismo Passivo por Quantidade de Cigarros",
    subtitle = "Pesquisa Gallup 2017",
    x = "Cigarros fumados por dia",
    y = "Número de fumantes",
    fill = "Percepção sobre\ntabagismo passivo"
  ) +
  theme_minimal(base_size = 12) +
  scale_fill_brewer(palette = "Set2") +
  theme(
    legend.position = "right",
    plot.title = element_text(face = "bold", size = 14),
    axis.text.x = element_text(angle = 0, hjust = 0.5)
  )
```

```{r}
#| label: tbl-percentuais
#| tbl-cap: "Distribuição percentual por categoria"

# Calcular percentuais por coluna
percentuais_coluna <- prop.table(dados_fumantes, margin = 2) * 100

# Calcular percentuais por linha
percentuais_linha <- prop.table(dados_fumantes, margin = 1) * 100

# Tabela de percentuais por coluna
kable(
  round(percentuais_coluna, 2),
  align = "c",
  caption = "Percentuais por quantidade de cigarros (percentual da coluna)"
) %>%
  kable_styling(
    bootstrap_options = c("striped", "hover", "condensed"),
    full_width = FALSE
  ) %>%
  add_header_above(c(" " = 1, "Cigarros por dia" = 3))
```

```{r}
#| label: tbl-percentuais-linha
#| tbl-cap: "Percentuais por percepção de prejuízo (percentual da linha)"

kable(
  round(percentuais_linha, 2),
  align = "c"
) %>%
  kable_styling(
    bootstrap_options = c("striped", "hover", "condensed"),
    full_width = FALSE
  ) %>%
  add_header_above(c(" " = 1, "Cigarros por dia" = 3))
```

## Resumo Estatístico

```{r}
#| label: resumo-estatistico

# Resumo das frequências
cat("RESUMO GERAL\n")
cat("============\n\n")

cat("Total de fumantes na amostra:", total_geral, "\n\n")

cat("Distribuição por quantidade de cigarros:\n")
for (i in 1:length(totais_coluna)) {
  cat(sprintf("  %s: %d (%.2f%%)\n", 
              names(totais_coluna)[i], 
              totais_coluna[i],
              (totais_coluna[i]/total_geral)*100))
}

cat("\nDistribuição por percepção:\n")
for (i in 1:length(totais_linha)) {
  cat(sprintf("  %s: %d (%.2f%%)\n", 
              names(totais_linha)[i], 
              totais_linha[i],
              (totais_linha[i]/total_geral)*100))
}
```

## Interpretação

A tabela de dupla entrada mostra a relação entre a percepção dos fumantes sobre os prejuízos do tabagismo passivo e a quantidade de cigarros que eles fumam diariamente. Alguns pontos importantes:

1.  **Maioria fuma menos de um maço**: A maior parte dos fumantes (`r totais_coluna[1]` ou `r round((totais_coluna[1]/total_geral)*100, 1)`%) fuma menos de um maço por dia.

2.  **Percepção predominante**: A percepção mais comum é que o tabagismo passivo é "muito prejudicial" (`r totais_linha[1]` fumantes ou `r round((totais_linha[1]/total_geral)*100, 1)`%) ou "pouco prejudicial" (`r totais_linha[2]` fumantes ou `r round((totais_linha[2]/total_geral)*100, 1)`%).

3.  **Fumantes pesados**: Apenas `r round(percentual_mais_um_maco, 2)`% dos fumantes na amostra fumam mais de um maço por dia.

4.  **Consistência**: Independentemente da quantidade fumada, a maioria dos fumantes reconhece que o tabagismo passivo é prejudicial, o que sugere conscientização sobre os riscos, mesmo entre fumantes.

## Teste quiquadrado: dados_fumantes

```{r}
# Teste Qui-Quadrado de Independência
# ====================================

# Realizar o teste qui-quadrado
teste_qui <- chisq.test(dados_fumantes)

# Exibir resultados completos
print(teste_qui)

# Exibir componentes individuais
cat("\n=== RESULTADOS DO TESTE ===\n")
cat("Estatística X² =", round(teste_qui$statistic, 3), "\n")
cat("Graus de liberdade =", teste_qui$parameter, "\n")
cat("Valor-p =", format.pval(teste_qui$p.value, digits = 4), "\n")

# Valores esperados sob H0 (independência)
cat("\n=== VALORES ESPERADOS ===\n")
print(round(teste_qui$expected, 2))

# Resíduos de Pearson
cat("\n=== RESÍDUOS DE PEARSON ===\n")
cat("(Observado - Esperado) / sqrt(Esperado)\n")
print(round(teste_qui$residuals, 2))

# Resíduos padronizados
cat("\n=== RESÍDUOS PADRONIZADOS ===\n")
cat("|r| >= 2: contribuição significativa\n")
cat("|r| >= 3: contribuição muito significativa\n")
print(round(teste_qui$stdres, 2))

# Identificar células com contribuição significativa
significativos <- which(abs(teste_qui$stdres) >= 2, arr.ind = TRUE)
if(nrow(significativos) > 0) {
  cat("\n=== CÉLULAS COM CONTRIBUIÇÃO SIGNIFICATIVA (|r| >= 2) ===\n")
  for(i in 1:nrow(significativos)) {
    linha <- significativos[i, 1]
    coluna <- significativos[i, 2]
    cat(sprintf("%s × %s: r = %.2f\n", 
                rownames(dados_fumantes)[linha],
                colnames(dados_fumantes)[coluna],
                teste_qui$stdres[linha, coluna]))
  }
}

# Conclusão estatística
cat("\n=== CONCLUSÃO ===\n")
if(teste_qui$p.value < 0.05) {
  cat("Rejeitamos H0 (α = 0.05)\n")
  cat("Há evidência de associação significativa entre as variáveis.\n")
} else {
  cat("Não rejeitamos H0 (α = 0.05)\n")
  cat("Não há evidência suficiente de associação entre as variáveis.\n")
}

# Visualização dos resíduos (requer ggplot2 e tidyverse)
if(require(ggplot2) && require(tidyr) && require(tibble)) {
  
  # Criar dataframe para heatmap
  df_residuos <- as.data.frame(teste_qui$stdres) %>%
    rownames_to_column("Percepcao") %>%
    pivot_longer(cols = -Percepcao, 
                 names_to = "Cigarros", 
                 values_to = "Residuo")
  
  # Heatmap dos resíduos padronizados
  p <- ggplot(df_residuos, aes(x = Cigarros, y = Percepcao, fill = Residuo)) +
    geom_tile(color = "white", linewidth = 1) +
    geom_text(aes(label = round(Residuo, 2)), 
              color = ifelse(abs(df_residuos$Residuo) > 1.5, "white", "black"),
              size = 5, fontface = "bold") +
    scale_fill_gradient2(low = "#2166ac", mid = "white", high = "#b2182b",
                         midpoint = 0, limits = c(-5, 5),
                         name = "Resíduo\nPadronizado") +
    labs(title = "Resíduos Padronizados do Teste Qui-Quadrado",
         subtitle = sprintf("X² = %.2f, gl = %d, p %s", 
                           teste_qui$statistic, 
                           teste_qui$parameter,
                           ifelse(teste_qui$p.value < 0.001, "< 0.001", 
                                  paste("=", round(teste_qui$p.value, 4)))),
         x = "Cigarros fumados por dia",
         y = "Percepção sobre tabagismo passivo") +
    theme_minimal(base_size = 12) +
    theme(axis.text.x = element_text(angle = 45, hjust = 1),
          plot.title = element_text(face = "bold", size = 14),
          plot.subtitle = element_text(size = 11),
          legend.position = "right")
  
  print(p)
}
```

**Principais componentes do teste:**

-   **`teste_qui$statistic`**: Estatística X² calculada

-   **`teste_qui$parameter`**: Graus de liberdade = (linhas-1) × (colunas-1)

-   **`teste_qui$p.value`**: Valor-p do teste

-   **`teste_qui$expected`**: Frequências esperadas sob independência

-   **`teste_qui$residuals`**: Resíduos de Pearson

-   **`teste_qui$stdres`**: Resíduos padronizados (mais úteis para interpretação)

**Interpretação dos resíduos padronizados:**

-   ∣r∣<2 : não significativo

-   ∣r∣≥2 : contribuição significativa (α = 0.05)

-   ∣r∣≥3 : contribuição muito significativa (α = 0.01)

IA: Copilot, módulo Claude Sonnet 4.5.