# Procedimentos t para Dados Emparelhados {#sec-teste-t-pareado}

::: callout-note
## Teste t para Dados Emparelhados

Este capítulo apresenta os ***métodos estatísticos*** para [**análise de dados emparelhados**]{.underline}, uma das técnicas mais poderosas em inferência estatística quando temos [***medições repetidas***]{.underline} ou [***pares relacionados***]{.underline}.
:::

## Conceitos Fundamentais

Dados emparelhados ocorrem quando temos **duas medições na mesma unidade experimental** ou **unidades experimentais muito similares**. A análise de dados emparelhados é mais poderosa que a comparação de duas amostras independentes porque:

1.  **Controla a variabilidade entre unidades**
2.  **Foca na diferença dentro de cada par**
3.  **Reduz o erro padrão das estimativas**

```{r}
#| label: setup-emparelhados
#| message: false
#| warning: false

# Carregando bibliotecas necessárias
library(tidyverse)
library(ggplot2)
library(knitr)
library(kableExtra)
library(patchwork)

# Configurações globais
options(digits = 4)
set.seed(2023)
theme_set(theme_minimal())
```

### Quando Usar Dados Emparelhados

::: callout-tip
## Situações Típicas para Dados Emparelhados

1.  **Estudos antes-depois**: Medições na mesma pessoa/unidade em momentos diferentes
2.  **Pares naturais**: Irmãos gêmeos, cônjuges, vizinhos
3.  ***Matching*** **experimental**: Unidades pareadas por características similares
4.  **Medições duplas**: Dois métodos aplicados na mesma unidade
:::

## Exemplo 20.4: Eficácia de Programa de Capacitação Jurídica

**Contexto**: Um programa de capacitação para promotores foi implementado. Queremos avaliar se houve melhora no desempenho após o treinamento.

```{r}
#| label: dados-capacitacao
#| echo: true

# Dados do Exemplo 20.4 - Pontuação em avaliações (0-100)
# Mesmo promotor avaliado antes e depois do treinamento

dados_capacitacao <- data.frame(
  Promotor = paste("Promotor", LETTERS[1:12]),
  Antes = c(72, 68, 75, 71, 69, 73, 70, 74, 67, 76, 72, 68),
  Depois = c(78, 73, 82, 76, 74, 79, 75, 80, 72, 83, 77, 74),
  stringsAsFactors = FALSE
)

# Calculando as diferenças (Depois - Antes)
dados_capacitacao <- dados_capacitacao %>%
  mutate(
    Diferença = Depois - Antes,
    Melhora = ifelse(Diferença > 0, "Sim", "Não")
  )

# Exibindo os dados
kable(dados_capacitacao, 
      caption = "Pontuações antes e depois do treinamento",
      col.names = c("Promotor", "Antes", "Depois", "Diferença", "Melhorou?")) %>%
  kable_styling(bootstrap_options = c("striped", "hover"))
```

## Análise Exploratória dos Dados Emparelhados

```{r}
#| label: exploracao-emparelhados
#| fig-width: 12
#| fig-height: 8

# Estatísticas descritivas das diferenças
diferenças <- dados_capacitacao$Diferença

cat("ESTATÍSTICAS DESCRITIVAS DAS DIFERENÇAS:\n")
cat("==========================================\n")
cat("n =", length(diferenças), "\n")
cat("Média =", round(mean(diferenças), 3), "\n")
cat("Desvio padrão =", round(sd(diferenças), 3), "\n")
cat("Mediana =", round(median(diferenças), 3), "\n")
cat("Mínimo =", min(diferenças), "\n")
cat("Máximo =", max(diferenças), "\n")
cat("Diferenças positivas:", sum(diferenças > 0), "de", length(diferenças), "\n\n")

# Gráficos exploratórios
p1 <- ggplot(dados_capacitacao, aes(x = Antes, y = Depois)) +
  geom_point(size = 3, alpha = 0.7, color = "blue") +
  geom_abline(slope = 1, intercept = 0, linetype = "dashed", color = "red", size = 1) +
  geom_smooth(method = "lm", se = TRUE, alpha = 0.3) +
  labs(
    title = "Pontuações: Antes vs Depois",
    subtitle = "Linha vermelha = sem mudança",
    x = "Pontuação Antes",
    y = "Pontuação Depois"
  ) +
  theme_minimal()

p2 <- ggplot(dados_capacitacao, aes(x = factor(1), y = Diferença)) +
  geom_boxplot(alpha = 0.7, fill = "lightblue") +
  geom_jitter(width = 0.1, size = 2, alpha = 0.7) +
  geom_hline(yintercept = 0, linetype = "dashed", color = "red", size = 1) +
  labs(
    title = "Distribuição das Diferenças",
    subtitle = "Diferença = Depois - Antes",
    x = "",
    y = "Diferença na Pontuação"
  ) +
  theme_minimal() +
  theme(axis.text.x = element_blank())

p3 <- ggplot(dados_capacitacao, aes(x = Diferença)) +
  geom_histogram(binwidth = 1, fill = "lightgreen", alpha = 0.7, color = "black") +
  geom_vline(xintercept = mean(diferenças), color = "red", linetype = "dashed", size = 1) +
  labs(
    title = "Histograma das Diferenças",
    subtitle = paste("Média =", round(mean(diferenças), 2)),
    x = "Diferença na Pontuação",
    y = "Frequência"
  ) +
  theme_minimal()

p4 <- ggplot(dados_capacitacao, aes(sample = Diferença)) +
  geom_qq() +
  geom_qq_line(color = "red") +
  labs(
    title = "Q-Q Plot das Diferenças",
    subtitle = "Verificação de normalidade",
    x = "Quantis Teóricos",
    y = "Quantis Amostrais"
  ) +
  theme_minimal()

# Combinando os gráficos
(p1 + p2) / (p3 + p4)
```

## Teste t para Dados Emparelhados

### Fundamentos Teóricos

Para dados emparelhados, analisamos as **diferenças** $d_i = x_{2i} - x_{1i}$ onde:

-   $x_{1i}$ e $x_{2i}$ são as ***duas medições*** do ***par*** $i$
-   As diferenças $d_i$ seguem uma ***distribuição aproximadamente Normal***
-   Testamos hipóteses sobre $\mu_d$ (média populacional das diferenças)

**Estatística de teste:** $$t = \frac{\bar{d} - \mu_{d0}}{s_d/\sqrt{n}}$$

onde $\bar{d}$ é a [***média das diferenças amostrais***]{.underline} e $s_d$ é o [***desvio-padrão das diferenças amostrais***]{.underline}.

```{r}
#| label: teste-t-emparelhado

# Configurando o teste de hipóteses
# H₀: μ_d = 0 (não há melhora média)
# H₁: μ_d > 0 (há melhora média) - teste unilateral à direita

cat("TESTE T PARA DADOS EMPARELHADOS\n")
cat("===============================\n\n")

cat("Hipóteses:\n")
cat("H₀: μ_d = 0 (não há melhora no desempenho)\n")
cat("H₁: μ_d > 0 (há melhora no desempenho)\n")
cat("α = 0.05\n\n")

# Realizando o teste t pareado
teste_pareado <- t.test(dados_capacitacao$Depois, 
                       dados_capacitacao$Antes,
                       paired = TRUE,
                       alternative = "greater",  # teste unilateral
                       conf.level = 0.95)

# Exibindo resultados detalhados
cat("RESULTADOS DO TESTE:\n")
cat("===================\n")
cat("Estatística t =", round(teste_pareado$statistic, 4), "\n")
cat("Graus de liberdade =", teste_pareado$parameter, "\n")
cat("p-valor =", round(teste_pareado$p.value, 6), "\n")
cat("Intervalo de confiança 95% para μ_d: [", 
    round(teste_pareado$conf.int[1], 3), ", ∞)\n")
cat("Diferença média estimada =", round(teste_pareado$estimate, 3), "\n\n")

# Interpretação do resultado
if(teste_pareado$p.value < 0.05) {
  cat("CONCLUSÃO: Rejeitamos H₀ (p < 0.05)\n")
  cat("Há evidência estatística de melhora no desempenho após o treinamento.\n\n")
} else {
  cat("CONCLUSÃO: Não rejeitamos H₀ (p ≥ 0.05)\n")
  cat("Não há evidência estatística suficiente de melhora no desempenho.\n\n")
}

# Cálculos manuais para verificação
n <- length(diferenças)
media_d <- mean(diferenças)
dp_d <- sd(diferenças)
erro_padrao <- dp_d / sqrt(n)

cat("CÁLCULOS DETALHADOS:\n")
cat("===================\n")
cat("n =", n, "\n")
cat("x̄_d =", round(media_d, 4), "\n")
cat("s_d =", round(dp_d, 4), "\n")
cat("EP(x̄_d) = s_d/√n =", round(erro_padrao, 4), "\n")
cat("t = x̄_d / EP(x̄_d) =", round(media_d/erro_padrao, 4), "\n")

# Valor crítico
valor_critico <- qt(0.95, df = n-1)
cat("Valor crítico t₀.₀₅,₁₁ =", round(valor_critico, 4), "\n")
cat("Decisão:", ifelse(teste_pareado$statistic > valor_critico, 
                      "t > t_crítico → Rejeitar H₀", 
                      "t ≤ t_crítico → Não rejeitar H₀"), "\n")
```

## Intervalo de Confiança para a Diferença Média

```{r}
#| label: ic-diferenca-media

cat("INTERVALO DE CONFIANÇA BILATERAL\n")
cat("================================\n\n")

# IC bilateral de 95% para μ_d
ic_bilateral <- t.test(dados_capacitacao$Depois, 
                      dados_capacitacao$Antes,
                      paired = TRUE,
                      alternative = "two.sided",
                      conf.level = 0.95)

cat("Intervalo de Confiança 95% para μ_d:\n")
cat("[", round(ic_bilateral$conf.int[1], 3), " ; ", 
    round(ic_bilateral$conf.int[2], 3), "]\n\n")

cat("INTERPRETAÇÃO:\n")
cat("Com 95% de confiança, a melhora média verdadeira na pontuação\n")
cat("está entre", round(ic_bilateral$conf.int[1], 2), "e", 
    round(ic_bilateral$conf.int[2], 2), "pontos.\n\n")

# Diferentes níveis de confiança
niveis_conf <- c(0.90, 0.95, 0.99)
cat("INTERVALOS DE CONFIANÇA EM DIFERENTES NÍVEIS:\n")
cat("============================================\n")

resultados_ic <- data.frame(
  Nível = paste0(niveis_conf * 100, "%"),
  Inferior = NA,
  Superior = NA,
  Amplitude = NA
)

for(i in 1:length(niveis_conf)) {
  ic_temp <- t.test(dados_capacitacao$Depois, 
                   dados_capacitacao$Antes,
                   paired = TRUE,
                   conf.level = niveis_conf[i])
  
  resultados_ic$Inferior[i] <- round(ic_temp$conf.int[1], 3)
  resultados_ic$Superior[i] <- round(ic_temp$conf.int[2], 3)
  resultados_ic$Amplitude[i] <- round(ic_temp$conf.int[2] - ic_temp$conf.int[1], 3)
}

kable(resultados_ic, caption = "Intervalos de confiança para Média da Diferença") %>%
  kable_styling(bootstrap_options = c("striped", "hover"))
```

## Visualização do Teste e Intervalo de Confiança

```{r}
#| label: viz-teste-pareado
#| fig-width: 12
#| fig-height: 8

# Visualização da distribuição t e região crítica
df_grafico <- n - 1
x_vals <- seq(-4, 6, length.out = 1000)
y_vals <- dt(x_vals, df = df_grafico)

dados_dist <- data.frame(x = x_vals, y = y_vals)

# Valor da estatística t calculada
t_calc <- as.numeric(teste_pareado$statistic)

p_dist <- ggplot(dados_dist, aes(x = x, y = y)) +
  geom_line(size = 1, color = "blue") +
  
  # Região crítica (teste unilateral à direita)
  geom_area(data = subset(dados_dist, x >= valor_critico), 
            aes(x = x, y = y), fill = "red", alpha = 0.3) +
  
  # Linha da estatística t calculada
  geom_vline(xintercept = t_calc, color = "darkgreen", 
             linetype = "solid", size = 1.5) +
  
  # Linha do valor crítico
  geom_vline(xintercept = valor_critico, color = "red", 
             linetype = "dashed", size = 1) +
  
  # Anotações
  annotate("text", x = t_calc, y = max(y_vals)*0.8, 
           label = paste("t =", round(t_calc, 3)), 
           color = "darkgreen", size = 4, hjust = -0.1) +
  
  annotate("text", x = valor_critico, y = max(y_vals)*0.6, 
           label = paste("t crítico =", round(valor_critico, 3)), 
           color = "red", size = 4, hjust = 1.1) +
  
  annotate("text", x = valor_critico + 0.5, y = max(y_vals)*0.2, 
           label = "Região de\nRejeição", color = "red", size = 3) +
  
  labs(
    title = paste("Distribuição t com", df_grafico, "graus de liberdade"),
    subtitle = paste("Teste unilateral: H₁: μ_d > 0, p-valor =", 
                     round(teste_pareado$p.value, 4)),
    x = "Valores de t",
    y = "Densidade"
  ) +
  theme_minimal() +
  theme(plot.title = element_text(hjust = 0.5),
        plot.subtitle = element_text(hjust = 0.5))

# Gráfico antes-depois com linhas conectando os pares
dados_long <- dados_capacitacao %>%
  select(Promotor, Antes, Depois) %>%
  pivot_longer(cols = c(Antes, Depois), 
               names_to = "Momento", 
               values_to = "Pontuação") %>%
  mutate(Momento = factor(Momento, levels = c("Antes", "Depois")))

p_pares <- ggplot(dados_long, aes(x = Momento, y = Pontuação)) +
  geom_line(aes(group = Promotor), alpha = 0.5, color = "gray") +
  geom_point(aes(color = Momento), size = 3, alpha = 0.8) +
  geom_point(data = dados_long %>% 
             group_by(Momento) %>% 
             summarise(Pontuação = mean(Pontuação), .groups = "drop"),
             aes(color = Momento), size = 5, shape = 18) +
  scale_color_manual(values = c("Antes" = "red", "Depois" = "blue")) +
  labs(
    title = "Mudanças Individuais na Pontuação",
    subtitle = "Diamantes = médias; linhas conectam o mesmo promotor",
    x = "Momento da Avaliação",
    y = "Pontuação",
    color = "Momento"
  ) +
  theme_minimal() +
  theme(legend.position = "bottom")

# Combinando os gráficos
p_dist / p_pares
```

## Verificação de Pressupostos

```{r}
#| label: pressupostos-emparelhados

cat("VERIFICAÇÃO DE PRESSUPOSTOS\n")
cat("===========================\n\n")

# 1. Teste de normalidade das diferenças
shapiro_test <- shapiro.test(diferenças)

cat("1. NORMALIDADE DAS DIFERENÇAS:\n")
cat("   Teste de Shapiro-Wilk:\n")
cat("   W =", round(shapiro_test$statistic, 4), "\n")
cat("   p-valor =", round(shapiro_test$p.value, 4), "\n")
cat("   Conclusão:", 
    ifelse(shapiro_test$p.value > 0.05, 
           "Não rejeitamos normalidade (p > 0.05)",
           "Rejeitamos normalidade (p ≤ 0.05)"), "\n\n")

# 2. Teste de outliers
Q1 <- quantile(diferenças, 0.25)
Q3 <- quantile(diferenças, 0.75)
IQR_val <- Q3 - Q1
limite_inf <- Q1 - 1.5 * IQR_val
limite_sup <- Q3 + 1.5 * IQR_val

outliers <- diferenças[diferenças < limite_inf | diferenças > limite_sup]

cat("2. DETECÇÃO DE OUTLIERS:\n")
cat("   Método: Regra 1.5×IQR\n")
cat("   Limite inferior:", round(limite_inf, 2), "\n")
cat("   Limite superior:", round(limite_sup, 2), "\n")
cat("   Outliers detectados:", length(outliers), "\n")
if(length(outliers) > 0) {
  cat("   Valores:", paste(outliers, collapse = ", "), "\n")
}
cat("\n")

# 3. Independência (teórica - depende do delineamento)
cat("3. INDEPENDÊNCIA:\n")
cat("   Este pressuposto deve ser avaliado pelo delineamento experimental.\n")
cat("   No exemplo: cada promotor é uma unidade independente.\n\n")

# 4. Resumo dos pressupostos
cat("RESUMO DOS PRESSUPOSTOS:\n")
cat("========================\n")
cat("✓ Dados emparelhados: SIM (mesmo promotor antes/depois)\n")
cat("✓ Normalidade:", 
    ifelse(shapiro_test$p.value > 0.05, "ATENDIDA", "QUESTIONÁVEL"), "\n")
cat("✓ Independência: ASSUMIDA (pelo delineamento)\n")
cat("✓ Outliers:", ifelse(length(outliers) == 0, "NENHUM", "PRESENTES"), "\n")
```

### Análise Gráfica dos Pressupostos

```{r}
#| label: graficos-pressupostos
#| fig-width: 10
#| fig-height: 6

# Gráficos para verificação de pressupostos
p_hist_diff <- ggplot(data.frame(diff = diferenças), aes(x = diff)) +
  geom_histogram(aes(y = ..density..), bins = 6, fill = "lightblue", 
                 alpha = 0.7, color = "black") +
  geom_density(color = "red", size = 1.2) +
  geom_vline(xintercept = mean(diferenças), color = "blue", 
             linetype = "dashed", size = 1) +
  labs(title = "Distribuição das Diferenças",
       subtitle = "Verificação visual de normalidade",
       x = "Diferença", y = "Densidade") +
  theme_minimal()

p_qq_diff <- ggplot(data.frame(diff = diferenças), aes(sample = diff)) +
  stat_qq() +
  stat_qq_line(color = "red", size = 1.2) +
  labs(title = "Q-Q Plot das Diferenças",
       subtitle = paste("Shapiro-Wilk p =", round(shapiro_test$p.value, 4)),
       x = "Quantis Teóricos", y = "Quantis Amostrais") +
  theme_minimal()

p_hist_diff + p_qq_diff
```

## Exemplo 20.5: Comparação de Métodos de Ensino

```{r}
#| label: exemplo-metodos-ensino

cat("EXEMPLO 20.5: COMPARAÇÃO DE MÉTODOS DE ENSINO\n")
cat("=============================================\n\n")

# Dados simulados baseados em cenário realista
# Estudantes de direito avaliados com dois métodos diferentes
# (cada estudante experimenta ambos os métodos)

set.seed(2024)
n_estudantes <- 15

# Simulando dados com correlação positiva entre métodos
notas_tradicional <- round(rnorm(n_estudantes, mean = 7.2, sd = 1.1), 1)
# Método ativo tem correlação com tradicional + efeito positivo
notas_ativo <- round(notas_tradicional + rnorm(n_estudantes, mean = 0.6, sd = 0.8), 1)
notas_ativo <- pmax(0, pmin(10, notas_ativo))  # Limitando entre 0-10

dados_ensino <- data.frame(
  Estudante = paste("Est", sprintf("%02d", 1:n_estudantes)),
  Método_Tradicional = notas_tradicional,
  Método_Ativo = notas_ativo
) %>%
  mutate(Diferença = Método_Ativo - Método_Tradicional)

# Exibindo os dados
kable(dados_ensino, 
      caption = "Notas com diferentes métodos de ensino (escala 0-10)",
      col.names = c("Estudante", "Tradicional", "Ativo", "Diferença")) %>%
  kable_styling(bootstrap_options = c("striped", "hover"))

# Teste bilateral (pode haver diferença em qualquer direção)
teste_ensino <- t.test(dados_ensino$Método_Ativo, 
                      dados_ensino$Método_Tradicional,
                      paired = TRUE,
                      alternative = "two.sided",
                      conf.level = 0.95)

cat("\nTESTE DE HIPÓTESES:\n")
cat("H₀: μ_d = 0 (métodos são equivalentes)\n")
cat("H₁: μ_d ≠ 0 (métodos diferem)\n")
cat("α = 0.05\n\n")

cat("RESULTADOS:\n")
cat("t =", round(teste_ensino$statistic, 4), "\n")
cat("gl =", teste_ensino$parameter, "\n")
cat("p-valor =", round(teste_ensino$p.value, 4), "\n")
cat("IC 95%: [", round(teste_ensino$conf.int[1], 3), " ; ", 
    round(teste_ensino$conf.int[2], 3), "]\n\n")

cat("CONCLUSÃO:", 
    ifelse(teste_ensino$p.value < 0.05,
           "Há diferença significativa entre os métodos",
           "Não há diferença significativa entre os métodos"), "\n")
```

## Tamanho do Efeito e Poder do Teste

```{r}
#| label: tamanho-efeito-poder

# Calculando o tamanho do efeito (d de Cohen para amostras pareadas)
d_cohen <- mean(diferenças) / sd(diferenças)

cat("TAMANHO DO EFEITO\n")
cat("=================\n")
cat("d de Cohen =", round(d_cohen, 3), "\n")
cat("Interpretação:", 
    ifelse(abs(d_cohen) < 0.2, "Efeito pequeno",
           ifelse(abs(d_cohen) < 0.5, "Efeito pequeno a médio",
                  ifelse(abs(d_cohen) < 0.8, "Efeito médio",
                         "Efeito grande"))), "\n\n")

# Análise de poder (cálculo aproximado)
cat("ANÁLISE DE PODER (aproximada):\n")
cat("==============================\n")

# Calculando poder para diferentes tamanhos amostrais
tamanhos_n <- c(5, 10, 15, 20, 30, 50)
niveis_alfa <- c(0.01, 0.05, 0.10)

poder_matrix <- matrix(NA, nrow = length(tamanhos_n), ncol = length(niveis_alfa))
rownames(poder_matrix) <- paste("n =", tamanhos_n)
colnames(poder_matrix) <- paste("α =", niveis_alfa)

# Simulação aproximada do poder
for(i in 1:length(tamanhos_n)) {
  for(j in 1:length(niveis_alfa)) {
    # Valor não-centrality parameter
    ncp <- abs(d_cohen) * sqrt(tamanhos_n[i])
    # Valor crítico
    t_crit <- qt(1 - niveis_alfa[j]/2, df = tamanhos_n[i] - 1)
    # Poder aproximado
    poder_matrix[i, j] <- round(1 - pt(t_crit, df = tamanhos_n[i] - 1, ncp = ncp) + 
                               pt(-t_crit, df = tamanhos_n[i] - 1, ncp = ncp), 3)
  }
}

cat("TABELA DE PODER (para d =", round(d_cohen, 3), "):\n")
print(poder_matrix)
```

## Comparação: Dados Emparelhados vs Independentes

```{r}
#| label: comparacao-emparelhados-independentes

cat("COMPARAÇÃO: ANÁLISE PAREADA vs INDEPENDENTE\n")
cat("===========================================\n\n")

# Teste como se fossem amostras independentes (INCORRETO para esses dados)
teste_independente <- t.test(dados_capacitacao$Depois, 
                            dados_capacitacao$Antes,
                            paired = FALSE,  # Tratando como independentes
                            var.equal = TRUE,
                            alternative = "two.sided")

# Comparando os resultados
cat("RESULTADOS COMPARATIVOS:\n")
cat("========================\n\n")

cat("ANÁLISE PAREADA (CORRETA):\n")
cat("t =", round(ic_bilateral$statistic, 4), "\n")
cat("gl =", ic_bilateral$parameter, "\n") 
cat("p-valor =", round(ic_bilateral$p.value, 4), "\n")
cat("IC 95%: [", round(ic_bilateral$conf.int[1], 3), " ; ", 
    round(ic_bilateral$conf.int[2], 3), "]\n\n")

cat("ANÁLISE INDEPENDENTE (INCORRETA):\n")
cat("t =", round(teste_independente$statistic, 4), "\n")
cat("gl =", teste_independente$parameter, "\n")
cat("p-valor =", round(teste_independente$p.value, 4), "\n")
cat("IC 95%: [", round(teste_independente$conf.int[1], 3), " ; ", 
    round(teste_independente$conf.int[2], 3), "]\n\n")

cat("OBSERVAÇÕES:\n")
cat("- Análise pareada tem menor erro padrão\n")
cat("- Maior poder estatístico (p-valor menor)\n")
cat("- Intervalo de confiança mais estreito\n")
cat("- Controla variabilidade individual\n")
```

## Aplicações Práticas e Casos de Uso

### Exemplo Adicional: Avaliação de Sistema Judicial

```{r}
#| label: exemplo-sistema-judicial

cat("EXEMPLO PRÁTICO: TEMPO DE PROCESSAMENTO DE CASOS\n")
cat("================================================\n\n")

# Dados simulados: tempo de processamento antes e depois de reforma no sistema
set.seed(456)
dados_reforma <- data.frame(
  Vara = paste("Vara", 1:10),
  Antes_Reforma = round(rnorm(10, mean = 180, sd = 25)),  # dias
  Depois_Reforma = round(rnorm(10, mean = 165, sd = 20))  # dias
) %>%
  mutate(
    # Ajustando para correlação positiva
    Depois_Reforma = round(0.7 * Antes_Reforma + 0.3 * Depois_Reforma),
    Diferença = Depois_Reforma - Antes_Reforma,
    Melhoria_Dias = -Diferença  # Negativo da diferença (redução é positiva)
  )

kable(dados_reforma, 
      caption = "Tempo de processamento antes e depois da reforma (dias)") %>%
  kable_styling(bootstrap_options = c("striped", "hover"))

# Teste: A reforma reduziu significativamente o tempo de processamento?
teste_reforma <- t.test(dados_reforma$Antes_Reforma,
                       dados_reforma$Depois_Reforma,
                       paired = TRUE,
                       alternative = "greater",  # Esperamos Antes > Depois
                       conf.level = 0.95)

cat("\nTESTE: A reforma reduziu o tempo de processamento?\n")
cat("H₀: μ_antes ≤ μ_depois (sem redução)\n")
cat("H₁: μ_antes > μ_depois (há redução)\n\n")

cat("RESULTADOS:\n")
cat("Redução média:", round(teste_reforma$estimate, 2), "dias\n")
cat("t =", round(teste_reforma$statistic, 4), "\n")
cat("p-valor =", round(teste_reforma$p.value, 4), "\n")
cat("Conclusão:", 
    ifelse(teste_reforma$p.value < 0.05, 
           "A reforma foi eficaz em reduzir o tempo",
           "Não há evidência de redução significativa"), "\n")
```

## Resumo e Interpretação Prática

```{r}
#| label: resumo-dados-emparelhados

cat("RESUMO: PROCEDIMENTOS t PARA DADOS EMPARELHADOS\n")
cat("===============================================\n\n")

cat("QUANDO USAR:\n")
cat("- Medições antes/depois na mesma unidade\n")
cat("- Pares de unidades muito similares\n")
cat("- Queremos controlar a variabilidade entre unidades\n")
cat("- Estudos longitudinais\n")
cat("- Comparação de métodos na mesma amostra\n\n")

cat("VANTAGENS:\n")
cat("- Maior poder estatístico\n")
cat("- Controla variabilidade individual\n")
cat("- Menor tamanho amostral necessário\n")
cat("- Intervalos de confiança mais precisos\n")
cat("- Reduz confundimento\n\n")

cat("PRESSUPOSTOS:\n")
cat("- Diferenças seguem distribuição normal\n")
cat("- Pares são independentes entre si\n")
cat("- Ausência de outliers extremos\n")
cat("- Amostra aleatória de pares\n\n")

cat("ALTERNATIVAS QUANDO PRESSUPOSTOS FALHAM:\n")
cat("- Transformação dos dados (log, raiz, etc.)\n")
cat("- Teste de Wilcoxon para amostras pareadas\n")
cat("- Bootstrap para intervalos de confiança\n")
cat("- Métodos robustos\n\n")

cat("INTERPRETAÇÃO DOS RESULTADOS:\n")
cat("=============================\n")
cat("Exemplo - Capacitação de Promotores:\n")
cat("- Melhora média:", round(mean(diferenças), 2), "pontos\n")
cat("- IC 95%: [", round(ic_bilateral$conf.int[1], 2), " ; ", 
    round(ic_bilateral$conf.int[2], 2), "]\n")
cat("- Tamanho do efeito:", 
    ifelse(abs(d_cohen) < 0.5, "Pequeno a médio", 
           ifelse(abs(d_cohen) < 0.8, "Médio", "Grande")), "\n")
cat("- Conclusão prática:", 
    ifelse(teste_pareado$p.value < 0.05,
           "O programa de capacitação foi estatisticamente efetivo",
           "Não há evidência estatística de efetividade do programa"), "\n\n")

cat("RECOMENDAÇÕES PRÁTICAS:\n")
cat("======================\n")
cat("1. Sempre verificar pressupostos graficamente\n")
cat("2. Reportar tamanho do efeito além da significância\n")
cat("3. Considerar significância prática, não apenas estatística\n")
cat("4. Usar intervalos de confiança para interpretação\n")
cat("5. Planejar tamanho amostral adequado antecipadamente\n")
```

## Exercícios de Aplicação {#sec-exercicios-t-pareado}

### Exercício 1: Eficácia de Treinamento *Online*

::: callout-tip
## Problema Proposto

Uma instituição jurídica implementou um sistema de treinamento *online*. Para avaliar sua eficácia, 8 funcionários fizeram uma avaliação antes e depois do treinamento:

**Dados (pontuação 0-20)**:

\- Antes: 12, 14, 11, 16, 13, 15, 10, 17\
- Depois: 16, 18, 14, 19, 17, 18, 13, 20

**Questões**:

1\. O treinamento foi eficaz? (α = 0.05)

2\. Calcule um IC 95% para a melhora média

3\. Verifique os pressupostos do teste

4\. Qual o tamanho do efeito?
:::

### Exercício 2: Comparação de Sistemas de Gestão

::: callout-tip
## Problema Proposto

Dez varas judiciais testaram dois sistemas de gestão de processos, medindo o número de processos concluídos por mês com cada sistema:

**Questões**:

1\. Há diferença significativa entre os sistemas?

2\. Que sistema é superior (se houver diferença)?

3\. Construa gráficos apropriados para a análise.

4\. Discuta as implicações práticas dos resultados.
:::

------------------------------------------------------------------------

::: callout-note
## Conclusão do Capítulo

O [***teste t***]{.underline} para [***dados emparelhados***]{.underline} é uma ferramenta fundamental quando temos ***medições repetidas*** ou ***pares relacionados***.

Sua principal vantagem é o **controle da variabilidade individual**, resultando em **maior poder estatístico** e **conclusões mais precisas**.

A escolha entre análise pareada e independente deve ser baseada no **delineamento experimental** e na **natureza dos dados**, sempre ***verificando os pressupostos necessários*** para ***garantir*** a ***validade*** das ***conclusões***.
:::